\part{REFERÊNCIAS TEÓRICOS}

\textual
\pagestyle{simple}

\chapter{Setor Bancário no Brasil}

Nesse capítulo serão abordados os conceitos, características, composição e
evolução do setor bancário brasileiro com objetivo de identificar variáveis
quantitativas e qualitativas relevantes para as analises dos componentes do
*spread* bancário. 

O setor bancário brasileiro é componente do Sistema Financeiro Nacional — SFN,
sob hierarquia normativa do Conselho Monetário Nacional - CMN e supervisão do
Banco Central do Brasil — BACEN. As instituições que formam o setor bancário
assumem o papel de operadoras no mercado de crédito, atuando como
intermediadoras financeiras junto as pessoas físicas e jurídicas, podendo ser 
de caráter público ou privado \cite{Lei:4595:1964}.

```{r instituicoes financeiras}
ifb <- read_xlsx(path = '01-data/bacen/Quadros 2019.xlsx',
                      sheet = 'quadro 1',
                      col_names = FALSE)
#view(ifb)
df.banks <- data.frame(slice(ifb[9:14,]))
df.banks[2,1] <- 'Banco Comercial' 
df.banks[4,1] <- 'Caixas Econômicas'
y.df <- ifb[7,]
m.df <- ifb[8,]
ym.df <- paste(y.df, m.df, sep = '_')
colnames(df.banks) <- c('Segmento', 'Sigla', ym.df[3:160])
#view(df.banks)
em.banks  <- 
        df.banks %>% 
        gather(Ano, Quantidade, starts_with(c('19','20'))) %>% 
        separate(Ano, into = c('Ano', 'Mês'), sep = '_') %>% 
        transform(Quantidade = as.integer(Quantidade),
                  Segmento = as.factor(Segmento)) %>% 
        mutate(Período = paste(Mês, Ano, sep = ' '))
```

As modalidades de instituições no setor bancário brasileiro são os Bancos
Comerciais, Bancos de Investimentos, Bancos de Desenvolvimento, Bancos de
Câmbio, Bancos Múltiplos e Caixas Econômicas\footnote{Atualmente nessa
modalidade somente a Caixa Econômica Federal está em funcionamento} \cite{Lei:4595:1964}.

Os bancos comerciais se configuram por instituições financeiras de caráter
público ou privado constituídas na forma de sociedade anônima\footnote{Deve
constar em sua razão social a expressão Banco}, atuando na intermediação de
recursos financeiros de curto e médio prazo para financiamento de atividades
comerciais, industriais, serviços, pessoas físicas e terceiros, relizando
através de captações de depósitos à vista, de livre movimento, e depósitos à
prazo \cite{Res:2099:1994}.

A modalidade de Bancos de Investimento se caracterizam por instituições
financeiras privadas, na forma de sociedade anônima\footnote{Deve constar em
sua razão social a expressão Banco de Investimento, e não podem manter contas
correntes}, operando participações temporárias em sociedades, financiamentos
produtivos para ativo fixo e capital de giro e gestão de recursos de terceiros.
Realizam captação de recursos por meio de depósitos a prazo, repasses externos
e internos e comercialização de cotas de fundos de investimentos que
administram \cite{Res:2624:1999}.

Na categoria de Bancos de Desenvolvimento, são autorizadas instituições financeiras de caráter público, controladas por governos estaduais, com foco em financiamento de atividades que promovam o desenvolvimento econômico regional no médio e longo prazo, realizando operações passivas de depósitos a prazo, recursos externos, endossos hipotecários e operações ativas de empréstimos e financiamentos ao setor privado \cite{Res:394:1976}. 

Os Bancos Múltiplos se caracterizam por instituições financeira de caráter público ou privado, são autorizadas a realizar operações ativas e passivas por meio de acumulação das carteiras comercial, investimento, desenvolvimento\footnote{Somente os Bancos Públicos podem acumular a carteira de desenvolvimento}, crédito imobiliário, arrendamento mercantil e crédito, financiamento e investimento. Deve ser composto de no mínimo duas carteiras, e de forma obrigatória, uma delas deve ser comercial ou investimento, e as que possuem carteira comercial podem realizar captação via depósito à vista \cite{Res:2099:1994}.

No segmento de Bancos de Câmbio, as instituições financeiras possuem autorização para realizar operações compra e venda de crédito cambial. Entre as operações de crédito estão o financiamento para exportadores e importadores e antecipação mediante contratos cambiais. Podem receber depósitos em contas com movimentação restrita e sem remuneração exclusiva para as operações cambiais \cite{Res:3426:2006}.

A Caixa Econômica Federal — CEF, fundada em 1861, e regulamentada pelo Decreto-Lei nº 759 de 1969. Trata-se de uma empresa pública subordinada ao Ministério da Economia, com operações similares a de um Banco Comercial, priorizando projetos e programas relacionados a área social e infraestrutura \cite{DL:759:1969}. 

A CEF atua com operações de crédito direto ao consumidor, voltados para financiamento para bens de consumo duráveis, operações de garantia de penhor industrial e caução de títulos, e detém o monopólio sobre o penhor de bens pessoais e venda de bilhetes de loteria. É integrante do Sistema Financeiro da Habitação - SFH e Sistema Brasileiro de Poupança e Empréstimo - SBPE, além da detenção centralizado do recolhimento e aplicação dos recursos do FGTS \cite{DL:759:1969}.

O setor bancário brasileiro passou por significativas modificações em sua estrutura no final da década de 1980 e ao longo da década de 1990. Em \textcite{camargo:2009} é exposto que estas modificações ocorreram em grande parte como reflexo às mudanças internacionais e o processo de abertura comercial e financeira que se iniciou no Brasil. 

Na tabela abaixo é possível verificar a concentração do setor bancário brasileiro na categoria de bancos múltiplos, com 76%,3 de participação, onde apenas 11,5% das instituições bancárias operam exclusivamente com carteira comercial, 6,3% com investimento.

\begin{table}
\caption{Composição do setor bancário brasileiro por segmento em dezembro de 2019}
```{r resume banks}
table.banks <- 
        em.banks %>% 
        filter(Ano == '2019', Mês == 'Dez') %>% 
        select(c(- Período, - Mês)) %>%
        mutate(Participação =  Quantidade / sum(Quantidade),
               Participação = scales::percent(Participação)) %>% 
       arrange(desc(Quantidade))
total.banks.2019 <- sum(table.banks$Quantidade)
kbl(table.banks, booktabs = T) %>% 
        kable_styling(latex_options = c("striped"), #"scale_down"),
                      font_size = 10, full_width = T) %>% 
        column_spec(1, width = "6cm")
```
\label{tab:banks}
\fonte{Desenvolvido pelo autor com dados do Banco Central}
\end{table}

Entre as principais mudanças iniciadas na década de 1980 está a reforma bancária ocorrida em 1998, através da Resolução 1.524 \cite{Res:1524:1988}, que instituiu diversas medidas de desregulamentação, entre elas a extinção da necessidade de carta-patente para constituição de Bancos Múltiplos. Mesmo com limitações da Constituição de 1988 \cite{constituicao:1988} para instalação de bancos estrangeiros, não houveram restrições para que ocorresse aumento na participação de capital estrangeiro em bancos nacionais. 

\newpage
\captionof{figure}{Evolução do setor bancário brasileiro por segmento}


```{r bank evolution}
ev.banks <- 
        em.banks %>% 
        transform(Ano = as.integer(Ano)) %>%
        filter(Mês == 'Dez') %>% 
        select(Segmento, Ano, Quantidade)
        #slice(127:252)
g.banks <-  ggplot(ev.banks, aes(x = Ano)) +
                geom_line(aes(y = Quantidade, color = as.factor(Segmento))) +
        facet_wrap(~Segmento) +
        theme(legend.position = 'none')
print(g.banks)
```

\label{fig:segmento}
\fonte{Desenvolvido pelo autor com dados do Banco Central}


O gráfico acima demonstra a evolução quantidade de instituições bancárias por segmento entre 1978 à 2019, podendo ser visualizada uma mudança na composição da estrutura, com significativos, aumento de instituições aderindo modalidades de múltiplas carteiras\footnote{As primeiras instituições com carteira múltipla começaram a operar no ano de 1988}, e redução de instituições que operavam exclusivamente com carteira comercial, e exclusivamente com carteira de investimento.

```{r banks origin, results='hide'}
ifoc <- read_xlsx("01-data/bacen/Quadros 2019.xlsx", 
                     sheet = 'Quadro 3 ', 
                     col_names = FALSE)
df.o.banks <- data.frame(Tipo = c('Público','Privado', 'Privado', 
                                     'Privado', 'Privado', 'Privado'), 
                         slice(ifoc[9:14,]))
df.o.banks[1,2] <- 'Públicos'
df.o.banks[4:6,2] <-  str_sub(df.o.banks[4:6,2], end = -3)
str_sub(df.o.banks$Ano[111:121], end = -3)
df.o.banks <- slice(df.o.banks[-2,])
o.year <- ifoc[7,]
o.month <- ifoc[8,]
o.ym <- paste(o.year, o.month, sep = '_')
colnames(df.o.banks) <- c('Tipo', 'Capital', o.ym[2:31])

o.banks <- 
        df.o.banks %>% 
        gather(Ano, Quantidade, starts_with(c('19', '20'))) %>% 
        separate(Ano, into = c('Ano', 'Mês'), sep = '_') %>% 
        transform(Quantidade = as.integer(Quantidade),
                  Tipo = as.factor(Tipo),
                  Capital = as.factor(Capital)) %>% 
        mutate(Período = paste(Mês, Ano, sep = ' '))
o.banks$Ano[111:120] <- str_sub(o.banks$Ano[111:120], end = -3)
```

\begin{table}
\caption{Composição por tipo de iniciativa no setor bancário brasileiro — Dezembro 2019 }
```{r table origin}
o.banks.2019 <- 
        o.banks %>%
        select(Tipo, Quantidade, Ano) %>% 
        filter(Ano == '2019') %>%
        group_by(Tipo) %>% 
        summarise(Quantidade = sum(Quantidade)) %>% 
        mutate(Participação = scales::percent(Quantidade / sum(Quantidade))) %>%
        select(Tipo, Participação)
kbl(o.banks.2019, booktabs = T) %>% 
        kable_styling(latex_options = c("striped"), #"scale_down"),
                      font_size = 10, full_width = T) %>% 
        column_spec(1, width = "8cm") %>% 
        column_spec(2, width = "8cm")
```
\label{tab:iniciativa}
\fonte{Desenvolvido pelo autor com dados do Banco Central}
\end{table}

Alguns dos efeitos da abertura comercial e financeira e das modificações na estrutura bancária provenientes das medidas governamentais foram o aumento da participação de instituições estrangeiras no país, e um consistente processo de fusões e aquisições, de ambas as origens de capital, que resultou em considerável elevação do grau de concentração \cite{camargo:2009}.


\captionof{figure}{Evolução da quantidade de instituições no setor bancário brasileiro}
```{r concetration}
con.banks <- 
        em.banks %>%
        transform(Ano = as.integer(Ano)) %>% 
        filter(Mês == 'Dez') %>%
        group_by(Ano) %>% 
        summarise(Quantidade = sum(Quantidade))
g.con.banks <- 
        ggplot(con.banks, aes(x = Ano)) + 
        geom_line(aes(y = Quantidade))
print(g.con.banks)
```
\label{fig:concentracao}
\fonte{Desenvolvido pelo autor com dados do Banco Central}


A observação sobre o aumento da concentração bancária no Brasil realizada por \textcite{camargo:2009} pode ser visualizada no gráfico acima. Entre as metades das décadas de 1980 e 1990 — onde ocorreu o processo de abertura — se visualizou uma redução da concentração, levando em consideração o número de instituições. Esse cenário passou se inverter a partir de 1994, chegando em 2019 a um nível aproximado ao observado no início da década de 1980.

De acordo com Strachman e Vasconcelos *apud* \textcite{camargo:2009}, o aumento da concentração bancária pode ser prejudicial ao crescimento econômico, uma vez que, com maior participação de mercado, as instituições bancárias acabam por obter a prerrogativa de determinar seus preços, comportamento este observado em \textcite{klein:1971}. 

Segundo \textcite{camargo:2009} por outra perspectiva, o ganho de escala, com redução de custos operacionais atua melhorando a remuneração dos depósitos podendo atuar na redução dos juros finais pagos pelos clientes.

Outra possível tendência para a concentração bancária é a redução do risco das operações, implicando em redução de custos, obtida por meio expansão geográfica, setorial e de produtos financeiros. Porém os possíveis efeitos da concentração dependem de uma série de condições, principalmente em torno da eficiência e do nível de concorrência no mercado \cite{camargo:2009}.

\begin{table}
\caption{Setor bancário brasileiro por origem de capital — Dezembro de 2019}
```{r capital banks}
c.banks <- 
        o.banks %>% 
        filter(Ano == '2019') %>% 
        select(Capital,Quantidade) %>% 
        mutate(Participação = scales::percent(Quantidade / sum(Quantidade))) %>%
        arrange(desc(Quantidade))
kbl(c.banks, booktabs = T) %>% 
        kable_styling(latex_options = c("striped"), #"scale_down"),
                      font_size = 10, full_width = T) #%>% 
        #column_spec(1, width = "6cm")
```
\label{tab:origemcapital}
\fonte{Desenvolvida pelo autor com dados do Banco Central}
\end{table}

\captionof{figure}{Evolução de origem de capital das instituições bancárias no Brasil}
```{r capital graphic}
ev.o.banks <- 
        o.banks %>% 
        select(Capital, Ano, Quantidade) %>% 
        transform(Ano = as.integer(Ano))
o.g.banks <- 
        ggplot(ev.o.banks, aes(x = Ano)) +
                geom_line(aes(y = Quantidade, color = Capital)) +
        #facet_wrap(~Capital) +
        theme(legend.position = 'bottom', 
              legend.text = element_text(size = 8),
              legend.margin = margin(6, 6, 6, 6),
              legend.title = element_text(NULL))
print(o.g.banks)
```
\label{fig: ev.capital}
\fonte{Desenvolvido pelo autor com dados do Banco Central}


O aumento da participação estrangeira no setor bancário brasileiro durante a década de 1990, evidenciado por \textcite{camargo:2009} pode ser observado no gráfico acima. Esse aumento ocorreu principalmente através do controle acionário, com elevação acentuada na segunda metade da década de 1990 até o início da década de 2000. Ocorrendo redução em instituições 100% nacionais e estrangeiras e nacionais com participação estrangeira.  

Durante este período, a inclinação para aplicação massiva em títulos públicas se dava diante a manutenção de elevadas taxas de juros, tornando o crédito para empreendimentos privados de elevado risco, e consequentemente elevando substancialmente o *spread* bancário e reduzindo a oferta de crédito \cite{camargo:2009}.

A expectativa com a entrada de instituições estrangeiras era que houvesse elevação da concorrência e, consequentemente, redução no *spread* bancário, aumento da concessão de crédito, melhoria da qualidade e diversificação do produtos financeiros, avanços em tecnologias, ou seja, uma elevação na eficiência do setor \cite{camargo:2009}. 

Porém, o que se observou, de acordo com \textcite{camargo:2009}, foi a adoção de postura conservadora por partes dos bancos estrangeiros, com estratégia de ativos inclinada para negociação de títulos públicos, e passivos direcionados para a captação de recursos advindos de grupos de rendas média e alta, com exceção dos bancos públicos que concentraram em operações de crédito. O que levou a relação crédito/PIB ficar em níveis baixos comparados a outros países \cite{camargo:2009, leal:2006}.

Segundo Singh *apud* \textcite{leal:2006}, durante a década de 1990 o *spread* bancário no Brasil esteve superior a 50%a.a., enquanto na América Latina esteve entre 10% a 15% a.a, e a relação crédito/PIB em 2003 no Brasil era de 23%, muito abaixo de níveis considerados ótimos como: Chile com 68,5%, Uruguai com 64,3%, Estados Unidos com 60,8%, Japão com 64,3%, Coréia com 98,9% e Europa com 140,6%.

Durante o período citado, foi observado no setor bancário brasileiro os maiores níveis de *spread* praticados no mundo, associado a um quadro econômico instabilidades e baixo crescimento e desenvolvimento. Esse cenário encontra embasamento em estudos teóricos e empíricos que demonstram que um sistema financeiro desenvolvido favorece o crescimento e desenvolvimento econômico \cite{levine:1997, matos:2003}.


\captionof{figure}{Evolução da relação Crédito/PIB no Brasil}
```{r credit gdp}
credit.gdb <- read.csv('http://api.bcb.gov.br/dados/serie/bcdata.sgs.20622/dados?formato=csv', sep = ';', dec = ",", encoding = 'UTF-8')
credit.gdb <- transform(credit.gdb, Data = dmy(data))

ggplot(credit.gdb, aes(x = Data)) +
        geom_line(aes(y = valor))+
        labs(y = 'Spread', x = '')
```
\label{fig:credgdp}
\fonte{Desenvolvido pelo autor com dados o Banco Central}

O gráfico acima demonstra o comportamento da relação crédito/PIB no Brasil, que entre a segunda metade da década de 1990 até a meados da primeira metade da década de 2000 sofreu significativa queda, ficando abaixo dos 25%. Após esse período a oferta de crédito sofreu uma expansão exponencial atingindo patamares acima de 50% do PIB. 

\captionof{figure}{Evolução do \emph{spread} bancário brasileiro até 2011}

```{r average spread}
spread.1994.2012 <- read.csv('01-data/bacen/STI-20200908000010811.csv', sep = ';', dec = ',', encoding = 'UTF-8', stringsAsFactors = FALSE)
colnames(spread.1994.2012) <- c('Data', 'Spread')
date <-seq(from = as.Date("1994-07-01"), to = as.Date("2012-12-01"), by="month")
spread.ev <- transform(spread.1994.2012, 
                       Spread =  as.numeric(Spread))
spread.ev <- separate(spread.ev, Data, into = c('Mês', 'Ano'), sep = '/')
spread.ev <- slice(spread.ev, 1:222)
spread.ev.f <- mutate(spread.ev, Data = date)
ggplot(spread.ev.f, aes(x = Data)) +
        geom_line(aes(y = Spread))+
        labs(x = '')
```
\label{fig:spread2012}
\fonte{Desenvolvido pelo autor com dados do Banco Central}

O gráfico acima mostra a evolução do *spread* bancário brasileiro médio entre os anos de 1994 e 2012, saindo de patamares que chegaram próximo a 150%, com significativa queda ao longo desse período, atingindo a casa de 25% no final. Abaixo o gráfico visualiza a evolução do *spread* médio entre 2012 e 2019, com nova metodologia de cálculo, chegando a ficar abaixo de 10%, não ultrapassando a casa dos 23% e terminando o período abaixo dos 18%.

```{r spread 2019}
df.spread.2020 <- data.frame(Data = dmy(spread.icc$data),
                             #Spread.ICC = spread.icc$Spread.ICC,
                             Spread.MOC = spread.moct$Spread.MOCT[23:113])
df.spread.plot <- df.spread.2020 %>%  
        gather(Tipo, Valor, 2) %>% 
        transform(Tipo = as.factor(Tipo)) %>% 
        arrange(Data) %>% 
        slice(1:84)

df.spread.plot
ggplot(df.spread.plot, aes(x = Data)) +
        geom_line(aes(y = Valor, color = as.factor(Tipo)))+
        labs(color=NULL, y = 'Spread', x = NULL)+
        theme(legend.position = 'bottom')
```

```{r balance credit}
balance.credit <- read.csv('http://api.bcb.gov.br/dados/serie/bcdata.sgs.20539/dados?formato=csv', sep = ';', dec = ',', col.names = c('data', 'Saldo.Crédito'))
b.credit <- balance.credit %>% 
        filter(Saldo.Crédito != 0) %>% 
        slice(1:360)
b.credit
ggplot(b.credit, aes(x = dmy(data))) +
        geom_line(aes(y = Saldo.Crédito)) +
        scale_y_continuous(labels = scales::dollar)+
        labs(x = NULL)
```

O gráfico acima demonstra a evolução do saldo da carteira de crédito anual em termos correntes entre 1990 e 2020.  

```{r}
#<- read_json()
out.money <- read.csv('https://olinda.bcb.gov.br/olinda/servico/mecir_dinheiro_em_circulacao/versao/v1/odata/informacoes_diarias?$format=text/csv&$select=Data,Quantidade,Valor,Denominacao,Especie', dec = ',', stringsAsFactors = FALSE)
out.money %>% head()
out.money %>% str()
money <- out.money %>% 
        transform(Data = as.Date(Data)) %>% 
        mutate(Ano = year(Data)) %>% 
        select(Ano, Valor) %>%
        filter(Ano != 1994) %>% 
        group_by(Ano) %>% 
        summarise(M0 = sum(Valor)/1000000000000) #%>% 
        transform(M0 = scales::dollar(M0))
money
```

Diante o levantamento, o setor bancário brasileiro durante o período avaliado passou por diversas transformações em sua estrutura no que tange a concentração de mercado, aumento da participação de capital estrangeiro por meio de controle acionário, redução da participação pública. 

Em relação aos indicadores foi verificado que entre a década de 1980 até metade da década de 1990, em um cenário hiperinflacionário, mesmo com redução da concentração bancária, os indicadores de eficiência de intermediação financeiras como o *spread* bancário e a relação crédito/PIB estavam em níveis considerados ineficientes e muito destoantes em comparação a outros países e regiões. 

A partir de 1995 se verificou mudanças significativas no setor bancário, com nova concentração, redução de instituições nacionais devido o controle acionário por capital estrangeiro, e expressiva redução no *spread* bancário e a partir de 2004 uma mudança significativa na relação crédito/PIB.

Esse capítulo levantou informações amplas sobre o setor bancário brasileiro, e identificou como variáveis o nível de concentração, tipo de iniciativa, origem do capital, taxa de juros, *spread* bancário, carteira de crédito de recursos livres e destinados, PIB... No próximo capítulo serão levantadas conceitos e estudos sobre a decomposição e determinantes do *spread* bancário.  







