\textual
\pagestyle{simple}

\chapter{Spread Bancário no Brasil}

Esse capítulo irá abordar sobre os conceitos, teorias do *spread* bancário e os casos e estudos específicos para o cenário brasileiro. O foco é identificar elementos importantes que irão contribuir com o objeto deste estudo, assim como analisar os resultados dos estudos anteriores, verificando a complementariedade aos mesmos.  

O *spread* bancário é definido pela diferença, em pontos percentuais, entre a taxa de captação, que remunera as aplicações financeiras, e a taxa de aplicação incidente nas operações de crédito. No Brasil, a taxa de aplicação para crédito de recursos livres é pactuado entre instituição e tomadores. Somente as operações de crédito envolvendo recursos direcionados são sujeitas à limites, não podendo exceder 12%a.a. mais a taxa referencial de juros \cite{BCB:2000}.

```{r spread 2019 icc}

df.spreads.icc <- data.frame(Data = dmy(spread.icc$data),
                         Médio = spread.icc$Spread.ICC,
                         Direcionado = spread.icc.cd$Spread.ICC.CD,
                         'Crédito Livre' = spread.icc.cl$Spread.ICC.CL,
                         'Não Rotativo'  = spread.icc.cnr$Spread.ICC.CNR,
                         'Não Rotativo Livre' = spread.icc.cnr.rl$Spread.ICC.CNR.RL)

spreads.icc <- df.spreads.icc %>% 
        gather(Tipo, Valor, 2:6) %>% 
        transform(Tipo = as.factor(Tipo)) %>% 
        arrange(Data)
ggplot(spreads.icc, aes(x = Data)) +
        geom_line(aes(y = Valor, color = as.factor(Tipo))) +
        labs(color= NULL, y = 'Spreads', x = NULL) +
        theme(legend.position = 'bottom',
              )
```
\label{fig:spread2019}
\fonte{Desenvolvido pelo autor com dados do Banco Central do Brasil – Departamento de Estatísticas}


```{r spread 2019 moc}
df.spreads.moc <- data.frame(Data = dmy(spread.icc$data),
                         Médio = spread.moct$Spread.MOCT[23:113],
                         'Não Rotativo' = spread.moct.nr$Spread.MOCT.NR[23:113],
                         'Direcionado' = spread.moct.rd$Spread.MOCT.RD[23:113],
                         'Livre' = spread.moct.rl$Spread.MOCT.RL[23:113],
                         'Não Rotativo Livre' =
                                 spread.moct.nr.rl$Spread.MOCT.NR.RL[23:113])


spreads.moc <- df.spreads.moc %>% 
        gather(Tipo, Valor, 2:6 ) %>% 
        transform(Tipo = as.factor(Tipo)) %>% 
        arrange(Data)

ggplot(spreads.moc, aes(x = Data)) +
        geom_line(aes(y = Valor, color = as.factor(Tipo))) +
        labs(color= NULL, y = 'Spreads', x = NULL) +
        theme(legend.position = 'bottom',
              )
```


No mercado bancário brasileiro, o modelo consolidado de mensuração do *spread* de leva em consideração o saldo médio de capital emprestado, e a diferença entre as receitas de aplicação e despesas de captação.a diferença entre taxa de aplicação e captação de recursos financeiros, classificados em margem bruta, direta e líquida, analisados por em pessoa jurídica e física,  \cite{fipecafi:2005}

 
\begin{table}
 \centering
   \caption{Esquema de obtenção do \emph{spread} mais adotado no mercado} 
    \label{tab:spread.tb}
     \begin{tabular}{l|r|r|r}
      \hline
                                           &   PJ   &   PF    & Total \\
       \hline
       Saldo Médio do Capital Emprestado   & 100.00 & 100.00  & 100.00 \\
       A — Receita de Aplicação Financeira & 9.4    & 16.5    & 12,7   \\
       B — Despesas de Captação            & (4.8)  & (4.9)   & (4.8)  \\   
       Spread Bruto                        & 4.6    & 11.6    & 7.9    \\
       Spread Direto                       & 3.2    & 7.6     & 5.3    \\
       Spread Líquido                      & 0.5    & 1.6     & 1.0    \\
       \hline
       \end{tabular}
\fonte{in \cite{fipecafi:2005}}
\end{table}


A *spread* bancário é considerado um indicador de eficiência da economia, no sentido de favorecer o crédito e a atividade econômica. Em níveis elevados pode desfavorecer o crédito destinado a produção e consumo produtivos e estar associado com o fraco desempenho da economia \cite{WB:2005}.

O Banco Central, em 1999, iniciou uma série de estudos e medidas com objetivo de reduzir a taxa de juros e o *spread* realizados no setor bancário brasileiro, atuando na identificação e ajustes em variáveis econômicas influentes. Entre as primeiras medidas estavam a redução da taxa de compulsório para depósitos à vista e até a extinção para depósitos à prazo, redução do IOF e a redução da Selic \cite{BCB:2000}.

Os estudos em torno do *spread* bancário ocorrem em duas vertentes, a que visa definir sua estrutura e a que busca investigar seus determinantes. Em Dick *apud* \cite{leal:2006} é destacada a importância de se distinguir a abordagem em torno da estrutura e determinante do *spread* bancário, no sentido de complementariedade. 

A abordagem em torno da estrutura busca identificar e analisar os componentes de resultado envolvendo receitas e despesas. Enquanto a abordagem sobre os determinantes visam identificar as variáveis que explicam as variações do indicador ao longo dos períodos \cite{leal:2006}. 

Vem se tornando relevantes os estudos em torno da decomposição do *spread* bancário. Entre os componentes explícitos estão a inadimplência, despesas administrativas, impostos diretos e indiretos, e margem de lucro dos bancos. \cite{BCB:2000}. Essa configuração dos componentes, contemplando a margem de lucro vem desmistificar a comum abordagem do spread como o lucro dos bancos \cite{costa;nakane:2004}.

Além da avaliação de seus componentes, o *spread* pode ser analisado conjuntamente por três características: enquanto a abrangência da amostra, conteúdo e origem da informação \cite{leal:2006}. 

A abrangência da amostra consiste nas especificidades das operações de crédito das instituições e seu nível de agregação e granularidade \cite{costa;nakane:2004}. Uma análise agregada dessa característica pode ser dificultada pela existência de heterogeneidade do setor, ressaltando a importância de se realizar analises em diferentes características e óticas do *spread* bancário. \cite{block:2000}. 

O conteúdo está relacionado com os subcomponentes que envolvem a receita e as despesas das intermediações financeiras, podendo englobar ou não tarifas e comissões sobre as taxas de captações e aplicação \cite{block:2000}.

A origem da informação é analisada em dois cenários, o ex-ante e o ex-post \cite{kunt:1999}. A perspectiva ex-ante se refere a expectativa das instituições bancárias em relação aos riscos de mercado, considerando as taxas planejadas, basicamente resultado da diferença entre a taxa de captação e empréstimo. Essas informações são repassadas ao Banco Central que as divulgam \cite{durigan:2018}.

No cenário ex-post as margens são obtidas mediante a apuração dos resultados contábeis, através dos demonstrativos, considerando as receitas e custos efetivos, implicando nas taxas realizadas \cite{kunt:1999, durigan:2018}. 

Reduções no *spread* ex-post não necessariamente significam aumento da eficiência da intermediação financeira, pois pode estar associada a uma redução da inadimplência \cite{kunt:1999}. Como observado em \textcite{klein:1971} e \textcite{ho-saunders:1981} o *spread* bancário é determinado de acordo com as características e os riscos envolvidos nas intermediações financeiras inerentes em cada estrutura de mercado. 

\section{Estudos anteriores}

Em \textcite{durigan:2018} foi realizada uma análise dos fatores macroeconômicos e indicadores industriais que influenciam o *spread* bancário ex-ante, através de análise de regressão linear multivariada utilizando 18 variáveis em quatro modelos. Chegando a conclusão que o aumento da atividade industrial, a redução do desemprego e o consumo atuam na diminuição do *spread* bancário. 

Os modelos desenvolvidos por \textcite{durigan:2018} demonstraram que há uma uma significativa relação direta entre *spread* e: inadimplência, IPIs (bens de capital, intermediários, semiduráveis, não duráveis e consumo duráveis), Selic, PIB, desemprego e o EMBI+ (medida de taxa de risco-país). As relações indiretas com o *spread* foram encontradas: no IPI de bens de consumo e geral, IPCA, saldo da carteira de crédito e índice de vendas no varejo.

Em estudo dos determinantes macroeconômicos do *spread* bancário ex-ante,  \textcite{oreiro-2006} utilizou regressão múltipla para identificar as variáveis influentes. O estudo chegou ao resultado que alta volatilidade e as taxas da Selic são um dos principais determinantes desse indicador no setor bancário brasileiro, identificando também a significância do nível de atividade industrial.

\begin{table}
\caption{Resumo de Estudos sobre o *spread* bancário no brasil}
```{r studies b}
source('14-tables/table-studies.R')
studies.m %>% kbl(booktabs = T) %>% 
        kable_styling(latex_options = c("striped"), 
                      font_size = 10, full_width = T) %>% 
        column_spec(1, width = ".5cm") %>% 
        column_spec(2, width = "1cm") %>% 
        column_spec(3, width = "2cm") %>% 
        column_spec(4, width = "2cm") %>% 
        column_spec(5, width = "2cm") %>% 
        column_spec(6, width = "2cm") %>% 
        column_spec(7, width = "2cm") %>% 
        column_spec(8, width = "2cm") %>% 
        column_spec(9, width = "2cm")
```
\label{tab:estudos}
\fonte{Adaptado de \cite{dantas:2012}}
\end{table}

De acordo com \textcite{durigan:2018, dantas:2012}, existem poucos estudos inclinados para os determinantes do *spread* ex-post no Brasil, que identificaram o estudos de Guimarães (2002). Foram identificados ainda os estudos acerca do *spread* ex-pots de Fipecafi (2004) *apud* \textcite{dantas:2012} e Matias (2006) *apud* \textcite{leal:2006} 

Em análise dos determinantes do *spread* bancário ex-post, \textcite{dantas:2012} utilizaram variáveis explanatórias microeconômicas de cada instituição, por meio de dados em painel dinâmico, entre janeiro de 2000 e outubro de 2009, encontrando níveis significativos e diretos com o risco de crédito, grau de concentração e nível de atividade econômica, e indireta com a participação da instituição no mercado, não encontrando níveis significativos com origem de capital, e tipo de organismo. 

Outra observação em \textcite{dantas:2012} foi a forte relação do *spread* ex-post no momento atual com o momento anterior imediato, e que as instituições tendem a cobrar maiores taxas, quando maior o nível de concentração do mercado, não encontrando significância da Selic na determinação nesse indicador. 

O estudo de \textcite{timotio:2018} teve foco em uma abordagem microeconômica ao buscar identificar a influência das variações de indicadores financeiros-contábeis no *spread* bancário em 26 instituições bancárias, através de regressão em dados em painel. Encontrando relações significativas diretas com a alavancagem financeira, retorno sobre o patrimônio líquido, EBITDA, Ativo Total e eficiência.

No modelo de \textcite{timotio:2018} foi encontrada relação significativa e indireta do *spread* com a participação de capital de terceiros, e não identificada relação significativa com a composição do endividamento, Retorno sobre ativos e a liquidez corrente.

Em \textcite{fipecafi:2005} foi realizado estudo de apuração de resultados, Ex-post, baseado em demonstrações contábeis de instituições que representavam 75,8% do ativo total e 76% do total de crédito. Chegando a um resultado médio de *spread* bruto de 7,6% para pessoa física e 3,2% para pessoa jurídica, e *spread* líquido de 1,6% para pessoa física e 0,5% para pessoa jurídica.





 




