\textual
\pagestyle{simple}

\chapter{Spread Bancário}

Este capítulo irá tratar sobre os principais aspectos e características do
*spread* bancário. Na primeira parte serão abordados conceitos e definições
gerais. Na segunda parte as características amplas do mercado Brasileiro. Na
terceira parte sobre os estudos empíricos realizados no Brasil. O foco é
identificar elementos que possam contribuir com o objeto deste estudo.

\section{Conceitos e Definições}

Por definição o *spread* bancário é obtido através da subtração percentual,
entre a taxa de aplicação incidente nas operações de crédito, e a taxa de
captação que remunera as aplicações financeiras, se configurando como a
diferença entre estes custos \cite{BCB:2000}. 

$$
Spread = Taxa de Aplicação - Taxa de Captação
$$


O *spread* bancário representa uma medida que sinaliza o desempenho dos bancos
\cite{levine:1997}. É considerado um indicador de eficiência da economia, no
sentido de favorecer o crédito e a atividade econômica. Em níveis elevados pode
desfavorecer o crédito destinado para produção e consumo produtivos e estar
associado com o fraco desempenho econômico \cite{WB:2005}. 

Os estudos em torno do *spread* bancário ocorrem em três óticas: evolução,
estrutura e determinantes (SOUZA (2014). Em Dick *apud* \cite{leal:2006} é
destacada a importância de distinguir a abordagem em torno da estrutura e
determinante do *spread* bancário, no sentido de complementariedade. O diagrama
na \autoref{fig:diagram} ilustra as óticas de estudo do *spread* bancário.

---
#(SOUZA (2014) *apud* \cite{timotio:2018}
---

\begin{figure}
\captionof{figure}{Diagrama de ilustração das vertentes de pesquisa do \emph{spread}}
```{r diagram.spread, message=FALSE, fig.path = "12-exportedfigures/"}
DiagrammeR::grViz("digraph {
  graph [layout = dot, rankdir = TB]
  node [shape = rectangle]        
  rec1 [label = 'Spread Bancário']
  rec2 [label = 'Evolução']
  rec3 [label = 'Estrutura']
  rec4 [label = 'Determinantes']
  rec5 [label = 'Análises do comportamento\n ao longo do tempo']
  rec6 [label = 'Identificar e analisar \ncomponentes de resultado']
  rec7 [label = 'Analisar os efeitos de \nvariáveis ao longo do tempo']
  
  # edge definitions with the node IDs
  rec1 -> rec2
  rec1 -> rec3
  rec1 -> rec4
  rec2 -> rec5
  rec3 -> rec6
  rec4 -> rec7
  }", 
  height = 250, width = 600)
```
\label{fig:diagram}
\fonte{Desenvolvido com base nas fontes citadas}
\end{figure}

A abordagem em torno da evolução visa analisar o comportamento ao longo do
tempo, através de análises quantitativas e qualitativas, enquanto a ótica da
estrutura busca identificar e analisar os componentes de resultado envolvendo
receitas, despesas e provisões. Na abordagem sobre os determinantes é
vislumbrado identificar as variáveis que explicam as variações do indicador ao
longo dos períodos \cite{leal:2006}. 

Vem se tornando relevantes os estudos em torno da decomposição do *spread*
bancário. Entre os componentes explícitos estão a inadimplência, despesas
administrativas, impostos diretos e indiretos e margem de lucro dos bancos
conforme ilustrado abaixo \cite{BCB:2000}.


$$
Sprd=f(Ind, DA, II, ML, CP)
$$

* Sprd = *Spread*
* Ind = Inadimplência
* DA = Despesas Administrativas 
* II = Impostos Indiretos
* ML = Margem de Lucro
* CP = Custo de Captação

Esta configuração dos componentes, contemplando a margem de lucro, despesas e
riscos envolvidos nas operações de crédito vem desmistificar a comum abordagem
do *spread* como o rendimento auferido pelos bancos \cite{costa;nakane:2004}
Souza (2007) *apud* \cite{dantas:2012}. Desta forma se configurando como a
diferença entre o custos operacionais na ótica de precificação, que após
descontados, remontam o lucro do banco \cite{BCB:2016}.

Além da avaliação de seus componentes, o *spread* pode ser analisado
conjuntamente por três características: enquanto a abrangência da amostra,
conteúdo e origem da informação \cite{leal:2006}. 



A abrangência da amostra consiste nas especificidades das operações de crédito
das instituições e seu nível de agregação e granularidade
\cite{costa;nakane:2004}. Uma análise agregada dessa característica pode ser
dificultada pela existência de heterogeneidade do setor, ressaltando a
importância de realizar análises do *spread* bancário em diferentes
características e óticas \cite{block:2000}. 

A abordagem em torno do conteúdo está relacionada com os subcomponentes que
envolvem a receita e as despesas das intermediações financeiras, podendo
englobar, ou não, as tarifas e comissões sobre as taxas de captações e
aplicação \cite{block:2000}.

A origem da informação é analisada em dois cenários: *ex-ante* e *ex-post*
\cite{kunt:1999, levine:1997}. A perspectiva *ex-ante* se refere as
expectativas das instituições bancárias em relação ao mercado de crédito e os
riscos envolvidos, obtido por método de precificação envolvendo as taxas de
captação e empréstimo \cite{durigan:2018, leal:2006, dantas:2012}.

O *spread* *ex-ante*, por se tratar de um indicador de planejamento, refletindo
as expectativas das instituições bancárias em relação ao mercado, finda
demonstrando-se mais volátil, não representando as taxas efetivas realizadas.
As informações *ex-ante* são repassadas ao Banco Central que as divulgam
\cite{durigan:2018, leal:2006, dantas:2012}.

No *spread ex-post* as margens são obtidas mediante a apuração dos resultados
contábeis, através dos demonstrativos, considerando as receitas e custos
efetivos, implicando nas taxas de intermediação  e carteira realizadas pelas
instituições financeiras \cite{kunt:1999, durigan:2018}. Nesse sentido, em
termos médios, as taxas *ex-post* se demonstram mais estáveis \cite{leal:2006, dantas:2012}.

Reduções no *spread* *ex-post* não necessariamente significam aumento da
eficiência da intermediação financeira, pois podem estar associadas a uma
redução da inadimplência \cite{kunt:1999}. Como observado em
\textcite{klein:1971} e \textcite{ho-saunders:1981} o *spread* bancário é
determinado de acordo com as características e os riscos envolvidos nas
intermediações financeiras inerentes em cada estrutura de mercado. 

\section{Spread Bancário no Brasil}

No Brasil, a taxa de aplicação para crédito de recursos livres é pactuado entre
instituição e tomador. Somente as operações de crédito envolvendo recursos
direcionados são sujeitas à limites, não podendo exceder 12%a.a. mais a taxa
referencial de juros \cite{BCB:2016}. 

No mercado bancário Brasileiro, o modelo consolidado de mensuração do *spread*,
conforme \autoref{tab:spread.tb}, leva em consideração o saldo médio de capital
emprestado, e a diferença entre as receitas de aplicação e despesas de
captação, ocorrendo a classificação em *spread* bruto, direto e líquido
\cite{fipecafi:2005}

\begin{table}[b]
 \centering
   \caption{Esquema de obtenção do \emph{spread} mais adotado no mercado} 
    \label{tab:spread.tb}
     \begin{tabular}{l|c|c|c}
      \hline
                                           &   PJ   &   PF    & Total \\
       \hline
       Saldo Médio do Capital Emprestado   & 100.00 & 100.00  & 100.00 \\
       A — Receita de Aplicação Financeira & 9.4    & 16.5    & 12,7   \\
       B — Despesas de Captação            & (4.8)  & (4.9)   & (4.8)  \\   
       Spread Bruto                        & 4.6    & 11.6    & 7.9    \\
       Spread Direto                       & 3.2    & 7.6     & 5.3    \\
       Spread Líquido                      & 0.5    & 1.6     & 1.0    \\
       \hline
       \end{tabular}
\fonte{in \cite{fipecafi:2005}}
\end{table}

O Banco Central, em 1999, iniciou uma série de estudos e medidas com objetivo
de reduzir a taxa de juros e o *spread* realizados no setor bancário
Brasileiro, atuando na identificação e ajustes em variáveis econômicas
influentes. Entre as primeiras medidas estavam a redução da taxa de compulsório
para depósitos à vista e até a extinção para depósitos à prazo, redução do IOF
e a redução da Selic \cite{BCB:2000}.

\begin{figure}
\captionof{figure}{Evolução do \emph{spread} bancário Brasileiro até 2011}
```{r average spread}
spread.1994.2012 <- read.csv('01-data/bacen/STI-20200908000010811.csv', sep = ';', dec = ',', encoding = 'UTF-8', stringsAsFactors = FALSE)
colnames(spread.1994.2012) <- c('Data', 'Spread')
date <-seq(from = as.Date("1994-07-01"), to = as.Date("2012-12-01"), by="month")
spread.ev <- transform(spread.1994.2012, 
                       Spread =  as.numeric(Spread))
spread.ev <- separate(spread.ev, Data, into = c('Mês', 'Ano'), sep = '/')
spread.ev <- slice(spread.ev, 1:222)
spread.ev.f <- mutate(spread.ev, Data = date)
s.ev.m <- max(spread.ev.f$Spread)
last.s.em <- spread.ev.f[,3] %>% tail(1)
ggplot(spread.ev.f, aes(x = Data)) +
        geom_line(aes(y = Spread))+
        labs(x = '')
```
\label{fig:spread2012}
\fonte{Desenvolvido a partir de dados do Banco Central}
\end{figure}

A \autoref{fig:spread2012} mostra a evolução do *spread* bancário Brasileiro
médio entre os anos de 1994 e 2012, chegando a atingir `r s.ev.m`%, com
significativa queda ao longo desse período, atingindo `r last.s.em`% no final
do período. Esta série foi descontinuada em 2012, passando a ser utilizada nova
metodologia de cálculo.

O Banco Central, até 2007 utilizava metodologia para avaliação do spread
bancário contemplando somente os recursos livres, o que não vinha a
proporcionar uma avaliação mais aprofundada. Em 2008 houve uma modificação na
metodologia de decomposição do *spread*, alterando o cálculo do custo médio de
captação e detalhando classificações do crédito \cite{dantas:2012}

Para o custo médio de captação passou a se utilizar a taxa média ponderada
entre as taxas dos depósitos à prazo (CDB), em caderneta de poupança e à vista,
a participação dos custos efetivos dos recolhimentos compulsórios em detrimento
do custo de oportunidade \cite{dantas:2012}

O BACEN mantém atualmente duas séries para o indicador: spread médio das
operações de crédito (MOC) e Spread do Índice de Custo de Crédito (ICC). As
séries são disponibilizadas em termos totais e nas subdivisões de tipo de
recursos, tipo de crédito e tomador. 

Estas séries estatísticas representam estimativas baseadas nas informações
repassadas pelas instituições bancárias das taxas de juros das operações de
crédito e indicadores do mercado financeiro do custo médio do dinheiro para o
custo médio de captação \cite{BCB:2016}. 

A série do Spread médio das operações de crédito é calculada a partir da
diferença entre a taxa média de juros de novas operações de crédito no SFN e o
custo de captação referencial médio de operações de crédito livre, direcionado
e não rotativo podendo ser observados por tomador.

\begin{figure}
\captionof{figure}{Evolução do Spread médio das operações de crédito}
```{r spread 2019 moc}
df.spreads.moc <- data.frame(Data = dmy(spread.icc$data),
                         Médio = spread.moct$Spread.MOCT[23:114],
                         'Não Rotativo' = spread.moct.nr$Spread.MOCT.NR[23:114],
                         'Direcionado' = spread.moct.rd$Spread.MOCT.RD[23:114],
                         'Livre' = spread.moct.rl$Spread.MOCT.RL[23:114],
                         'Não Rotativo Livre' =
                                 spread.moct.nr.rl$Spread.MOCT.NR.RL[23:114])
spreads.moc <- df.spreads.moc %>% 
        gather(Tipo, Valor, 2:6 ) %>% 
        transform(Tipo = as.factor(Tipo)) %>% 
        arrange(Data)

ggplot(spreads.moc, aes(x = Data)) +
        geom_line(aes(y = Valor, color = as.factor(Tipo))) +
        labs(color= NULL, y = 'Spreads', x = NULL) +
        theme(legend.position = 'bottom')
```
\label{fig:spreadmoc}
\fonte{Desenvolvido a partir de dados do Banco Central do Brasil — Departamento de Estatísticas}
\end{figure}

```{r max spread moc, results='hide', message=FALSE}
smoct.summary <- summary(spread.moct)
max(spread.moct$Spread.MOCT) - min(spread.moct$Spread.MOCT)
spread.moct %>% head()
max(spread.moct$Spread.MOCT) - 15.49
```

A \autoref{fig:spreadmoc} mostra a visualização da evolução mensal do spread
médio das novas operações de crédito contratadas entre janeiro de 2013 e julho
de 2020. No período entre 2014 e 2017 se visualiza uma elevação de 10 p.p no
spread total, recuando 8 p.p a patamar próximo ao início do período. É possível
notar a grande disparidade entre os spread de recursos livres e direcionados. 

A série do Spread do ICC, considera a diferença entre o Índice de Custo de
Crédito — equivalente ao custo médio de juros das operações ativas da carteira
do SFN — e o custo de captação médio ponderado, levando em consideração
operações de crédito livre, direcionado e não rotativo, dividido em pessoa
física e jurídica.

\begin{figure}
\captionof{figure}{Evolução do Spread do Índice do Custo de Crédito}
```{r spread 2019 icc}

df.spreads.icc <- data.frame(Data = dmy(spread.icc$data),
                         Médio = spread.icc$Spread.ICC,
                         Direcionado = spread.icc.cd$Spread.ICC.CD,
                         'Crédito Livre' = spread.icc.cl$Spread.ICC.CL,
                         'Não Rotativo'  = spread.icc.cnr$Spread.ICC.CNR,
                         'Não Rotativo Livre' = spread.icc.cnr.rl$Spread.ICC.CNR.RL)

spreads.icc <- df.spreads.icc %>% 
        gather(Tipo, Valor, 2:6) %>% 
        transform(Tipo = as.factor(Tipo)) %>% 
        arrange(Data)
ggplot(spreads.icc, aes(x = Data)) +
        geom_line(aes(y = Valor, color = as.factor(Tipo))) +
        labs(color= NULL, y = 'Spreads', x = NULL) +
        theme(legend.position = 'bottom')
```
\label{fig:spreadicc}
\fonte{Desenvolvido a partir de dados do Banco Central do Brasil - Departamento de Estatísticas}
\end{figure}

Na \autoref{fig:spreadicc} pode ser visualizada a evolução do spread do ICC,
entre janeiro de 2013 e julho de 2020 com expressiva elevação entre 2014 e
2017, passando a decair até retormar a patamares similares ao início do
período. Também pode ser notado a significativa diferença entre os *spreads* de
recursos livres e direcionados.

O Indicador Custo de Crédito (ICC) consiste no custo médio de todas as
operações de crédito abertas — independentes do período em que foram
contratadas — que compõem a carteira de empréstimos, financiamentos e
arrendamento mercantil das instituições do Sistema Financeiro Nacional (SFN) \cite{BCB:2000}. 

\begin{figure}
\captionof{figure}{Evolução do Índice de Custo de Crédito (ICC)}
```{r ICC}
icc <- read.csv('http://api.bcb.gov.br/dados/serie/bcdata.sgs.25351/dados?formato=csv', sep = ';', dec = ',')
max.icc <- max(icc$valor)
min.icc <- min(icc$valor)
ggplot(icc, aes(x = dmy(data))) +
  geom_line(aes(y = valor)) +
  labs(x = NULL, y = 'ICC')
```
\label{fig:evicc}
\fonte{Desenvolvido a partir de dados do Banco Central do Brasil — Departamento de Estatísticas}
\end{figure}

A \autoref{fig:evicc} traz a visualização da evolução do Índice de Custo de
Crédito entre janeiro de 2013 e agosto de 2020, com máxima de `r max.icc`% em
2017, com queda significativa a partir de 2020, chegando a atingir `r min.icc`%
em agosto de 2020.

\section{Estudos anteriores}

Na literatura acadêmica não existe uma teoria formalizada acerca do *spread*
bancário \cite{timotio:2018}. Sendo verificados estudos empíricos que visam
classificar, analisar e identificar variáveis micro e macroeconômicas
influentes nesse indicador em diversas perspectivas.

A grande maioria dos estudos realizados no Brasil utilizam as medidas de
*spread* bancário divulgadas pelo Banco Central, que remetem a uma perspectiva
*ex-ante*, registrando as taxas planejadas na fase de concessão de crédito. E
para as variáveis explicativa a grande maioria utiliza indicadores
macroeconômicos \cite{dantas:2012}

No ano de 1994, \textcite{aronovich:1994} realizou estudo econométrico para
verificar a influência da inflação e nível de atividade econômica no *spread*
bancário ex-ante, encontrando relação direta do *spread* com a inflação e
indireta com o nível de atividade econômica.

Em estudo dos determinantes macroeconômicos do *spread* bancário ex-ante,
\textcite{oreiro-2006} utilizou regressão múltipla para identificar as
variáveis influentes (modelo abaixo). O estudo chegou ao resultado que alta
volatilidade e as taxas da Selic são um dos principais determinantes desse
indicador no setor bancário Brasileiro, identificando também a significância do
nível de atividade industrial.

$$
ln spread = \beta_0 trend + \beta_1 ln selic + \beta_2 ln adm + \beta_3 ln risk + \beta_4 ln imp + \beta_5 ln comp
$$

* $\beta_i$ (i= 0,..., 5) = parâmetros estimados;
* trend = tendência determinista que controla outras variáveis;
* selic = taxa Selic;
* adm = despesa administrativas;
* risk =  proxy para o risco de crédito (spread do C-Bond sobre o rendimento dos títulos do Tesouro Americano de mesma maturidade;
* imp são impostos indiretos;
* comp = compulsório incidente sobre os depósitos à vista.

Em análise dos determinantes do *spread* bancário ex-post,
\textcite{dantas:2012} utilizou variáveis explanatórias microeconômicas de cada
instituição, por meio de dados em painel dinâmico, entre janeiro de 2000 e
outubro de 2009, encontrando níveis significativos e diretos com o risco de
crédito, grau de concentração e nível de atividade econômica, e indireta com a
participação da instituição no mercado, não encontrando níveis significativos
com origem de capital e tipo de organismo. 

Outra observação em \textcite{dantas:2012} foi a forte relação do *spread*
*ex-post* no momento atual com o momento anterior imediato, e que as
instituições tendem a cobrar maiores taxas, quando maior o nível de
concentração do mercado, não encontrando significância da Selic na determinação
deste indicador. 

Em \textcite{almeida:2013} foi desenvolvido modelo de dados macroeconômicos e
microeconômicos em painel, de 64 instituições bancárias para avaliação de
determinantes do *spread* *ex-post* no Brasil entre o primeiro trimestre de
2001 e o segundo trimestre de 2012, encontrando como relevantes 
as despesas administrativas, receita de serviços, índice de cobertura, PIB e o
grau de concentração.

Em \textcite{durigan:2018} foi realizada análise dos fatores macroeconômicos e
indicadores industriais que influenciam o *spread* bancário ex-ante, através de
análise de regressão linear multivariada utilizando 18 variáveis em quatro
modelos. Chegando a conclusão que o aumento da atividade industrial, a redução
do desemprego e o consumo atuam na diminuição do *spread* bancário. 

Os modelos desenvolvidos por \textcite{durigan:2018} demonstraram que há uma
relação significativa e direta entre *spread* e: inadimplência, IPIs (bens de
capital, intermediários, semiduráveis, não duráveis e consumo duráveis), Selic,
PIB, desemprego e o EMBI+ (medida de taxa de risco-país). As relações indiretas
com o *spread* foram encontradas: no IPI de bens de consumo e geral, IPCA,
saldo da carteira de crédito e índice de vendas no varejo.

O estudo de \textcite{timotio:2018} teve foco em abordagem microeconômica, ao
buscar identificar a influência das variações de indicadores
financeiros-contábeis no *spread* em 26 instituições bancárias,
através de regressão em dados em painel. Encontrando relações significativas
diretas com a alavancagem financeira, retorno sobre o patrimônio líquido,
EBITDA, Ativo Total e eficiência.

No modelo de \textcite{timotio:2018} foi encontrada relação significativa e
indireta do *spread* com a participação de capital de terceiros e, não
identificada relação significativa com a composição do endividamento, retorno
sobre ativos e a liquidez corrente.

De acordo com \textcite{durigan:2018, dantas:2012}, existem poucos estudos
inclinados para os determinantes do *spread* *ex-post* no Brasil, onde
identificaram o estudos de Guimarães (2002). Foram identificados ainda os
estudos acerca do *spread* ex-pots de Fipecafi (2004) *apud*
\textcite{dantas:2012} e Matias (2006) *apud* \textcite{leal:2006} 

Em \textcite{fipecafi:2005} foi realizado estudo de apuração de resultados,
ex-post, baseado em demonstrações contábeis entre o 1º semestre de  2005 de
instituições que representavam 75,8% do ativo total e 76% do total de crédito.
Chegando a um resultado médio de *spread* bruto de 7,6% para pessoa física e
3,2% para pessoa jurídica, e *spread* líquido de 1,6% para pessoa física e 0,5%
para pessoa jurídica.

A \autoref{tab:exantea} e a \autoref{tab:exanteb} trazem o resumo dos
principais estudos empíricos sobre *spread* bancário ex-ante no Brasil, com
resultados obtidos através de modelagem econométrica com utilização de
regressão, tomando variáveis micro e macroeconômicas como explanatórias e
demonstrando a relação com o spread ex-ante. 

\begin{table}
\caption{Resumo de estudos sobre o \emph{spread ex-ante} no Brasil — Parte 1}
```{r studies exante.a}
studies.ante.a %>% kbl(booktabs = T) %>% 
        kable_styling(latex_options = c("striped", "repeat_header"), 
                      font_size = 10, full_width = F,
                      ) %>% 
        column_spec(1, bold = T, width = "4cm") %>% 
        column_spec(2, width = "2cm") %>% 
        column_spec(3, width = "2cm") %>% 
        column_spec(4, width = "2cm") %>% 
        column_spec(5, width = "2cm")
```
\label{tab:exantea}
\fonte{Desenvolvido a partir das fontes citadas}
\end{table}

Entre os estudos da \autoref{tab:exantea} e \autoref{tab:exanteb} que avaliaram
a Selic e as despesas administrativas, há um consenso que estas variáveis
possuem uma relação de determinação direta com o *spread ex-ante*. Em três
estudos que avaliaram impostos indiretos e receita de serviços foi encontrada
relação direta com o *spread ex-ante*.

\begin{table}
\caption{Resumo de estudos sobre o \emph{spread ex-ante} no Brasil — Parte 2}
```{r studies exante.b}
studies.ante.b %>% kbl(booktabs = T) %>% 
        kable_styling(latex_options = c("striped", "repeat_header"), 
                      font_size = 10, full_width = F,
                      ) %>% 
        column_spec(1, bold = T, width = "4cm") %>% 
        column_spec(2, width = "3cm") %>% 
        column_spec(3, width = "3cm") %>% 
        column_spec(4, width = "3cm")
```
\label{tab:exanteb}
\fonte{Desenvolvido a partir das fontes citadas}
\end{table}

Ainda analisando a \autoref{tab:exantea} e a \autoref{tab:exanteb}, dois
estudos chegaram a resultados diferentes para os efeitos da volatilidade da
Selic no *spread ex-ante*. Os efeitos do IPCA foram testados em três estudos,
os dois mais recentes encontraram uma relação indireta com a variável
dependente. Em três estudos que examinaram o IGP, dois encontram relação
direta, sendo que um deles foi repetido em período anterior e encontrou relação
indireta.

\begin{table}
\caption{Resumo de estudos sobre o \emph{spread ex-post} no Brasil}
```{r studies expost}
studies.post %>% kbl(booktabs = T) %>% 
        kable_styling(latex_options = c("striped"), 
                      font_size = 10, full_width = F) %>% 
        column_spec(1, bold = T, width = "4cm") %>% 
        column_spec(2, width = "3cm") %>% 
        column_spec(3, width = "3cm") %>% 
        column_spec(4, width = "3cm")
```
\label{tab:expost}
\fonte{Desenvolvido a partir das fontes citadas}
\end{table}

A \autoref{tab:expost} traz o resumo dos estudos empíricos dos determinantes do
*spread ex-post* no Brasil, por meio de modelos econométricos utilizando
regressão. Destaca-se que, entre os estudos, dois encontraram significância de
influência direta com o grau de concentração e o *spread* ex-post. E dois dos
estudos chegaram a resultados opostos para os de posição de market share e a
variável dependente.

Este capítulo verificou os principais conceitos, características e estudos
acerca do *spread* bancário no Brasil, identificando as óticas de análise por
evolução, composição e determinantes através da abrangência da amostra,
conteúdo e origem da informação. E que as maiores limitações estão na
dificuldade de desagregação de informações para uma análise mais aprofundada.

No próximo capítulo, será descrita a metodologia de trabalho com a formulação
das hipóteses baseado nas informações e levantamentos dos capítulos anteriores,
nos estudos pesquisados e na teoria econômica, através da coleta, tratamento e
análise de dados. 


 




