\chapter{Análise de dados}\label{apendiceb}

Em análise preliminar no conjunto de dados, levando em consideração as variáveis calculadas, percebeu-se que a fórmula para *spread ex-post* (\autoref{eq:sprbase}) apresentada por \textcite{dantas:2012} e \textcite{timotio:2018} não é adequada para avaliar o mercado bancário como todo, diante do fato de haver diferenças operacionais e operações de múltiplas carteiras. 

A \autoref{table.spread.a} mostra o resultado do cálculo do \emph{spread ex-post} conforme \autoref{eq:sprbase}, levando em consideração as receitas de crédito, operações de crédito, custo de captação e depósitos totais, com resultados que não refletem todas as operações exercidas pelas instituições.

```{r data.import}
banksPanel <- readRDS(file = "~/Desktop/04-DISSERTATION/01-data/model/banksPanel.RDS")

banksPanel.00 <- readRDS(file = "~/Desktop/04-DISSERTATION/01-data/model/banksPanel.00.RDS")

banksPanel.01 <- readRDS(file = "~/Desktop/04-DISSERTATION/01-data/model/banksPanel.01.RDS")
```

\begin{table}
\caption{Cálculo \emph{Spread ex-post} com base nas Receitas de operações de crédito}
\vspace{1mm}
```{r table.spread.a}
table.spread.a <- banksPanel %>% #filter(CNPJ == "60701190") %>% 
        group_by(year(DATA)) %>% 
        summarise(Capital.Emprestado = sum(`16000001`) / 1000000,
                  Receitas.Operações.Crédito = sum(`71100001`) / 1000000,
                  Tx.Aplicação =  (Receitas.Operações.Crédito /
                          Capital.Emprestado) * 100,
                  Despesas.Captação = sum(`81100008` * -1) / 1000000,
                  Depósitos.Totais = sum(`41000007`) / 1000000,
                  Tx.Captação = (Despesas.Captação / Depósitos.Totais) * 100,
                  SPREAD = Tx.Aplicação - Tx.Captação) %>%
        mutate(DATA = `year(DATA)`) %>% 
        select(DATA, SPREAD, Tx.Aplicação,  Tx.Captação)

table.spread.a %>% kbl(booktabs = T) %>% 
        kable_styling(latex_options = "striped",
                      font_size = 10, full_width = T)
```
\vspace{1mm}
\label{table.spread.a}
\fonte{Desenvolvido a partir dos dados coletados}
\vspace{-2mm}
\end{table}

Foi realizado um cálculo para o *spread ex-post* (\autoref{eq:newspr}), de tal modo que comportasse as diferenças entre modalidades bancárias e operações das instituições, levando em consideração todas as receitas operacionais e as operações de crédito e outros créditos chegando ao resultado médio demonstrado na \autoref{table.spread.b}, sendo mais aproximado com as séries do *Spread* MOC e *Spread* do ICC.

\begin{table}
\caption{Spread Ex-post com base na operações totais}
\vspace{1mm}
```{r table.spread.b}
table.spread.b <- banksPanel %>% #filter(CNPJ == "60701190") %>%
        group_by(year(DATA)) %>%
        #group_by(TpIns) %>%
        summarise(Capital.Emprestado = (sum(`16000001`) + sum(`16900008`)) /
                          1000000,
                  Receitas.Operações.Crédito = sum(`71000008`) / 1000000,
                  Tx.Aplicação =  (Receitas.Operações.Crédito /
                          Capital.Emprestado) * 100,
                  Despesas.Captação = sum(`81100008` * -1) / 1000000,
                  Depósitos.Totais = sum(`41000007`) / 1000000,
                  Tx.Captação = (Despesas.Captação / Depósitos.Totais) * 100,
                  SPREAD = Tx.Aplicação - Tx.Captação) %>%
        mutate(DATA = `year(DATA)`) %>% 
        select(DATA, SPREAD, Tx.Aplicação,  Tx.Captação)

table.spread.b %>% 
        kbl(booktabs = TRUE) %>% 
        kable_styling(latex_options = "striped",
                      font_size = 10, full_width = T)
```
\vspace{1mm}
\label{table.spread.b}
\fonte{Desenvolvido a partir dos dados coletados}
\vspace{-2mm}
\end{table}

\begin{equation}\label{eq:newspr}
SprEp = \frac{RcOp}{\frac{1}{2} [OpTot_{t} + OpTot_{t-1}]} - \frac{DesCap}{\frac{1}{2} [ DepTot_{t} + DepTot_{t-1}] }
\vspace{2mm}
\end{equation}

Outro aspecto em relação as informações contábeis é que a conta de operações de crédito (16000001) já se apresenta reduzida do valor de provisão para operações de crédito (16900008) — uma *proxy* para a inadimplência para cada instituição —, podendo levar a equívocos na utilização destas duas variáveis sem o tratamento adequado. Para fins de estimação o valor da inadimplência foi inserido na operação de crédito e a inadimplência calculada como percentual deste valor.

Em análise descritiva foram encontradas anormalidades nas variáveis ($Inad$) e ($OtDes$) — participação sobre a operação de crédito total — de observações acima do terceiro quartil, comprometendo outras variáveis. Essas observações foram eliminadas utilizando a variação interquartil (IQR) até o máximo de 1.5 do terceiro quartil, o que veio normalizar estas variáveis e as demais.

A variação interquartil também foi utiliza para retirar observações referentes a variável dependente *Spread Ex-post*, que apresentavam destoantes da normalidade, podendo prejudicar os resultados da modelagem econométrica. 

\begin{table}
\caption{Resultado descritivo do \emph{Spread Ex-post} após retiradas de outliers}
\vspace{1mm}
```{r summary.spread, eval=TRUE, message=FALSE}
#summSpr <- banksPanel.01$SprEp %>% summary()

#names.stat <- c("Min.",  "1st Qu.", "Median", "Mean", "3rd Qu.", "Max.")
data.frame("Minimo" = -0.24948,
           "Prim Quartil" = 0.08001 ,
           "Mediana" = 0.16046,
           "Média" = 0.20167,
           "Ter Quartil" = 0.28533,
           "Máximo" = 0.70103) %>% kbl(booktabs = T) %>% 
  kable_styling(latex_options = "striped", full_width = T, font_size = 10)
```
\vspace{1mm}
\label{tb:summspr}
\fonte{Desenvolvido a partir dos resultados}
\vspace{-2mm}
\end{table}

Foi realizada avaliação de correlação entre as variáveis do painel de dados, e conforme \autoref{graf:corr} foi detectada forte correlação entre algumas variáveis, o que viria a causar diversos problemas de estimação. Para contornar essa questão foram excluídas variáveis autocorrelacionadas que apresentavam similaridades teóricas ou sem significância em estimações preliminares.

\begin{grafico}[!htbp]
\vspace{20pt}
\caption{Correlação entre variáveis do painel}
\vspace{-4mm}
```{r chart.correlation, fig.width=20}
banksPanel.00 %>% 
        select(EPr, DepAv, DepAp, DepPop, DepIf, OtDep,
               lnOpCrMkt, lnOpTot, lnMPA2, VelMo, SelMet, MkSh,
               lnAtv, DAdm, DesCap, OtDes, DesOp, ROp, ROpCr, Inad, IPCA, 
               RcPd, SprEa, OpEmp, OpFin, OtOp, GrCon, lnAtv) %>% 
        cor() %>% corrplot(method = "square", type = "full",
                           #addCoef.col = FALSE,
                           #hclust.method = "centroid"
                           tl.pos = "lt",
                           tl.cex = .8, tl.col = "black"
                           )
```
\vspace{-3mm}
\label{graf:corr}
\fonte{Desenvolvido a partir de dados coletados}
\vspace{-2mm}
\end{grafico}

Como método de apoio para avaliar a multicolinearidade foi utilizada a técnica de inflação da variância (VIF), identificando que algumas variáveis estavam inflando o modelo. Nesse sentido foram eliminadas variáveis que apresentaram valor VIF maior que 5.

Em ajuste preliminar foi verificado através da distância de Cook as observações que podem influenciar o modelo. O \autoref{graf:influence} demostra as observações, com tamanho dos círculos proporcionais a distância de Cook. As observações que apresentaram uma elevada distância de Cook, acima do ponto de *cutoff*  ($4/N$) foram eliminadas do painel.    


```{r, fit.01.model}
fit <- lm(SprEp ~ DAdm + DesCap + GrCon + OtDes
          + Inad #+ RcPd 
          + Int + EPr
          + lnComp + ImpInd + ImpRend
          + DepAv + DepAp + DepPop 
          + OpFin + OpEmp #+ OtOp 
          + ROpCr + RSrv + RPart
          + SelMet + VelMo,
          data = banksPanel)

fit.01 <- lm(SprEp ~ DAdm + DesCap + GrCon + OtDes
          + Inad #+ RcPd 
          + Int + EPr
          + lnComp + ImpInd + ImpRend
          + DepAv + DepAp + DepPop 
          + OpFin + OpEmp #+ OtOp 
          + ROpCr + RSrv + RPart
          + SelMet + VelMo,
          data = banksPanel.01)
```

\begin{grafico}[!htbp]
\vspace{20pt}
\caption{Visualização de influência resíduos}
\vspace{-4mm}
```{r influence.plot, fig.width=6, fig.height=4}
#layout(matrix(1:2, ncol = 2))
library(car)
a1 <- influencePlot(fit, 
              #id=list(method="identify"), 
              #main="Influence Plot", 
              sub =
                "O tamanho dos círculos é proporcional a distância de Cook's" 
              )
```
\vspace{-3mm}
\label{graf:influence}
\fonte{Desenvolvido a partir de dados coletados}
\vspace{-2mm}
\end{grafico}

O \autoref{graf:resstud} mostra a visualização entre os valores preditos em modelagem inicial versus o resíduos studentizados deletados do modelo. No \autoref{graf:histsp} é demonstrado de forma comparativa o histograma dos resíduos antes e após tratamento de dados e retirada dos outliers. 

\begin{grafico}
\vspace{20pt}
\caption{Resíduos studentizados vs Valores Preditos}
\vspace{-4mm}
```{r fit.01.graf, eval=TRUE, fig.width=6, fig.height=4, message=FALSE, warning=FALSE}

library(olsrr)

ols_plot_resid_stud_fit(fit.01, print_plot = "TRUE")

```
\vspace{-3mm}
\label{graf:resstud}
\fonte{Desenvolvido a partir da modelagem de dados}
\vspace{-2mm}
\end{grafico}

No \autoref{graf:histsp} é possível visualizar a distribuição de frequência da variável \emph{Spread Ex-post} antes e após a retirada dos *outliers*.

\begin{grafico}[!hbtp]
\vspace{20pt}
\caption{Histograma demonstrando o ajuste na variável dependente}
\vspace{-4mm}
```{r hist.SprEp, fig.show="hold", out.width="100%", fig.width=6, fig.height=6}
library(grid)
library(ggplotify)
library(gridExtra)

par(mfrow=c(2,2)) 

par(mar = c(4, 4, .1, .1))

hist(banksPanel$SprEp, 
     #main = "Original",
     xlab = "a) Spread Ex-post Original")

hist(banksPanel.01$SprEp, 
     #main = "Tratamento",
     xlab = "b) Spread Ex-post Tratamento")

```
\vspace{3mm}
\label{graf:histsp}
\fonte{Desenvolvido a partir dos dados coletados}
\vspace{-2mm}
\end{grafico}

No \autoref{graf:histerr} é possível visualizar o comportamento de frequência dos resíduos antes e após a transformação dos dados.

\begin{grafico}[!hbtp]
\vspace{20pt}
\caption{Histograma dos Resíduos}
\vspace{-4mm}
```{r hist.residuals, fig.show="hold", out.width="100%", fig.width=6, fig.height=6}
library(grid)
library(ggplotify)
library(gridExtra)

par(mfrow=c(2,2)) 

par(mar = c(4, 4, .1, .1))

hist(fit$residuals, 
     #main = "Original",
     xlab = "a) Spread Ex-post Original")

hist(fit.01$residuals, 
     #main = "Tratamento",
     xlab = "b) Spread Ex-post Tratamento")

```
\vspace{3mm}
\label{graf:histerr}
\fonte{Desenvolvido a partir dos dados coletados}
\vspace{-2mm}
\end{grafico}


No \autoref{graf:disperr} é possível visualizar o diagrama de dispersão entre os resíduos estudentizados e os valores preditos


```{r data.disp.graf, results='hide'}
# Análise de Resíduos
predito <- fit.01$fit
residuo <- fit.01$res
cbind(predito,residuo)
# transformacoes dos residuos
z <- rstandard(fit.01)    # residuos padronizados
zstudent <- rstudent(fit.01)    # residuos studentizados
cbind(z,zstudent)
```

\begin{grafico}[!hbtp]
\caption{Diagrama de Dispersão dos resíduos}
\vspace{-4mm}
```{r erros.disp}
plot(predito, zstudent, pch=20, main=NULL, xlab="Predito", ylab="Resíduo studentizado") %>%  abline(h=0) %>%  abline(h=2, lty=3) %>% abline(h=-2, lty=3)
```
\vspace{3mm}
\label{graf:disperr}
\fonte{Desenvolvido a partir dos dados coletados}
\vspace{-2mm}
\end{grafico}

```{r residuals.analysis, eval=FALSE, message=FALSE, results='hide'}
# graficos de residuos
par(mfrow=c(2,2))
# residuo vs predito
plot(predito, residuo, pch=20, main="Diagrama de Dispersão", xlab="Predito", ylab="Resíduo") %>% abline(h=0)
#q-q plot normal envelope
require(car) #para instalar o pacote use: install.packages()

qqPlot(residuo, pch=20, main="Q-Q Plot Normal", xlab="Quantis N(0,1)", ylab="Quantis Amostrais") # residuo transformado vs predito

#identificar n pontos clicando próximo aos pontos
identify(predito,zstudent,n=2)
```

```{r violin, message=FALSE, include=FALSE, eval=FALSE}
banksPanel.01 %>% group_by(DATA, BANCO) %>% 
  summarise(Soma = sum(n())) %>% 
  ggplot(aes(y = Soma, x = BANCO, fill = BANCO))+ 
        geom_violin(colour = "black",size= 2) + 
        xlab("Type") + ylab("Insect count")
```

```{r studdent.residuals, eval=FALSE, results='hide'}
plot(fit.01, which = 2)
car::qqPlot(residuals(fit.01))

car::residualPlots(fit.01, terms = ~ 1, fitted = T, 
              #id.n = 5, 
              #smoother = loessLine
              )
```

```{r ols.plot, eval=FALSE, message=FALSE}
library(olsrr)
ols_plot_cooksd_bar(fit.01)
ols_plot_cooksd_chart(fit.01)
ols_plot_dfbetas(fit.01)
ols_plot_dffits(fit.01)
ols_plot_resid_stud(fit.01)
ols_plot_resid_stand(fit.01)
ols_plot_resid_lev(fit.01)
ols_plot_hadi(fit.01)
ols_plot_resid_pot(fit.01)
```

```{r residuals.plot, eval=FALSE, message=FALSE, results='hide'}
#plot(fit)
#plot(predict(fit), resid(fit), pch= ".")
ggplot(data.frame(x = banksPanel.01$SprEp, y = fit.01$residuals),
       aes(x = x, y = y)) +
  geom_hline(yintercept = 0, size = 2) +
  geom_point(size = 3, colour = "black", alpha = 0.4) +
  geom_point(size = 2, colour = "blue", alpha = 0.4)
```

Entre as variáveis que foram eliminadas estão a participação de mercado ($MkSh$), grau de concentração ($GrCon$), operações de crédito total ($OpCrTotal$), *spread ex-ante* ($SprEa$) e o Índice de preços ao consumidor ($IPCA$), por possuírem elevada correlação com outras variáveis e por não se demonstrarem significativas em primeira testagem de modelo. 

Foram desconsideradas as variáveis *dummy* de controle de capital ($OCap$) e caráter da instituição ($CrIns$), por falta de informações evolutivas. Somente a variável *dummy*  referente à taxonomia ($TpIns$) foi mantida no modelo, esperando que ela venha captar as diferenças operacionais.



\end{apendicesenv}}{
}
