--- 
date: 2020
author: "Jackson da Silva Torres"
documentclass: 04-class-files/abntex2
classoption: [12pt, openright, oneside, a4paper, chapter=TITLE, section=TITLE, subsection=Title, english, french, spanish, portugues, sumario=tradicional]
header-includes:
- \input{00-input/00-dados}
- \input{09-packages/00-pacotes}
- \makeindex
- \usepackage{helvet}
- \renewcommand{\familydefault}{\sfdefault}
- \DeclareUnicodeCharacter{0301}{******}
- \DeclareUnicodeCharacter{0303}{******}
- \DeclareUnicodeCharacter{0327}{******}
spacing: OnehalfSpacing
site: bookdown::bookdown_site
bibliography: '10-references/referencias.bib'
biblio-style: abnt
link-citations: yes
toc: false
references: false
always_allow_html: TRUE
---

```{r location, echo=FALSE, message=FALSE, results='hide'}
location <- '~/desktop/04-DISSERTATION'
dados.2019 <- '01-data/bacen/Quadros 2019.xlsx'
data.bacen <- '01-data/bacen/'
setwd(location)
```

```{r setup, include=FALSE, echo=FALSE, message=FALSE}
knitr::opts_chunk$set(warning = FALSE, message = FALSE, echo = FALSE,
                      fig.path = "12-exportedfigures/", fig.align = 'center'
                      #, fig.height = 3, #fig.width = 5, 
                      )
```

```{r include=FALSE, echo=FALSE, message=FALSE, results='hide'}
library(bookdown); library(latex2exp); library(latexpdf); library(knitLatex); library(knitr); library(tinytex); library(utf8); library(tufte); library(tibble); library(lubridate); library(plyr); library(purrr); library(dplyr); library(tidyr); library(stringr); library(readr); library(forcats); library(knitr); library(tidyverse); library(fst); library(readxl); library(RMySQL); library(XML); library(httr); library(jsonlite); library(rvest); library(xlsx); library(RSQLite); library(foreign); library(lmtest); library(corrplot); library(corrgram); library(timetk); library(lattice); library(ggplot2); library(tree); library(party); library(plotly); library(rpart.plot); library(rpart); library(XML); library(xml2); library(kableExtra); require(DiagrammeR);
require(DiagrammeRsvg); require(webshot); require(rmarkdown); require()

#library(BatchGetSymbols)
#library(Quandl); library(BETS); library(GetTDData); library(Rbitcoin)
```

```{r source datas, message=FALSE}
source('01-data/bacen/data.spread.R')
source('14-tables/table-studies.R')
```

<!--chapter:end:index.Rmd-->


 \ifthenelse{\equal{\terCapa}{Sim}}{
\imprimircapa}{}

\ifthenelse{\equal{\terFolhaRosto}{Sim}}{
\imprimirfolhaderosto*}{}

 \ifthenelse{\equal{\terFichaCatalografica}{Sim}}
 {\insereFichaCatalografica{}\cleardoublepage}
 {}


 \ifthenelse{\equal{\terErrata}{Sim}}
 {\begin{errata}%\color{blue}
   \imprimirerrata
  \end{errata}}
 {}


\ifthenelse{\equal{\terTermoAprovacao}{Sim}}{
\insereAprovacao}{}


\ifthenelse{\equal{\terDedicatoria}{Sim}}{
\begin{dedicatoria}
   \vspace*{\fill}
   \centering
   \noindent
   \DedicatoriaTexto
   \vspace*{\fill}
\end{dedicatoria}
}{}


 \ifthenelse{\equal{\terAgradecimentos}{Sim}}
 {\begin{agradecimentos}
    \AgradecimentosTexto
  \end{agradecimentos}
  }{}


\ifthenelse{\equal{\terEpigrafe}{Sim}}{
\begin{epigrafe}
    \vspace*{\fill}
	\begin{flushright}
        \EpigrafeTexto
	\end{flushright}
\end{epigrafe}
}{}


 \ifthenelse{\equal{\terResumos}{Sim}}{
\begin{resumo}
    \ResumoTexto
    

   \noindent 
   \textbf{Palavras-chaves}: \PalavraschaveTexto
\end{resumo}

\begin{resumo}[ABSTRACT]
 \begin{otherlanguage*}{english}
   \AbstractTexto
   
   \noindent 
   \textbf{Key-words}: \KeywordsTexto
 \end{otherlanguage*}
\end{resumo}



\ifthenelse{\equal{\Resume}{}}
{}
{
 \begin{resumo}[RESUME]%Résumé
  \begin{otherlanguage*}{french}
     \Resume
     
   \noindent      
    \textbf{Mots clés}: \Motscles
  \end{otherlanguage*}
 \end{resumo}
} 


\ifthenelse{\equal{\Resume}{}}{}
{ \begin{resumo}[RESUMEN]
  \begin{otherlanguage*}{spanish}
    \Resumen 
   
   \noindent    
    \textbf{Palabras clave}: \Palabrasclave
  \end{otherlanguage*}
 \end{resumo}
}
}{}


\ifthenelse{\equal{\terListaFiguras}{Sim}}{
\pdfbookmark[0]{\listfigurename}{lof}
\listoffigures*
\cleardoublepage
}{}



\ifthenelse{\equal{\terListaTabelas}{Sim}}{
\listoftables*
\cleardoublepage
}{}




 \ifthenelse{\equal{\terSiglasAbrev}{Sim}}{
    \imprimirlistadesiglas
    \cleardoublepage
    \imprimirlistadesimbolos
    \cleardoublepage
 }{}


\ifthenelse{\equal{\terSumario}{Sim}}{
\tableofcontents*
}{}
 

 
 

<!--chapter:end:00-pretext.Rmd-->

\textual
\pagestyle{simple}

\chapter[INTRODUÇÃO]{INTRODUÇÃO}

---
O lucro no setor bancário brasileiro é considerado muito elevado, afetando principalmente o setor produtivo \cite{dantas:2012}. 
* A américa latina possui as maiores taxas de juros, bancos mais ineficientes e maiores requerimentos de reserva, implicando maiores impactos no spread \cite{dantas:2012}
---




<!--chapter:end:01-intro.Rmd-->

---
#\part{REFERÊNCIAS TEÓRICOS}
---

\textual
\pagestyle{simple}

\chapter{Setor Bancário no Brasil}

Neste capítulo serão abordados os conceitos, características, composição e
evolução do setor bancário brasileiro, com objetivo de identificar variáveis
quantitativas e qualitativas relevantes para as análises dos componentes e
determinantes do *spread* bancário.

Foi verificado o panorama das publicações de pesquisas relacionadas ao setor
bancário no brasil, através da plataforma Capes, entre os anos 2000 e 2020.
Foram utilizados os termos: Setor Bancário, Indústria Bancária, Mercado
Bancário, Estrutura Bancária e Brasil\footnote{Foram utilizados operadores
booleanos em inglês: banking(structure or market or sector or industry) and
brazil*.}, revisados por pares, remontando um total de 4.512 publicações,
indicando a relevância do tema.

Essa avaliação se torna relevante na concepção que o nível de desenvolvimento
do sistema financeiro guarda relação direta com grau de desenvolvimento
econômico do país ou região (ASSAF NETO (2014) 

---
#*apud* \cite{timotio:2018}. 
---

O setor bancário exerce papel socioeconômico fundamental, atuando na
intermediação financeira, promovendo a circulação do fluxo de crédito,
disponibilizando meios de pagamentos e opções para alocação de recursos MAFFILI
E SOUZA (2007) 

---
#*apud* \cite{timotio:2018}.
---

O desenvolvimento do setor bancário pode ser influenciado por diversos fatores
endógenos — relacionados com a gestão, tecnologia e eficiência de cada
instituição — e exógenos — envolvendo a regulação, conjuntura econômica e
social (ROVER et. al (2011). 

---
# acima \cite{timotio:2018}
---

Devido a importância de um sistema financeiro sólido no desenvolvimento
econômico de longo prazo, o lucro das instituições bancárias desperta constante
atenção em diversos países e regiões. Estas giram em torno dos riscos que
envolvem descontinuidade e insolvência (COUTO *apud* \cite{dantas:2012}). De
acordo com Freitas e Khöler (2009) *apud* \textcite{dantas:2012}, o Brasil
apresenta uma conjuntura bancária bem específica em comparação a outros países.

O setor bancário brasileiro é componente do Sistema Financeiro Nacional (SFN),
sob hierarquia normativa do Conselho Monetário Nacional (CMN) e supervisão do
Banco Central do Brasil (BACEN). As instituições que formam o setor bancário
assumem o papel de operadoras no mercado de crédito, atuando como
intermediadoras financeiras junto às pessoas físicas e jurídicas, podendo ser 
de caráter público ou privado \cite{Lei:4595:1964}.

```{r instituicoes financeiras}
ifb <- read_xlsx(path = '01-data/bacen/Quadros 2019.xlsx',
                      sheet = 'quadro 1',
                      col_names = FALSE)
#view(ifb)
df.banks <- data.frame(slice(ifb[9:14,]))
df.banks[2,1] <- 'Banco Comercial' 
df.banks[4,1] <- 'Caixas Econômicas'
y.df <- ifb[7,]
m.df <- ifb[8,]
ym.df <- paste(y.df, m.df, sep = '_')
colnames(df.banks) <- c('Segmento', 'Sigla', ym.df[3:160])
#view(df.banks)
em.banks  <- 
        df.banks %>% 
        gather(Ano, Quantidade, starts_with(c('19','20'))) %>% 
        separate(Ano, into = c('Ano', 'Mês'), sep = '_') %>% 
        transform(Quantidade = as.integer(Quantidade),
                  Segmento = as.factor(Segmento)) %>% 
        mutate(Período = paste(Mês, Ano, sep = ' '))
```

As modalidades de instituições no setor bancário brasileiro são os Bancos
Comerciais, Bancos de Investimentos, Bancos de Desenvolvimento, Bancos de
Câmbio, Bancos Múltiplos e Caixas Econômicas\footnote{Atualmente nessa
modalidade somente a Caixa Econômica Federal está em funcionamento}
\cite{Lei:4595:1964}.

\textcolor{red}{INSERIR PARÁGRAFO COM CARACTERÍSTICAS GERAIS DAS INSTITUIÇÕES BANCÁRIAS}

Os bancos comerciais são instituições financeiras de caráter público ou privado
constituídas na forma de sociedade anônima, atuando na intermediação de
recursos financeiros de curto e médio prazo para financiamento de atividades
comerciais, industriais, serviços, pessoas físicas e terceiros, realizando
captações através de depósitos à vista de livre movimento e depósitos à prazo
\cite{Res:2099:1994}.

A modalidade de Bancos de Investimento, as instituições financeiras devem ter
caráter privado, podendo operar participações temporárias em sociedades,
financiamentos produtivos para ativo fixo e capital de giro e gestão de
recursos de terceiros. Realizam captação de recursos por meio de depósitos a
prazo, repasses externos e internos e comercialização de cotas de fundos de
investimentos que administram \cite{Res:2624:1999}.

Na categoria de Bancos de Desenvolvimento, são autorizadas instituições
financeiras de caráter público, controladas por governos estaduais, com foco em
financiamento de atividades que promovam o desenvolvimento econômico regional
no médio e longo prazo, realizando operações passivas de depósitos a prazo,
recursos externos, endossos hipotecários e operações ativas de empréstimos e
financiamentos ao setor privado \cite{Res:394:1976}. 

Os Bancos Múltiplos se caracterizam por instituições financeiras que, podem
assumir caráter público ou privado e, são autorizadas a realizar operações
ativas e passivas por meio de acumulação das carteiras comercial, investimento,
desenvolvimento, crédito imobiliário, arrendamento mercantil e crédito, financiamento e investimento \cite{Res:2099:1994}.  

Em sua composição os Bancos Múltiplos devem assumir no mínimo duas carteiras e,
de forma obrigatória, uma delas, deve ser a comercial ou a de investimento. As
que optarem por carteira comercial podem realizar captação via depósito à vista. Somente os Bancos Públicos podem acumular a carteira de desenvolvimento
\cite{Res:2099:1994}. 

No segmento de Bancos de Câmbio, as instituições financeiras possuem
autorização para realizar operações compra e venda de crédito cambial. Entre as
operações de crédito estão o financiamento para exportadores e importadores e
antecipação mediante contratos cambiais. Podem receber depósitos em contas com
movimentação restrita e sem remuneração exclusiva para as operações cambiais
\cite{Res:3426:2006}.

A Caixa Econômica Federal (CEF), fundada em 1861, e regulamentada pelo
Decreto-Lei nº 759 de 1969 é uma empresa pública subordinada ao Ministério da
Economia, com operações similares a de um Banco Comercial, priorizando projetos
e programas relacionados a área social e infraestrutura \cite{DL:759:1969}. 

A CEF atua com operações de crédito ao consumidor, para financiamento de bens
de consumo duráveis, operações de garantia de penhor industrial e caução de
títulos. Detém o monopólio sobre o penhor de bens pessoais e venda de bilhetes
de loteria. É integrante do Sistema Financeiro da Habitação (SFH) e Sistema
Brasileiro de Poupança e Empréstimo (SBPE), além da detenção centralizado do
recolhimento e aplicação dos recursos do FGTS \cite{DL:759:1969}.

O setor bancário brasileiro passou por significativas modificações em sua
estrutura no final da década de 1980 e ao longo da década de 1990. Estas
modificações ocorreram em grande parte como reflexo às mudanças internacionais
e ao processo de abertura comercial e financeira que se iniciou no Brasil
\cite{camargo:2009}. 

Na \autoref{tab:banks} é possível verificar a concentração — levando em
consideração a quantidade de instituições — do setor bancário brasileiro na
categoria de bancos múltiplos, com 76%,3 de participação, onde apenas 11,5% das
instituições bancárias operam exclusivamente com carteira comercial e 6,3%
exclusivamente com investimento.

\begin{table}
\caption{Composição do setor bancário brasileiro por segmento em dezembro de 2019}
```{r resume banks}
table.banks <- 
        em.banks %>% 
        filter(Ano == '2019', Mês == 'Dez') %>% 
        select(c(- Período, - Mês)) %>%
        mutate(Participação =  Quantidade / sum(Quantidade),
               Participação = scales::percent(Participação)) %>% 
       arrange(desc(Quantidade))
total.banks.2019 <- sum(table.banks$Quantidade)
kbl(table.banks, booktabs = T) %>% 
        kable_styling(latex_options = c("striped"), #"scale_down"),
                      font_size = 10, full_width = T) %>% 
        column_spec(1, width = "6cm")
```
\label{tab:banks}
\fonte{Desenvolvido com dados do Banco Central}
\end{table}

Entre as principais mudanças iniciadas na década de 1980 está a reforma
bancária ocorrida em 1998, através da Resolução nº 1.524 \cite{Res:1524:1988},
que instituiu diversas medidas de desregulamentação, entre elas a extinção da
necessidade de carta-patente para constituição de Bancos Múltiplos. 

Mesmo com as limitações da Constituição de 1988 \cite{constituicao:1988} para
instalação de bancos estrangeiros, não houveram restrições para que ocorresse
aumento na participação de capital estrangeiro em bancos nacionais 
\cite{camargo:2009}. 

\begin{figure}
\captionof{figure}{Evolução do setor bancário brasileiro por segmento}
```{r bank evolution}
ev.banks <- 
        em.banks %>% 
        transform(Ano = as.integer(Ano)) %>%
        filter(Mês == 'Dez') %>% 
        select(Segmento, Ano, Quantidade)
        #slice(127:252)
g.banks <-  ggplot(ev.banks, aes(x = Ano)) +
                geom_line(aes(y = Quantidade, color = as.factor(Segmento))) +
        facet_wrap(~Segmento) +
        theme(legend.position = 'none')
print(g.banks)
```
\label{fig:segmento}
\fonte{Desenvolvido a partir de dados do Banco Central}
\end{figure}

\textcolor{red}{ABORDAR SOBRE O ÍNDICE HHI (CONCENTRAÇÃO)}

A \autoref{fig:segmento} demonstra a evolução número de instituições bancárias
por segmento entre 1978 à 2019, podendo ser visualizada uma mudança na
composição da estrutura, com significativo aumento de instituições aderindo
modalidades de múltiplas carteiras \footnote{As primeiras instituições com
carteira múltipla começaram a operar no ano de 1988} e redução de instituições que operam exclusivamente com carteira comercial e exclusivamente com carteira
de investimento.

```{r banks origin, results='hide'}
ifoc <- read_xlsx("01-data/bacen/Quadros 2019.xlsx", 
                     sheet = 'Quadro 3 ', 
                     col_names = FALSE)
df.o.banks <- data.frame(Tipo = c('Público','Privado', 'Privado', 
                                     'Privado', 'Privado', 'Privado'), 
                         slice(ifoc[9:14,]))
df.o.banks[1,2] <- 'Públicos'
df.o.banks[4:6,2] <-  str_sub(df.o.banks[4:6,2], end = -3)
str_sub(df.o.banks$Ano[111:121], end = -3)
df.o.banks <- slice(df.o.banks[-2,])
o.year <- ifoc[7,]
o.month <- ifoc[8,]
o.ym <- paste(o.year, o.month, sep = '_')
colnames(df.o.banks) <- c('Tipo', 'Capital', o.ym[2:31])

o.banks <- 
        df.o.banks %>% 
        gather(Ano, Quantidade, starts_with(c('19', '20'))) %>% 
        separate(Ano, into = c('Ano', 'Mês'), sep = '_') %>% 
        transform(Quantidade = as.integer(Quantidade),
                  Tipo = as.factor(Tipo),
                  Capital = as.factor(Capital)) %>% 
        mutate(Período = paste(Mês, Ano, sep = ' '))
o.banks$Ano[111:120] <- str_sub(o.banks$Ano[111:120], end = -3)
```

\begin{table}
\caption{Composição por tipo de iniciativa no setor bancário brasileiro — Dezembro 2019}
```{r table origin}
o.banks.2019 <- 
        o.banks %>%
        select(Tipo, Quantidade, Ano) %>% 
        filter(Ano == '2019') %>%
        group_by(Tipo) %>% 
        summarise(Quantidade = sum(Quantidade)) %>% 
        mutate(Participação = scales::percent(Quantidade / sum(Quantidade))) %>%
        select(Tipo, Participação)
kbl(o.banks.2019, booktabs = T) %>% 
        kable_styling(latex_options = c("striped"), #"scale_down"),
                      font_size = 10, full_width = T) %>% 
        column_spec(1, width = "6cm") %>% 
        column_spec(2, width = "6cm")
```
\label{tab:iniciativa}
\fonte{Desenvolvido pelo autor, com dados do Banco Central}
\end{table}

Alguns dos efeitos da abertura comercial-financeira e das modificações na
estrutura bancária provenientes das medidas governamentais foram o aumento da
participação de instituições estrangeiras no país e, um consistente processo de
fusões e aquisições, de ambas as origens de capital, que resultou em
considerável elevação do grau de concentração \cite{camargo:2009}.

\begin{figure}
\captionof{figure}{Evolução da quantidade de instituições no setor bancário brasileiro}
```{r concetration}
con.banks <- 
        em.banks %>%
        transform(Ano = as.integer(Ano)) %>% 
        filter(Mês == 'Dez') %>%
        group_by(Ano) %>% 
        summarise(Quantidade = sum(Quantidade))
g.con.banks <- 
        ggplot(con.banks, aes(x = Ano)) + 
        geom_line(aes(y = Quantidade))
print(g.con.banks)
```
\label{fig:concentracao}
\fonte{Desenvolvido pelo autor, com dados do Banco Central}
\end{figure}

A observação sobre o aumento da concentração bancária no Brasil realizada por
\textcite{camargo:2009} pode ser visualizada na \autoref{fig:concentracao}.
Entre as metades das décadas de 1980 e 1990, com redução da concentração,
levando em consideração o número de instituições. Esse cenário passou se
inverter a partir de 1994, chegando em 2019 a um nível aproximado ao observado
no início da década de 1980.

De acordo com Strachman e Vasconcelos *apud* \textcite{camargo:2009}, o aumento
da concentração bancária pode ser prejudicial ao crescimento econômico, uma vez
que, com maior participação de mercado, as instituições bancárias acabam por
obter a prerrogativa de determinar seus preços, comportamento este observado em
\textcite{klein:1971}. 

Segundo \textcite{camargo:2009} e \textcite{dantas:2012} por outra perspectiva,
o ganho de escala, onde o cenário de aumento do tamanho das instituições, das
operações de crédito e redução de custos operacionais atua melhorando a
remuneração dos depósitos podendo atuar na redução dos juros finais pagos pelos
clientes.

Outra possível tendência para a concentração bancária seria a redução do risco
das operações, implicando em redução de custos, obtida por meio expansão
geográfica, setorial e de produtos financeiros. Porém os possíveis efeitos da
concentração dependem de uma série de condições, principalmente em torno da
eficiência e do nível de concorrência no mercado \cite{camargo:2009}.

\begin{table}
\caption{Setor bancário brasileiro por origem de capital — Dezembro de 2019}
```{r capital banks}
c.banks <- 
        o.banks %>% 
        filter(Ano == '2019') %>% 
        select(Capital,Quantidade) %>% 
        mutate(Participação = scales::percent(Quantidade / sum(Quantidade))) %>%
        arrange(desc(Quantidade))
kbl(c.banks, booktabs = T) %>% 
        kable_styling(latex_options = c("striped"), #"scale_down"),
                      font_size = 10, full_width = T) #%>% 
        #column_spec(1, width = "6cm")
```
\label{tab:origemcapital}
\fonte{Desenvolvida pelo autor, com dados do Banco Central}
\end{table}

\begin{figure}
\captionof{figure}{Evolução de origem de capital das instituições bancárias no Brasil}
```{r capital graphic}
ev.o.banks <- 
        o.banks %>% 
        select(Capital, Ano, Quantidade) %>% 
        transform(Ano = as.integer(Ano))
o.g.banks <- 
        ggplot(ev.o.banks, aes(x = Ano)) +
                geom_line(aes(y = Quantidade, color = Capital)) +
        #facet_wrap(~Capital) +
        theme(legend.position = 'bottom', 
              legend.text = element_text(size = 8),
              legend.margin = margin(6, 6, 6, 6),
              legend.title = element_text(NULL))
print(o.g.banks)
```
\label{fig:ev.capital}
\fonte{Desenvolvido pelo autor, com dados do Banco Central}
\end{figure}

O aumento da participação estrangeira no setor bancário brasileiro durante a
década de 1990, evidenciado por \textcite{camargo:2009} pode ser observado na
\autoref{fig:ev.capital}. Esse aumento ocorreu principalmente através do
controle acionário, com elevação acentuada na segunda metade da década de 1990
até o início da década de 2000. Ocorrendo redução em instituições
nacionais, estrangeiras e nacionais com participação estrangeira.  

Durante este período, a inclinação para aplicação massiva em títulos públicos
se dava diante a manutenção de elevadas taxas de juros, tornando o crédito para
empreendimentos privados de elevado risco, e consequentemente elevando
substancialmente o *spread* bancário e reduzindo a oferta de crédito
\cite{camargo:2009}.

A expectativa com a entrada de instituições estrangeiras era que houvesse
elevação da concorrência e, consequentemente, redução no *spread* bancário,
aumento da concessão de crédito, melhoria da qualidade e diversificação dos
produtos financeiros, avanços em tecnologias, ou seja, uma elevação na
eficiência do setor \cite{camargo:2009}. 

Porém, o que se observou foi a adoção de postura conservadora por partes dos
bancos estrangeiros, com estratégia de ativos inclinada para negociação de
títulos públicos, e passivos direcionados para a captação de recursos advindos
de grupos de rendas média e alta, com exceção dos bancos públicos que
concentraram em operações de crédito \cite{camargo:2009}. 

Segundo Singh *apud* \textcite{leal:2006}, durante a década de 1990 o *spread*
bancário no Brasil esteve superior a 50%a.a., enquanto na América Latina esteve
entre 10% a 15% a.a. A relação crédito/PIB em 2003 no Brasil era de 23%,
considerado muito baixo em comparação Chile com 68,5%, Uruguai com 64,3%, Estados Unidos com 60,8%, Japão com 64,3%, Coréia com 98,9% e Europa com 140,6% \cite{camargo:2009, leal:2006}.


\begin{figure}
\captionof{figure}{Evolução da relação Crédito/PIB no Brasil}
```{r credit gdp}
credit.gdb <- read.csv('http://api.bcb.gov.br/dados/serie/bcdata.sgs.20622/dados?formato=csv', sep = ';', dec = ",", encoding = 'UTF-8')
credit.gdb <- transform(credit.gdb, Data = dmy(data))

ggplot(credit.gdb, aes(x = Data)) +
        geom_line(aes(y = valor))+
        labs(y = 'Spread', x = NULL)
```
\label{fig:credgdp}
\fonte{Desenvolvido pelo autor, com dados o Banco Central}
\end{figure}

a \autoref{fig:credgdp} demonstra o comportamento da relação crédito/PIB no
Brasil, que entre a segunda metade da década de 1990 até a meados da primeira
metade da década de 2000 sofreu significativa queda, ficando abaixo dos 25%.
Após esse período a oferta de crédito sofreu uma expansão exponencial atingindo
patamares acima de 50% do PIB. 

Durante o período citado, foi observado no setor bancário brasileiro os maiores
níveis de *spread* praticados no mundo, associado a um quadro econômico
instabilidades e baixos crescimento e desenvolvimento. Esse cenário encontra
embasamento em estudos teóricos e empíricos que demonstram que um sistema
financeiro desenvolvido favorece o crescimento e desenvolvimento econômico
\cite{levine:1997, matos:2003}.

\begin{figure}
\captionof{figure}{Evolução anual do saldo carteira de crédito}
```{r balance credit}
balance.credit <- read.csv('http://api.bcb.gov.br/dados/serie/bcdata.sgs.20539/dados?formato=csv', sep = ';', dec = ',', col.names = c('data', 'Saldo.Crédito'))
b.credit <- balance.credit %>% 
        filter(Saldo.Crédito != 0) %>% 
        slice(1:360)

ggplot(b.credit, aes(x = dmy(data))) +
        geom_line(aes(y = Saldo.Crédito)) +
        scale_y_continuous(labels = scales::dollar)+
        labs(x = NULL)
```
\label{fig:saldocredito}
\fonte{Elaborado com dados do Banco Central}
\end{figure}

A \autoref{fig:saldocredito} demonstra a evolução do saldo da carteira de
crédito anual em termos correntes entre 1990 e 2020, podendo ser visualizada
uma expansão exponencial de crédito a partir do início da década de 2000, com
leve recuo na até metade da década de 2010 e retoma ultrapassando máxima
anterior.   

```{r money, eval=FALSE, message=FALSE, results='hide'}
#<- read_json()
out.money <- read.csv('https://olinda.bcb.gov.br/olinda/servico/mecir_dinheiro_em_circulacao/versao/v1/odata/informacoes_diarias?$format=text/csv&$select=Data,Quantidade,Valor,Denominacao,Especie', dec = ',', stringsAsFactors = FALSE)

money <- out.money %>% 
        transform(Data = as.Date(Data)) %>% 
        mutate(Ano = year(Data)) %>% 
        select(Ano, Valor) %>%
        filter(Ano != 1994) %>% 
        group_by(Ano) %>% 
        summarise(M0 = sum(Valor)/1000000000000) #%>% 
        transform(M0 = scales::dollar(M0))
```


Diante o levantamento, o setor bancário brasileiro durante o período avaliado
passou por diversas transformações em sua estrutura no que tange a concentração
de mercado, aumento da participação de capital estrangeiro por meio de controle
acionário, redução da participação pública. 

Em relação aos indicadores foi verificado que entre a década de 1980 até metade
da década de 1990, no cenário hiperinflacionário, mesmo com redução da
concentração bancária, os indicadores de eficiência de intermediação
financeiras como o *spread* bancário e a relação crédito/PIB estavam em níveis
considerados ineficientes e muito destoantes em comparação a outros países e
regiões. 

A partir de 1995 se observou mudanças significativas no setor bancário, com
nova concentração, redução de instituições nacionais devido o controle
acionário por capital estrangeiro, e expressiva redução no *spread* bancário e
a partir de 2004 uma mudança significativa na relação crédito/PIB.

Este capítulo levantou informações amplas sobre o setor bancário brasileiro, e
identificou como variáveis o nível de concentração, tipo de iniciativa, origem
do capital, taxa de juros, *spread* bancário, saldo da carteira de crédito de
recursos livres e destinados, PIB... No próximo capítulo serão levantados
conceitos, definições e estudos sobre a evolução, decomposição e determinantes
do *spread* bancário.  

\textcolor{red}{INSERIR BREVE CONTEXTO E DADOS SOBRE BASE MONETÁRIA}

\section{Finanças Bancárias}

\textcolor{red}{INSERIR CONTEXTO SINTÉTICO SOBRE FINANÇAS BANCÁRIA}




<!--chapter:end:02-bankingstructure.Rmd-->

\textual
\pagestyle{simple}

\chapter{Spread Bancário}

Este capítulo irá tratar sobre os principais aspectos e características do
*spread* bancário. Na primeira parte serão abordados conceitos e definições
gerais. Na segunda parte as características amplas do mercado Brasileiro. Na
terceira parte sobre os estudos empíricos realizados no Brasil. O foco é
identificar elementos que possam contribuir com o objeto deste estudo.

\section{Conceitos e Definições}

Por definição o *spread* bancário é obtido através da subtração percentual,
entre a taxa de aplicação incidente nas operações de crédito, e a taxa de
captação que remunera as aplicações financeiras, se configurando como a
diferença entre estes custos \cite{BCB:2000}. 

$$
Spread = Taxa de Aplicação - Taxa de Captação
$$


O *spread* bancário representa uma medida que sinaliza o desempenho dos bancos
\cite{levine:1997}. É considerado um indicador de eficiência da economia, no
sentido de favorecer o crédito e a atividade econômica. Em níveis elevados pode
desfavorecer o crédito destinado para produção e consumo produtivos e estar
associado com o fraco desempenho econômico \cite{WB:2005}. 

Os estudos em torno do *spread* bancário ocorrem em três óticas: evolução,
estrutura e determinantes (SOUZA (2014). Em Dick *apud* \cite{leal:2006} é
destacada a importância de distinguir a abordagem em torno da estrutura e
determinante do *spread* bancário, no sentido de complementariedade. O diagrama
na \autoref{fig:diagram} ilustra as óticas de estudo do *spread* bancário.

---
#(SOUZA (2014) *apud* \cite{timotio:2018}
---

\begin{figure}
\captionof{figure}{Diagrama de ilustração das vertentes de pesquisa do \emph{spread}}
```{r diagram.spread, message=FALSE, fig.path = "12-exportedfigures/"}
DiagrammeR::grViz("digraph {
  graph [layout = dot, rankdir = TB]
  node [shape = rectangle]        
  rec1 [label = 'Spread Bancário']
  rec2 [label = 'Evolução']
  rec3 [label = 'Estrutura']
  rec4 [label = 'Determinantes']
  rec5 [label = 'Análises do comportamento\n ao longo do tempo']
  rec6 [label = 'Identificar e analisar \ncomponentes de resultado']
  rec7 [label = 'Analisar os efeitos de \nvariáveis ao longo do tempo']
  
  # edge definitions with the node IDs
  rec1 -> rec2
  rec1 -> rec3
  rec1 -> rec4
  rec2 -> rec5
  rec3 -> rec6
  rec4 -> rec7
  }", 
  height = 250, width = 600)
```
\label{fig:diagram}
\fonte{Desenvolvido com base nas fontes citadas}
\end{figure}

A abordagem em torno da evolução visa analisar o comportamento ao longo do
tempo, através de análises quantitativas e qualitativas, enquanto a ótica da
estrutura busca identificar e analisar os componentes de resultado envolvendo
receitas, despesas e provisões. Na abordagem sobre os determinantes é
vislumbrado identificar as variáveis que explicam as variações do indicador ao
longo dos períodos \cite{leal:2006}. 

Vem se tornando relevantes os estudos em torno da decomposição do *spread*
bancário. Entre os componentes explícitos estão a inadimplência, despesas
administrativas, impostos diretos e indiretos e margem de lucro dos bancos
conforme ilustrado abaixo \cite{BCB:2000}.


$$
Sprd=f(Ind, DA, II, ML, CP)
$$

* Sprd = *Spread*
* Ind = Inadimplência
* DA = Despesas Administrativas 
* II = Impostos Indiretos
* ML = Margem de Lucro
* CP = Custo de Captação

Esta configuração dos componentes, contemplando a margem de lucro, despesas e
riscos envolvidos nas operações de crédito vem desmistificar a comum abordagem
do *spread* como o rendimento auferido pelos bancos \cite{costa;nakane:2004}
Souza (2007) *apud* \cite{dantas:2012}. Desta forma se configurando como a
diferença entre o custos operacionais na ótica de precificação, que após
descontados, remontam o lucro do banco \cite{BCB:2016}.

Além da avaliação de seus componentes, o *spread* pode ser analisado
conjuntamente por três características: enquanto a abrangência da amostra,
conteúdo e origem da informação \cite{leal:2006}. 



A abrangência da amostra consiste nas especificidades das operações de crédito
das instituições e seu nível de agregação e granularidade
\cite{costa;nakane:2004}. Uma análise agregada dessa característica pode ser
dificultada pela existência de heterogeneidade do setor, ressaltando a
importância de realizar análises do *spread* bancário em diferentes
características e óticas \cite{block:2000}. 

A abordagem em torno do conteúdo está relacionada com os subcomponentes que
envolvem a receita e as despesas das intermediações financeiras, podendo
englobar, ou não, as tarifas e comissões sobre as taxas de captações e
aplicação \cite{block:2000}.

A origem da informação é analisada em dois cenários: *ex-ante* e *ex-post*
\cite{kunt:1999, levine:1997}. A perspectiva *ex-ante* se refere as
expectativas das instituições bancárias em relação ao mercado de crédito e os
riscos envolvidos, obtido por método de precificação envolvendo as taxas de
captação e empréstimo \cite{durigan:2018, leal:2006, dantas:2012}.

O *spread* *ex-ante*, por se tratar de um indicador de planejamento, refletindo
as expectativas das instituições bancárias em relação ao mercado, finda
demonstrando-se mais volátil, não representando as taxas efetivas realizadas.
As informações *ex-ante* são repassadas ao Banco Central que as divulgam
\cite{durigan:2018, leal:2006, dantas:2012}.

No *spread ex-post* as margens são obtidas mediante a apuração dos resultados
contábeis, através dos demonstrativos, considerando as receitas e custos
efetivos, implicando nas taxas de intermediação  e carteira realizadas pelas
instituições financeiras \cite{kunt:1999, durigan:2018}. Nesse sentido, em
termos médios, as taxas *ex-post* se demonstram mais estáveis \cite{leal:2006, dantas:2012}.

Reduções no *spread* *ex-post* não necessariamente significam aumento da
eficiência da intermediação financeira, pois podem estar associadas a uma
redução da inadimplência \cite{kunt:1999}. Como observado em
\textcite{klein:1971} e \textcite{ho-saunders:1981} o *spread* bancário é
determinado de acordo com as características e os riscos envolvidos nas
intermediações financeiras inerentes em cada estrutura de mercado. 

\section{Spread Bancário no Brasil}

No Brasil, a taxa de aplicação para crédito de recursos livres é pactuado entre
instituição e tomador. Somente as operações de crédito envolvendo recursos
direcionados são sujeitas à limites, não podendo exceder 12%a.a. mais a taxa
referencial de juros \cite{BCB:2016}. 

No mercado bancário Brasileiro, o modelo consolidado de mensuração do *spread*,
conforme \autoref{tab:spread.tb}, leva em consideração o saldo médio de capital
emprestado, e a diferença entre as receitas de aplicação e despesas de
captação, ocorrendo a classificação em *spread* bruto, direto e líquido
\cite{fipecafi:2005}

\begin{table}[b]
 \centering
   \caption{Esquema de obtenção do \emph{spread} mais adotado no mercado} 
    \label{tab:spread.tb}
     \begin{tabular}{l|c|c|c}
      \hline
                                           &   PJ   &   PF    & Total \\
       \hline
       Saldo Médio do Capital Emprestado   & 100.00 & 100.00  & 100.00 \\
       A — Receita de Aplicação Financeira & 9.4    & 16.5    & 12,7   \\
       B — Despesas de Captação            & (4.8)  & (4.9)   & (4.8)  \\   
       Spread Bruto                        & 4.6    & 11.6    & 7.9    \\
       Spread Direto                       & 3.2    & 7.6     & 5.3    \\
       Spread Líquido                      & 0.5    & 1.6     & 1.0    \\
       \hline
       \end{tabular}
\fonte{in \cite{fipecafi:2005}}
\end{table}

O Banco Central, em 1999, iniciou uma série de estudos e medidas com objetivo
de reduzir a taxa de juros e o *spread* realizados no setor bancário
Brasileiro, atuando na identificação e ajustes em variáveis econômicas
influentes. Entre as primeiras medidas estavam a redução da taxa de compulsório
para depósitos à vista e até a extinção para depósitos à prazo, redução do IOF
e a redução da Selic \cite{BCB:2000}.

\begin{figure}
\captionof{figure}{Evolução do \emph{spread} bancário Brasileiro até 2011}
```{r average spread}
spread.1994.2012 <- read.csv('01-data/bacen/STI-20200908000010811.csv', sep = ';', dec = ',', encoding = 'UTF-8', stringsAsFactors = FALSE)
colnames(spread.1994.2012) <- c('Data', 'Spread')
date <-seq(from = as.Date("1994-07-01"), to = as.Date("2012-12-01"), by="month")
spread.ev <- transform(spread.1994.2012, 
                       Spread =  as.numeric(Spread))
spread.ev <- separate(spread.ev, Data, into = c('Mês', 'Ano'), sep = '/')
spread.ev <- slice(spread.ev, 1:222)
spread.ev.f <- mutate(spread.ev, Data = date)
s.ev.m <- max(spread.ev.f$Spread)
last.s.em <- spread.ev.f[,3] %>% tail(1)
ggplot(spread.ev.f, aes(x = Data)) +
        geom_line(aes(y = Spread))+
        labs(x = '')
```
\label{fig:spread2012}
\fonte{Desenvolvido a partir de dados do Banco Central}
\end{figure}

A \autoref{fig:spread2012} mostra a evolução do *spread* bancário Brasileiro
médio entre os anos de 1994 e 2012, chegando a atingir `r s.ev.m`%, com
significativa queda ao longo desse período, atingindo `r last.s.em`% no final
do período. Esta série foi descontinuada em 2012, passando a ser utilizada nova
metodologia de cálculo.

O Banco Central, até 2007 utilizava metodologia para avaliação do spread
bancário contemplando somente os recursos livres, o que não vinha a
proporcionar uma avaliação mais aprofundada. Em 2008 houve uma modificação na
metodologia de decomposição do *spread*, alterando o cálculo do custo médio de
captação e detalhando classificações do crédito \cite{dantas:2012}

Para o custo médio de captação passou a se utilizar a taxa média ponderada
entre as taxas dos depósitos à prazo (CDB), em caderneta de poupança e à vista,
a participação dos custos efetivos dos recolhimentos compulsórios em detrimento
do custo de oportunidade \cite{dantas:2012}

O BACEN mantém atualmente duas séries para o indicador: spread médio das
operações de crédito (MOC) e Spread do Índice de Custo de Crédito (ICC). As
séries são disponibilizadas em termos totais e nas subdivisões de tipo de
recursos, tipo de crédito e tomador. 

Estas séries estatísticas representam estimativas baseadas nas informações
repassadas pelas instituições bancárias das taxas de juros das operações de
crédito e indicadores do mercado financeiro do custo médio do dinheiro para o
custo médio de captação \cite{BCB:2016}. 

A série do Spread médio das operações de crédito é calculada a partir da
diferença entre a taxa média de juros de novas operações de crédito no SFN e o
custo de captação referencial médio de operações de crédito livre, direcionado
e não rotativo podendo ser observados por tomador.

\begin{figure}
\captionof{figure}{Evolução do Spread médio das operações de crédito}
```{r spread 2019 moc}
df.spreads.moc <- data.frame(Data = dmy(spread.icc$data),
                         Médio = spread.moct$Spread.MOCT[23:114],
                         'Não Rotativo' = spread.moct.nr$Spread.MOCT.NR[23:114],
                         'Direcionado' = spread.moct.rd$Spread.MOCT.RD[23:114],
                         'Livre' = spread.moct.rl$Spread.MOCT.RL[23:114],
                         'Não Rotativo Livre' =
                                 spread.moct.nr.rl$Spread.MOCT.NR.RL[23:114])
spreads.moc <- df.spreads.moc %>% 
        gather(Tipo, Valor, 2:6 ) %>% 
        transform(Tipo = as.factor(Tipo)) %>% 
        arrange(Data)

ggplot(spreads.moc, aes(x = Data)) +
        geom_line(aes(y = Valor, color = as.factor(Tipo))) +
        labs(color= NULL, y = 'Spreads', x = NULL) +
        theme(legend.position = 'bottom')
```
\label{fig:spreadmoc}
\fonte{Desenvolvido a partir de dados do Banco Central do Brasil — Departamento de Estatísticas}
\end{figure}

```{r max spread moc, results='hide', message=FALSE}
smoct.summary <- summary(spread.moct)
max(spread.moct$Spread.MOCT) - min(spread.moct$Spread.MOCT)
spread.moct %>% head()
max(spread.moct$Spread.MOCT) - 15.49
```

A \autoref{fig:spreadmoc} mostra a visualização da evolução mensal do spread
médio das novas operações de crédito contratadas entre janeiro de 2013 e julho
de 2020. No período entre 2014 e 2017 se visualiza uma elevação de 10 p.p no
spread total, recuando 8 p.p a patamar próximo ao início do período. É possível
notar a grande disparidade entre os spread de recursos livres e direcionados. 

A série do Spread do ICC, considera a diferença entre o Índice de Custo de
Crédito — equivalente ao custo médio de juros das operações ativas da carteira
do SFN — e o custo de captação médio ponderado, levando em consideração
operações de crédito livre, direcionado e não rotativo, dividido em pessoa
física e jurídica.

\begin{figure}
\captionof{figure}{Evolução do Spread do Índice do Custo de Crédito}
```{r spread 2019 icc}

df.spreads.icc <- data.frame(Data = dmy(spread.icc$data),
                         Médio = spread.icc$Spread.ICC,
                         Direcionado = spread.icc.cd$Spread.ICC.CD,
                         'Crédito Livre' = spread.icc.cl$Spread.ICC.CL,
                         'Não Rotativo'  = spread.icc.cnr$Spread.ICC.CNR,
                         'Não Rotativo Livre' = spread.icc.cnr.rl$Spread.ICC.CNR.RL)

spreads.icc <- df.spreads.icc %>% 
        gather(Tipo, Valor, 2:6) %>% 
        transform(Tipo = as.factor(Tipo)) %>% 
        arrange(Data)
ggplot(spreads.icc, aes(x = Data)) +
        geom_line(aes(y = Valor, color = as.factor(Tipo))) +
        labs(color= NULL, y = 'Spreads', x = NULL) +
        theme(legend.position = 'bottom')
```
\label{fig:spreadicc}
\fonte{Desenvolvido a partir de dados do Banco Central do Brasil - Departamento de Estatísticas}
\end{figure}

Na \autoref{fig:spreadicc} pode ser visualizada a evolução do spread do ICC,
entre janeiro de 2013 e julho de 2020 com expressiva elevação entre 2014 e
2017, passando a decair até retormar a patamares similares ao início do
período. Também pode ser notado a significativa diferença entre os *spreads* de
recursos livres e direcionados.

O Indicador Custo de Crédito (ICC) consiste no custo médio de todas as
operações de crédito abertas — independentes do período em que foram
contratadas — que compõem a carteira de empréstimos, financiamentos e
arrendamento mercantil das instituições do Sistema Financeiro Nacional (SFN) \cite{BCB:2000}. 

\begin{figure}
\captionof{figure}{Evolução do Índice de Custo de Crédito (ICC)}
```{r ICC}
icc <- read.csv('http://api.bcb.gov.br/dados/serie/bcdata.sgs.25351/dados?formato=csv', sep = ';', dec = ',')
max.icc <- max(icc$valor)
min.icc <- min(icc$valor)
ggplot(icc, aes(x = dmy(data))) +
  geom_line(aes(y = valor)) +
  labs(x = NULL, y = 'ICC')
```
\label{fig:evicc}
\fonte{Desenvolvido a partir de dados do Banco Central do Brasil — Departamento de Estatísticas}
\end{figure}

A \autoref{fig:evicc} traz a visualização da evolução do Índice de Custo de
Crédito entre janeiro de 2013 e agosto de 2020, com máxima de `r max.icc`% em
2017, com queda significativa a partir de 2020, chegando a atingir `r min.icc`%
em agosto de 2020.

\section{Estudos anteriores}

Na literatura acadêmica não existe uma teoria formalizada acerca do *spread*
bancário \cite{timotio:2018}. Sendo verificados estudos empíricos que visam
classificar, analisar e identificar variáveis micro e macroeconômicas
influentes nesse indicador em diversas perspectivas.

A grande maioria dos estudos realizados no Brasil utilizam as medidas de
*spread* bancário divulgadas pelo Banco Central, que remetem a uma perspectiva
*ex-ante*, registrando as taxas planejadas na fase de concessão de crédito. E
para as variáveis explicativa a grande maioria utiliza indicadores
macroeconômicos \cite{dantas:2012}

No ano de 1994, \textcite{aronovich:1994} realizou estudo econométrico para
verificar a influência da inflação e nível de atividade econômica no *spread*
bancário ex-ante, encontrando relação direta do *spread* com a inflação e
indireta com o nível de atividade econômica.

Em estudo dos determinantes macroeconômicos do *spread* bancário ex-ante,
\textcite{oreiro-2006} utilizou regressão múltipla para identificar as
variáveis influentes (modelo abaixo). O estudo chegou ao resultado que alta
volatilidade e as taxas da Selic são um dos principais determinantes desse
indicador no setor bancário Brasileiro, identificando também a significância do
nível de atividade industrial.

$$
ln spread = \beta_0 trend + \beta_1 ln selic + \beta_2 ln adm + \beta_3 ln risk + \beta_4 ln imp + \beta_5 ln comp
$$

* $\beta_i$ (i= 0,..., 5) = parâmetros estimados;
* trend = tendência determinista que controla outras variáveis;
* selic = taxa Selic;
* adm = despesa administrativas;
* risk =  proxy para o risco de crédito (spread do C-Bond sobre o rendimento dos títulos do Tesouro Americano de mesma maturidade;
* imp são impostos indiretos;
* comp = compulsório incidente sobre os depósitos à vista.

Em análise dos determinantes do *spread* bancário ex-post,
\textcite{dantas:2012} utilizou variáveis explanatórias microeconômicas de cada
instituição, por meio de dados em painel dinâmico, entre janeiro de 2000 e
outubro de 2009, encontrando níveis significativos e diretos com o risco de
crédito, grau de concentração e nível de atividade econômica, e indireta com a
participação da instituição no mercado, não encontrando níveis significativos
com origem de capital e tipo de organismo. 

Outra observação em \textcite{dantas:2012} foi a forte relação do *spread*
*ex-post* no momento atual com o momento anterior imediato, e que as
instituições tendem a cobrar maiores taxas, quando maior o nível de
concentração do mercado, não encontrando significância da Selic na determinação
deste indicador. 

Em \textcite{almeida:2013} foi desenvolvido modelo de dados macroeconômicos e
microeconômicos em painel, de 64 instituições bancárias para avaliação de
determinantes do *spread* *ex-post* no Brasil entre o primeiro trimestre de
2001 e o segundo trimestre de 2012, encontrando como relevantes 
as despesas administrativas, receita de serviços, índice de cobertura, PIB e o
grau de concentração.

Em \textcite{durigan:2018} foi realizada análise dos fatores macroeconômicos e
indicadores industriais que influenciam o *spread* bancário ex-ante, através de
análise de regressão linear multivariada utilizando 18 variáveis em quatro
modelos. Chegando a conclusão que o aumento da atividade industrial, a redução
do desemprego e o consumo atuam na diminuição do *spread* bancário. 

Os modelos desenvolvidos por \textcite{durigan:2018} demonstraram que há uma
relação significativa e direta entre *spread* e: inadimplência, IPIs (bens de
capital, intermediários, semiduráveis, não duráveis e consumo duráveis), Selic,
PIB, desemprego e o EMBI+ (medida de taxa de risco-país). As relações indiretas
com o *spread* foram encontradas: no IPI de bens de consumo e geral, IPCA,
saldo da carteira de crédito e índice de vendas no varejo.

O estudo de \textcite{timotio:2018} teve foco em abordagem microeconômica, ao
buscar identificar a influência das variações de indicadores
financeiros-contábeis no *spread* em 26 instituições bancárias,
através de regressão em dados em painel. Encontrando relações significativas
diretas com a alavancagem financeira, retorno sobre o patrimônio líquido,
EBITDA, Ativo Total e eficiência.

No modelo de \textcite{timotio:2018} foi encontrada relação significativa e
indireta do *spread* com a participação de capital de terceiros e, não
identificada relação significativa com a composição do endividamento, retorno
sobre ativos e a liquidez corrente.

De acordo com \textcite{durigan:2018, dantas:2012}, existem poucos estudos
inclinados para os determinantes do *spread* *ex-post* no Brasil, onde
identificaram o estudos de Guimarães (2002). Foram identificados ainda os
estudos acerca do *spread* ex-pots de Fipecafi (2004) *apud*
\textcite{dantas:2012} e Matias (2006) *apud* \textcite{leal:2006} 

Em \textcite{fipecafi:2005} foi realizado estudo de apuração de resultados,
ex-post, baseado em demonstrações contábeis entre o 1º semestre de  2005 de
instituições que representavam 75,8% do ativo total e 76% do total de crédito.
Chegando a um resultado médio de *spread* bruto de 7,6% para pessoa física e
3,2% para pessoa jurídica, e *spread* líquido de 1,6% para pessoa física e 0,5%
para pessoa jurídica.

A \autoref{tab:exantea} e a \autoref{tab:exanteb} trazem o resumo dos
principais estudos empíricos sobre *spread* bancário ex-ante no Brasil, com
resultados obtidos através de modelagem econométrica com utilização de
regressão, tomando variáveis micro e macroeconômicas como explanatórias e
demonstrando a relação com o spread ex-ante. 

\begin{table}
\caption{Resumo de estudos sobre o \emph{spread ex-ante} no Brasil — Parte 1}
```{r studies exante.a}
studies.ante.a %>% kbl(booktabs = T) %>% 
        kable_styling(latex_options = c("striped", "repeat_header"), 
                      font_size = 10, full_width = F,
                      ) %>% 
        column_spec(1, bold = T, width = "4cm") %>% 
        column_spec(2, width = "2cm") %>% 
        column_spec(3, width = "2cm") %>% 
        column_spec(4, width = "2cm") %>% 
        column_spec(5, width = "2cm")
```
\label{tab:exantea}
\fonte{Desenvolvido a partir das fontes citadas}
\end{table}

Entre os estudos da \autoref{tab:exantea} e \autoref{tab:exanteb} que avaliaram
a Selic e as despesas administrativas, há um consenso que estas variáveis
possuem uma relação de determinação direta com o *spread ex-ante*. Em três
estudos que avaliaram impostos indiretos e receita de serviços foi encontrada
relação direta com o *spread ex-ante*.

\begin{table}
\caption{Resumo de estudos sobre o \emph{spread ex-ante} no Brasil — Parte 2}
```{r studies exante.b}
studies.ante.b %>% kbl(booktabs = T) %>% 
        kable_styling(latex_options = c("striped", "repeat_header"), 
                      font_size = 10, full_width = F,
                      ) %>% 
        column_spec(1, bold = T, width = "4cm") %>% 
        column_spec(2, width = "3cm") %>% 
        column_spec(3, width = "3cm") %>% 
        column_spec(4, width = "3cm")
```
\label{tab:exanteb}
\fonte{Desenvolvido a partir das fontes citadas}
\end{table}

Ainda analisando a \autoref{tab:exantea} e a \autoref{tab:exanteb}, dois
estudos chegaram a resultados diferentes para os efeitos da volatilidade da
Selic no *spread ex-ante*. Os efeitos do IPCA foram testados em três estudos,
os dois mais recentes encontraram uma relação indireta com a variável
dependente. Em três estudos que examinaram o IGP, dois encontram relação
direta, sendo que um deles foi repetido em período anterior e encontrou relação
indireta.

\begin{table}
\caption{Resumo de estudos sobre o \emph{spread ex-post} no Brasil}
```{r studies expost}
studies.post %>% kbl(booktabs = T) %>% 
        kable_styling(latex_options = c("striped"), 
                      font_size = 10, full_width = F) %>% 
        column_spec(1, bold = T, width = "4cm") %>% 
        column_spec(2, width = "3cm") %>% 
        column_spec(3, width = "3cm") %>% 
        column_spec(4, width = "3cm")
```
\label{tab:expost}
\fonte{Desenvolvido a partir das fontes citadas}
\end{table}

A \autoref{tab:expost} traz o resumo dos estudos empíricos dos determinantes do
*spread ex-post* no Brasil, por meio de modelos econométricos utilizando
regressão. Destaca-se que, entre os estudos, dois encontraram significância de
influência direta com o grau de concentração e o *spread* ex-post. E dois dos
estudos chegaram a resultados opostos para os de posição de market share e a
variável dependente.

Este capítulo verificou os principais conceitos, características e estudos
acerca do *spread* bancário no Brasil, identificando as óticas de análise por
evolução, composição e determinantes através da abrangência da amostra,
conteúdo e origem da informação. E que as maiores limitações estão na
dificuldade de desagregação de informações para uma análise mais aprofundada.

No próximo capítulo, será descrita a metodologia de trabalho com a formulação
das hipóteses baseado nas informações e levantamentos dos capítulos anteriores,
nos estudos pesquisados e na teoria econômica, através da coleta, tratamento e
análise de dados. 


 





<!--chapter:end:03-spread.Rmd-->

---
#\part{Desenvolvimento}
---

\chapter{Metodologia}


<!--chapter:end:04-method.Rmd-->

\chapter{Aplicação}

\chapter{Resultados}


<!--chapter:end:05-application.Rmd-->

\phantompart

\chapter*[Conclusão]{CONSIDERAÇÕES FINAIS}
\addcontentsline{toc}{chapter}{CONSIDERAÇÕES FINAIS}

<!--chapter:end:06-summary.Rmd-->

\postextual

\addtocontents{toc}{\vspace{-2pt}}

---
#\SingleSpacing


#\printbibliography[heading=bay

---

<!--chapter:end:07-references.Rmd-->

\postextual

\addtocontents{toc}{\vspace{-2pt}}



<!--chapter:end:08-aftertexts.Rmd-->

\ifthenelse{\equal{\terApendice}{Sim}}
{\begin{apendicesenv}

\renewcommand{\thechapter}{\arabic{chapter}}

\chapter{Replicação de Estudos}
\section{}
 
\end{apendicesenv}
}{}

<!--chapter:end:09-appendix.Rmd-->

\ifthenelse{\equal{\terAnexo}{Sim}}{
\begin{anexosenv}

\renewcommand{\thechapter}{\arabic{chapter}}
        
\chapter{Cálculo Resultados}

\lipsum[31] 

\lipsum[32] 

\end{anexosenv}
}{}


\ifthenelse{\equal{\terIndiceR}{Sim}}{
\phantompart
\printindex
}{}


<!--chapter:end:10-attachment.Rmd-->

