\textual
\pagestyle{simple}
\parindent 1.50cm

\chapter{Procedimentos Metodológicos}

Neste capítulo serão descritos os principais procedimentos metodológicos, técnicas e ferramentas que serão utilizados neste trabalho, visando organizar as etapas da pesquisa e permitir um maior nível de reproducibilidade, revisão e refutabilidade da mesma.

Este trabalho está sendo desenvolvido e editado em ambiente R Markdown com utilização de linguagem Latex para padronização de textos, figuras e tabelas, e as linguagens R e Python para coleta, limpeza, tratamento, análise, visualização, modelagem e estimação econométrica dos conjuntos de dados.

Na primeira parte serão apresentados concepções, pressupostos e critérios teóricos e técnicos diante o conjunto de informações e dados levantados, que servirão como pilar para a construção da modelagem econométrica. Na segunda parte serão trazidas as características teóricas da modelagem selecionada. E ma última parte serão expostas as hipóteses com detalhamentos das variáveis.

A abordagem adotada para o *spread* será na ótica de precificação, levando em consideração a origem do capital como insumo, as despesas, custos e impostos e um mutiplicador de aplicação (*markup*), na forma da \autoref{eq:amor00},  resultado do desenvolvimento realizado no \autoref{apendicea}

$$
\begin{equation}\label{eq:amor00}
SprEp_{n} =  [\frac{D_{n}[\frac{   i_{apl}  }{  [1 + i_{apl}]^n -1  }]}{E_{n}} -1] - \frac{DC_{n[Pr,Av,Ap,If,Pop]}}{\frac{E_{n[Pr,Av,Ap,If,Pop]}}{(1 - i_{comp} - i_{fgc})}}
\end{equation}
$$

###
\begin{comment}
\textcolor{red}{COMEÇAR APRESENTANDO O MODELO}
\textcolor{red}{DEFINIR POPULAÇÃO E DEFINIR PARCIAL - AMOSTRA}
\textcolor{red}{METODOLOGIA FRÁGIL}
\textcolor{red}{PADRONIZAR VARIÁVEIS}
\textcolor{red}{VERIFICAR AS LETRAS NAS EQUAÇÕES}
\textcolor{red}{RETIRAR SINAL DE MULTIPLICAÇÃO NAS EQUAÇÕES}
\textcolor{red}{TERMO DE ERRO NO MODELO ECONOMÉTRICO}
\textcolor{red}{ORGANIZAR A DISSERTAÇÃO}
\textcolor{red}{FONTES DE DADOS}
\textcolor{red}{ESPECIFICAR E EXPLICAR AS EQUAÇÕES}
\end{comment}
###

\section{Modelo}

Em fase de testes preliminares foram testados os modelos de regressão SUR: *pooling*, efeitos aleatórios e efeitos fixos, conforme \autoref{apendiceb}, remontando coeficientes de determinação ($R^2$) na faixa de 0,85, Porém na etapa de testes as modelagens apresentaram problemas de heterocedasticidade e corelação serial, prejudicando a confiabilidade das estimações. 

Porém, de acordo com \textcite{sargan:1964} e \textcite{hendry:1978}, os testes de dependência *cross-seccional* e correlação serial não significam essencialmente que exista essa condição para o modelo, e sim um problema de especificação dinâmica, com a omissão de variáveis defasadas. Se adequando ao modelo conceitual, regido pelo dinamismo, dependente de fatores endógenos e exógenos.

Diante as características do modelo, foi identificada a metodologia de painel de vetores autoregressivos (PVAR), que comporta mais de uma variável dependente defasadada, variáveis preditoras endógenas e variáveis preditoras exógenas com estimação por método de momentos generalizados (GMM), com transformação *Forward orthogonal deviations* em duas etapas \cite{sigmund:2008}.

A metodologia PVAR mostra-se compatível com a característica de painel não balanceado (N > T), porém necessitando de tratamento em observações inciais, e enfretando problemas com a questão da heterogeneidade entre os grupos de cortes transversais. Tais limitações seriam contornadas com a utilização do método GMM \cite{holtz-eakin:1988}. 

O modelo GMM proposto por \textcite{arellanobond:1991} (\autoref{eq:pvar}),  vem contornar a incosistência dos modelos de efeitos fixos, utilizando variáveis defasadas como instrumentos para variáveis endógenas. O procedimento de estimação pode ser em uma etapa ou duas etapas, onde esta última se basea nos resíduos da primeira etapa, e uma matriz é utilizada para retirar o modelo de efeito fixo \cite{sigmund:2008}.

$$\begin{equation}\label{eq:pvar}
\mathbf{W}_{it} = \mathbf{a}_{i} + \Phi \mathbf{W}_{i, t-1} + \epsilon_{it}  
\end{equation}
$$

No modelo PVAR-GMM (Diff) proposto por \textcite{arellanobond:1991} se alguma variável possuir raiz unitária, o estimador será inconsistente. Porém, de acordo com \textcite{binder:2005}, seria mais eficiente do que estimar cada equação por GMM. Tal limitação seria contornada pela proposta de uma sistema GMM apresentado por \textcite{blundelbond:1998}.

O modelo PVAR-GMM (System) de \textcite{blundelbond:1998} (\autoref{eq:pvarsys}) atua corrigindo o viés causado pelos efeitos fixos aplicados em painéis dinâmicos, através da modificação, ou seja, a retirada em primeira ordem, dos instrumentos, passando a serem exógenos aos efeitos fixos, assumindo que as variações nas variáveis instrumentais não são correlacionadas com os efeitos fixos e com o erro. 

Os autores \textcite{binder:2005} realizaram estudo para comparar os métodos PVAR-GMM (Diff) e PVAR-GMM (System) através de simulações de Monte Carlo, havendo perda de acurácia quando os painéis possuem ao menos uma raiz unitária, mesmo sem séries com um número elevado de observações, chegando a conclusão que o PVAR-GMM (System) é mais eficiente.

$$\begin{equation}\label{eq:pvarsys}
\mathbf{W}_{it} - \Phi\mathbf{W}_{i, t-1} = \mathbf{a}_{i} + \epsilon_{it}  
\end{equation}
$$

A tranformação orthogonal, confome representação na  \autoref{eq:fod} é realizada para retirar os efeitos fixos \cite{sigmund:2008}.

$$
\begin{equation}\label{eq:fod}
FOD = \left[ \begin{array}{cccc}
\sqrt{\frac{T-1}{T}}  & - \sqrt{\frac{1}{T(T - 1)}} & - \sqrt{\frac{1}{T(T - 1)}} & \cdots & - \sqrt{\frac{1}{T(T - 1)}}  \\
0 & \sqrt{\frac{T - 2 }{(T - 1)}} & - \sqrt{\frac{1}{(T - 1)(T - 2 )}} & \cdots &  - \sqrt{\frac{1}{(T - 1)(T - 2 )}} \\
\vdots & & \ddots & \ddots & \vdots \\
0 & 0 & \cdots & \sqrt{\frac{1}{2}} & - \sqrt{\frac{T - 1}{(T)}}\frac{1}{T-(T-1)}
\end{array}\right]
\end{equation}
$$

A proposta de \textcite{blundelbond:1998} consiste em uma série adicional de condições de momento representada pela \autoref{eq:pvare}, assumindo a proposição da \autoref{eq:pvare2}. A nova condiçãode momento mantém a proposta incial de Arellano e Bond (1991), com a criação de um estimador de sistema com notação matricial conforme \autoref{eq:pvar.matrix} e matriz de instrumentos empilhados na \autoref{eq:pvar.instr},  com a base de dados aumentando nas condições da \autoref{eq:pvar.gdata} \cite{sigmund:2008}.

$$
\begin{equation}\label{eq:pvare}
E[(\mathbf{a}_{i} + \epsilon_{it}) \vartriangle\mathbf{W}_{i, t-1}] = 0
\end{equation}
$$

$$
\begin{equation}\label{eq:pvare2}
E[(\mathbf{a}_{i} \vartriangle\mathbf{W}_{i, t-1}]  +  E[\epsilon_{it}\vartriangle\mathbf{W}_{i, t-1}] = 0 + 0
\end{equation}
$$

$$
\begin{equation}\label{eq:pvar.matrix}
\mathbf{P}_{i} = \left[\begin{array}{ccccc}
0 & \vartriangle\mathbf{W}_{i2} & \cdots & 0 \\
0 & 0 &  \vartriangle\mathbf{W}_{i3} & \cdots & 0 \\
\vdots & \vdots & \vdots & \ddots & \vdots \\
0 & 0 & 0 & \cdots & \vartriangle\mathbf{W}_{i, T-1}
\end{array}\right]
\end{equation}
$$

$$
\begin{equation}\label{eq:pvar.instr}
\mathbf{Q^{+}_{i}} = \left[\begin{array}{cc}
\mathbf{Q_{i}} & 0 \\
0 & \mathbf{P_{i}}
\end{array}\right]
\end{equation}
$$

$$
\begin{equation}\label{eq:pvar.gdata}
\mathbf{W^{+}_{i}} = \left[\begin{array}{c}
\vartriangle\mathbf{W}_{i}  \\
\mathbf{W}_{i} 
\end{array}\right] 

\hspace{10pt} \text{e} \hspace{10pt} 

\mathbf{W^{+}_{i, -1}} = \left[\begin{array}{c}
\vartriangle\mathbf{W}_{i,-1}  \\
\mathbf{W}_{i,-1} 
\end{array}\right]
\end{equation}
$$

Para a contrução do estimador de sistema GMM em duas etapas de Blundell e Bond (1998), é utilizada a matriz de ponderações ótimas, dependendo das estimativas dos erros, conforme \autoref{eq:pvar.e.e}. Os estimador de sistema GMM de Blundell e Bond (1998) é formado pelos elementos da \autoref{eq:conditions} resultando na forma representada pela \autoref{eq:estimator} \cite{sigmund:2008}.

$$
\begin{equation}\label{eq:pvar.e.e}
\mathbf{\hat{E}}_{i}^{+} = \mathbf{W}_{i}^{+} - \mathbf{W}_{i,-1}^{+}\mathbf{\Phi}_{is}^{'} 
\end{equation}
$$

$$
\begin{equation}\label{eq:conditions}

\mathbf{\Lambda}_{Z^{+}_{\hat{e}}} = \frac{1}{N}\sum_{i = 1}^{N}(\mathbf{Q^{+'}}\otimes\mathbf{I_{m x m}})\gamma_{\hat{e}^{+}}(\mathbf{Q_{i}^{+}}\otimes\mathbf{I}_{mxm}) 

\hspace{20pt} |  \hspace{20pt}

\mathbf{\gamma}_{\hat{e}^{+}} = \frac{1}{N}\sum_{i=1}^{N} \mathbf{\hat{e}}_{i}^{+} \mathbf{\hat{e}}_{i}^{+} 

\hspace{20pt} |  \hspace{20pt}

\mathbf{\hat{e}}_{i}^{+} = vec{\triangle\mathbf{E}_{i}^{+'}} 

\end{equation}
$$

$$
\begin{equation}\label{eq:estimator}
\hat{\Phi}_{2s} =  (\mathbf{S}^{'}_{Z+X} \Lambda^{-1}_{Z^{+}_{\hat{e}}}\mathbf{S}_{Z+X})^{-1} \mathbf{S}^{'}_{Z+X} \Lambda^{-1}_{Z^{+}_{\hat{e}}}\mathbf{S}_{Z+y}
\end{equation}
$$

De acordo com \textcite{bontempi:2015} os modelos PVAR-GMM apresentam problema proliferação de instrumentos, que geram sobreajuste das preditoras endógenas, viés nas variáveis instrumentais estimadores GMM eo  enfraquecimento do poder dos testes de superidentificação. Para tal problema \textcite{bontempi:2015} defendem utilização da análise de componentes principais (PCA).

Os instrumentos PCA atuam reduzindo os instrumentos disponíveis, reescrevendo as informações transmitidas por variáveis altamente correlacionadas em termos de um conjunto de combinações lineares ortogonais ideais das variáveis originais e em seguida, retendo um número menor deles, sumarizando o painel e formando um espécie de indice-resumo \tcite{bontempi:2015}. 

Para o modelo PVAR-GMM (System) a ser utilizado, levando em consideração a complexidade do painel dinâmico, será adotada a ferramenta de instrumentos PCA para evitar problemas de proliferação, e consequetemente sobreajuste, viés e auferição. 

O modelo PVAR-GMM (System) será testado pelo método J-Hansen — \autoref{eq:jhansen}  —, que analisa a superidentificação de restrições (*overidentifying restrictions*), gerando a estatística J. A hipotese nula é a validade de todas a variáveis do modelo, através do teste Qui Quadrado e seu respectivo valor P \cite{andrews-lu:2001,sigmund:2008}.

$$
\begin{equation}\label{eq:jhansen}
J_{n}(b,c) = n \hspace{10pt} \text{inf}_{\theta_{[b]} \in \theta_{[b]}} G_{nc} (\Theta_{[b]})^{'}W_{nc}(b,c)G_{nc}(\Theta_{[b]}) 
\end{equation}
$$

Ainda para avaliacão do modelo PVAR-GMM (System) será utilizado modelo consistente de critérios de seleção de momento (MMSC) — \autoref{eq:andrewslu} —,  desenvolvido por  \textcite{andrews-lu:2001}, baseado no teste J-Hansen para superidentificação de restrições, e nos Critério Bayesiano de Schwarz (BIC), Critério de informação Hannan–Quinn (HQIC) e Critério de informação de Akaike (AIC),  indicado para modelos em paineis dinâmicos, para efeitos fixos não observados, estimados por GMM \cite{sigmund:2008, zivotwang:2003}.

$$
\begin{equation}\label{eq:andrewslu}
\begin{aligned}{}
& MMSC-BIC = k_{n} = \ln n \hspace{10pt} \text{and} \hspace{10pt} MMSC_{BIC,n}(b,c) = J_{n}(b,c) — (|c| - |b| )ln,n \\
& MMSC-AIC = k_{n} = 2 \hspace{10pt} \text{and} \hspace{10pt} 
MMSC_{AIC,n}(b,c) = J_{n}(b,c) — 2(|c| - |b| ) \\
& MMSC-HQIC = k_{n} = Q \ln \ln n  \hspace{10pt} \text{for some} \hspace{10pt} Q > 2 \hspace{10pt} \hspace{10pt} \text{and} \hspace{10pt}  \\
& MMSC_{HQIC,n}(b,c) = J_{n}(b,c) — Q(|c| - |b|)\ln\ln n
\end{aligned}
\end{equation}
$$

O modelo PVAR-GMM System será avaliado pela condição de estabilidade padrão dos coeficientes VAR do painel, baseado no módulo de cada valor próprio do modelo estimado. De acordo com Lu ̈tkepohl (2007) e Hamilton (1994) *apud* \textcite{sigmund:2008} um modelo VAR é estável se todos os módulos da matriz par forem estritamente menores que um. A estabilidade implica que o painel VAR é invertível e tem uma representação de média móvel vetorial de ordem infinita.


Para a análise do modelo PVAR-GMM (System) será utilizada a função impulso resposta octogonal (OIRF) — \autoref{eq:oirf} — visando analisar a resposta de uma variável ao impulsos das demais variável de forma isolada dentro da mesma equação, eliminando desta forma o problema de correlação endógena, que ocorre no método de impulso resposta convencional (IRF) \cite{sigmund:2008}..

$$
\begin{equation}\label{eq:oirf}
OIRF(k,r) = \frac{\delta\mathbf{W}_{i,t+k}}{\delta(\mathbf{u}_{it})_{r}} = \mathbf{\Theta}_{k}\mathbf{e}_{r}  
\end{equation}
$$

De forma complementar,será utilizada a função de impulso resposta generalizada (GIRF), que de forma alternativa ao OIRF, realiza o choque de somente um elemento, integrando com os efeitos de outro choque usando a distribuição observada dos erros, assumindo a forma da \autoref{eq:girf} \cite{sigmund:2008}.

$$
\begin{equation}\label{eq:girf}
GIRF(k,r,\sum_{\epsilon} = \mathbf{A}^k\sum_{\epsilon}(\sigma_{r,r})^\frac{-1}{2} 
\end{equation}
$$

Os intervalos de confiança para as análises das funções impulso reposta OIRF e GIRF serão construídos através do procedimento de *bootstrap cross-sectional*\footnote{A técnicas de bootstraping consistem na amostragem aleatória para gerar reamostragem, atribuindo uma maior acuárácia às estimativas amostrais, possibilidando estimar a distriuição amostral de quase todas as estatíticas geradas \cite{sigmund:2008}.} proposto por \textcite{kapetanios:2008}, construindo amostras de bootstrap através da reamostragem de unidades inteiras de seção transversal com substituição, produzindo refinamentos assintóticos.

\section{Hipóteses}

$SprEp_{it}$: O *Spread Ex-post* ($SprEp$) será calculado a partir dos resultados contábeis, resultante da diferença entre a relação de receitas de operações de crédito ($RcOpCr$ — Conta 71100001) e operações de crédito média ($OpCrMe$ — Conta 16000001), e a relação de despesas de captação ($DesCap$ — Conta 81100008 ) e depósitos médio ($Dep$ — Conta 41000007), conforme encontrado apresentado em \textcite{dantas:2012} e \textcite{timotio:2018}. 

$$
\begin{equation}\label{eq:sprbase}
SprEp_{it} = \frac{RcOpCr_{it}}{\frac{1}{2}(OpCr_{it} + OpCr_{it-1}) } - \frac{DesCap_{it}}{\frac{1}{2}(Dep_{it} + Dep_{it-1})}
\end{equation}
$$

$Rent$: A rentabilidade bancária será calculada para cada instituição a partir da relação entre o lucro líquido ($LLqd$ — Conta 61800005) e as receitas das operações de crédito ($R$ — Conta 71100001).

\begin{equation}
Rent_{it} = \frac{LLqd_{it}}{R_{it}}
\end{equation}


\vspace{20pt}
\captionof{qdr}{Resumo das hipóteses}
\vspace{-2mm}
\linespread{2}
| Hipótese | Variável | Fórmula                    | $SprEp$  | $Rent$ |
|:-----: | :--------- | :------------------------- | :-----:  | :-----: |
| $H_{1}$  | ($EPr$)                                                          | $Epr_{it} = \frac{OpCr_{it} - Dep_{it}}{OpCr_{it}}$                         | +               | +             |
| $H_{2}$  | ($Eav$)                                                          | $EAv_{it} = \frac{DepAv_{it}}{OpCr_{it}}$                                   | +               | +             |
| $H_{3}$  | ($Eap$)                                                          | $EAp_{it} = \frac{DepAp_{it}}{OpCr_{it}}$                                   | +               | -             |
| $H_{4}$  | ($DAdm$)                                                         | $DAdm_{it} = \frac{DA_{it}}{OpCr_{it}}$                                     | +               | -             |
| $H_{5}$  | ($Vol$)                                                          | $Vol_{it} = \ln(OpCr_{it})$                                                 | - | +             |
| $H_{6}$  |  ($Tam$)                                                         | $Tam_{it} = \ln(AtvTot_{it})$                                               | -               | +             |
| $H_{7}$  |($RC$)                                                            | $T_{RCit} = \frac{\frac{\sum_{RC = Aa}^HOC_{RC}*P_{RC}}{\sum_{}P_{RC}}}{\sum_{OC_{RC}}}$                         | +               | +             |
| $H_{8}$  | ($MkSh$)                                                         | $MkSh_{it} = \frac{OpCr_{it}}{\sum_{t=1}^nOpCr_{it}}$                       | -               | +             |
| $H_{9}$  | ($GC$)                                                           | $HHI_{it} = \frac{1}{n} + n\frac{\sum_{i=1}^{n}(\frac{R_{it} - 1}{n})^2}{n}$ | +               | +             |
| $H_{10}$  |   ($Mod$)                                                       | $D_{1}...D_{5}$                                                             | *dummy*               | *dummy*             |
| $H_{11}$  | ($OCap$)                                                        | $D_{6}...D_{10}$                                                            | *dummy*               | *dummy*             |
| $H_{12}$  | $SelOver$                                                       | $Sel_{t-1} = \frac{1}{n}\sum_{t=-1}^{n-1}SelDrAn$                           | +               | +             |
| $H_{13}$  | ($Ipca$)                                                        | $Ipca_{t-1} = \frac{1}{n}\sum_{t=-1}^{n-1}IpcaMs$                           | +               | -             |
| $H_{14}$  | ($Com$)                                                         | $Comp_{t} = \frac{RcDAv_{t} + RcDAp_{t}}{\sum_{t=1}^{n}DAv_{it} + \sum_{t=1}^{n}DAp_{it}}$                                                      | +               | -             |
| $H_{15}$  | $Mpag$                                                          | $Mapg_{t} = \ln(MPM4_{t-1})$                                                | -               | +             |
| $H_{16}$  | ($VelMo$)                                                       | $VelMo_{t} = \frac{Pib_{t-1}}{BMr_{t-1}}$                                   | -               | +             |
| $H_{17}$  | ($SprEa_{t-1}$)                                                 | $SprEa_{t} = SEA_{t-1}$                                                     | +               | +             |
\vspace{-7mm}
\label{qdr:hipoteses}
\fonte{Desenvolvido a partir do modelo}
\vspace{20pt}

\parindent 1.50cm

$H_{1}$: A proporção das operações de crédito com capital próprio ($EPr$) em relação as operações de crédito ($OpCr$) guarda relação direta com o *spread ex-post* ($SprEp$) e direta com a rentabilidade bancária ($Rent$).

Para a proporção das operações de crédito com capital próprio ($Epr$) será considerada uma *proxy* tautológica ($OpCr = CpPr + Dep$) obtida por meio da diferença entre o total das operações de crédito ($OpCr$ — Conta 16000001) e o total dos depósitos ($DepTot$ — Conta 41000007) $CpPr = OpCr - DepTot$, sobre operações de crédito ($OpCr$ — Conta 16000001).

\begin{equation}
Epr_{it} = \frac{OpCr_{it} - Dep_{it}}{OpCr_{it}}
\end{equation}

Para esta relação, presumindo que o capital próprio é limitado e seu custo de oportunidade ($CpPR$) é maior que a taxa de captação ($i_{cap}$), e não havendo custos de captação, atua com uma relação direta com o *spread ex-post*. E consequentemente atua de forma direta na rentabilidade\footnote{Aqui se espera que haja redução do nível de lucros pelo fato de o capital próprio ser limitado, sujeitos a mais riscos e que a taxa de aplicação tenha um ponto de maximização de lucros}. 

$H_{2}$: A proporção dos depósitos a vista ($EAv$) diante as operações de crédito ($OpCr$) mantém uma relação direta com *spread ex-post* ($SprEp$) e direta com a rentabilidade bancária ($Rent$).

Para a proporção das operações de crédito com depósito a vista ($EAv$) será utilizada o total dos depósitos a vista ($DepAv$ — Conta 41100000) em relação as operações de crédito ($OpCr$ — Conta 16000001). 

\begin{equation}
EAv_{it} = \frac{DepAv_{it}}{OpCr_{it}}
\end{equation}

Na relação entre os empréstimos e depósitos a vista e o *spread ex-post* se espera uma relação direta, uma vez que o percentual de compulsório mais elevado e a maior liquidez para os depositantes, reduzem o multiplicador bancário e aumenta a necessidade de captação, elevando o custo de oportunidade para essa operação. E uma relação direta com a rentabilidade, levando em consideração que o custo de oportunidade será maior devido a um giro menor e não havendo custos de captação.  

$H_{3}$: A proporção das operações de crédito com depósitos a prazo ($EAp$) e as as operações de crédito ($OpCr$) atuam de forma direta no *spread ex-post* ($SprEp$) e inversa com a rentabilidade bancária ($Rent$) do período.

Para a proporção das operações de crédito com depósito a prazo ($EAp$) será utilizado  o total dos depósitos a prazos ($DepAp$ — Conta 41500002) em relação operações de crédito ($OpCr$ — Conta 16000001).

\begin{equation}
EAp_{it} = \frac{DepAp_{it}}{OpCr_{it}}
\end{equation}

Na relação entre os empréstimos e depósitos a prazo e o *spread ex-post* se espera uma relação indireta, possui menor taxa de recolhimento compulsório e menor necessidade de captação para a operação, e maior capapacidade de multiplicação do crédito. Em relação a rentabilidade é esperado que ocorra uma relação indireta por elevar o custo de captação. 

$H_{4}$: A proporção das despesas administrativas ($DA$) sobre as operações de crédito ($OpCr$) mantém uma relação direta com *spread ex-post* ($SprEp$) e inversa com a rentabilidade bancária ($Rent$)

Para esta variável será considerada a relação entre as despesas administrativas ($DA$ — Conta 81700006) e as operações de crédito ($OpCr$ — Conta 16000001). Espera-se que ocorra uma relação direta com *spread ex-post* ($SprEp$), pois este valor estar embutido na taxa de aplicação, e inversa com a rentabilidade bancária ($Rent$), pois implica em maiores despesas. 

\begin{equation}
DAdm_{it} = \frac{DA_{it}}{OpCr_{it}}
\end{equation}

$H_{5}$: O volume das operações de crédito ($Vol$) atua de forma inversa no *spread ex-post* ($SprEp$) e direta com a rentabilidade bancária ($Rent$)

Para esta variável será considerado o logarítimo natural das operações de crédito ($OpCr$ — Conta 16000001). Espera-se uma relação inversa com o *spread ex-post* ($SprEp$), uma vez que um maior volume durante o período permite redução na taxa de aplicação, e redução de custos operacionais, mantendo uma relação direta com a rentabilidade. 

\begin{equation}
Vol_{it} = \ln(OpCr_{it})
\end{equation}

Espera-se que para garantir uma maior volume de operações de crédito($Vol$) e consequentemente elevação do lucro e rentabilidade as instituições atuam na redução das margens fazendo que ocorra uma redução do *spread ex-post* e elevação da rentabilidade.

$H_{6}$: O tamanho da instituição ($Tam$) mantém uma relação inversa com o *spread ex-post* ($SprEp$) e direta com a rentabilidade bancária ($Rent$)

Para a variável de tamanho da instituição ($Tam$) será considerado o logarítimo natural do ativo total ($AtvToT$ — Conta 39999993). É esperada um relação inversa com o *spread*, pois com maior poder de mercado, as instituições podem reduzir suas margens para aumentar volume, o que implicaria em uma relação direta com a rentabilidade. 

\begin{equation}
Tam_{it} = \ln(AtvTot_{it})
\end{equation}

$H_{7}$: O risco de crédito da carteira ($RC$) mantém uma relação direta com o *spread ex-post* ($SprEp$) e direta com a rentabilidade bancária ($Rent$)

Para o risco de crédito será utilizada a participação da média ponderada das provisões de risco das operações de crédito ($POC$ — Contas 31100003, 31200006, 31300009, 31500005, 31600008, 31700001, 31800004, 31900007), diante os percentuais de provisões legais para cada nível de risco, sobre as provisões de risco para operações de crédito ($POC$). 

\begin{equation}
RC_{it} = \frac{\frac{\sum_{RC = Aa}^HOC_{RC}*P_{RC}}{\sum_{}P_{RC}}}{\sum_{OC_{RC}}}
\end{equation}

Para a composição das operações de crédito espera-se influência direta no *spread* e na rentabilidade no curto prazo, pois operações com maior riscos tendem retornar maiores lucros.

```{r, echo=FALSE, results='hide', eval=FALSE}
RAa <- 0
RA <- 0.005
RB <- 0.01
RC <- 0.03
RD <- 0.10
RE <- 0.30
RF <- 0.50
RG <- 0.70
RH <- 1

(1 + 2 + 3 + 4 + 5 + 6 + 7 + 8 + 9)
(RAa + RA + RB + RC + RD + RE + RF + RG + RH)
(1*RAa + 2*RA + 3* RB + 4*RC + 5*RD + 6*RE + 7*RF + 8*RG + 9*RH)

(1*RAa + 2*RA + 3* RB + 4*RC + 5*RD + 6*RE + 7*RF + 8*RG + 9*RH) / (RAa + RA + RB + RC + RD + RE + RF + RG + RH) / 45
```

$H_{8}$: A participação de mercado das instituições ($MkSh$) guarda relação inversa com o  *spread ex-post* ($SprEp$) e direta com a rentabilidade bancária ($Rent$)

Para a participação de mercado da instituições será utilizada a participação volume das operações de crédito ($OpCr$ — Conta 16000001) de cada instituição, sobre o total das operações de crédito para cada período. 

\begin{equation}
MkSh_{it} = \frac{OpCr_{it}}{\sum_{t=1}^nOpCr_{it}}
\end{equation}

Para a influência da participação de mercado das instituições sobre o *spread* espera-se uma relação inversa, pois com maior poder de mercado a instituição garante um maior volume de operações, reduzindo o *spread*, bem como reduzir custos operacionais influenciando de forma direta a rentabilidade.

$H_{9}$: o grau de concentração de mercado ($GC$) mantém relação direta com *spread ex-post* ($SprEp$) e direta com a rentabilidade bancária ($Rent$)

Para a variável de grau de concentração de mercado será utilizado o índice HHI, usando como medida as receitas das operações de crédito ($R$ — Conta 71100001) e o número de instituições para cada período ($n$). Espera-se que quanto maior a concentração de mercado, maior serão os níveis de *spread* e rentabilidade.

\begin{equation}
GC_{it} = \frac{1}{n} + n\frac{\sum_{i=1}^{n}(\frac{R_{it} - 1}{n})^2}{n}
\end{equation}

\vspace{20pt}

$H_{10}$: O tipo de instituição ($TpIns$) exerce influência na determinação do nível de *spread ex-post* ($SprEp$) e nível da rentabilidade bancária ($Rent$)

Para a variável tipo de instituição ($TpIns$) serão introduzidas variáveis binárias (*dummy*) referente a taxonomia das instituições bancárias sendo: $D_{11}$ — Banco Comercial; $D_{2}$ — Banco de Investimento; $D_{3}$ — Banco de Desenvolvimento; $D_{4}$ — Caixa Econômica e $D_{5}$ — Banco Múltiplo.

\begin{comment}
\textcolor{red}{VARIÁVEIS DUMMY ESPECIFICADAS DE FORMA EQUIVOCADA}
\end{comment}

\begin{equation}
\begin{aligned}
D_{1} = \lbrace 1_{i} = 1 ; 0_{i} \neq 1 \rbrace \\
D_{2} = \lbrace 1_{i} = 2 ; 0_{i} \neq 2 \rbrace \\
D_{3} = \lbrace 1_{i} = 3 ; 0_{i} \neq 3 \rbrace \\
D_{4} = \lbrace 1_{i} = 4 ; 0_{i} \neq 4 \rbrace \\
D_{5} = \lbrace 1_{i} = 5 ; 0_{i} \neq 5 \rbrace
\end{aligned}
\end{equation}

$H_{11}$: O caráter da instituição ($CrIns$) atua na determinação do nível do 
*spread ex-post* ($SprEp$) e no nível da rentabilidade bancária ($Rent$)

Para o caráter da instituição serão inseridas variáveis binárias (*dummy*) referentes ao caráter: $D_{6}$ — público ou $D_{7}$ privado.

\begin{equation}
\begin{aligned}
D_{6} = \lbrace 1_{i} = 6 ; 0_{i} \neq 6 \rbrace \\
D_{7} = \lbrace 1_{i} = 6 ; 0_{i} \neq 7 \rbrace \\
\end{aligned}
\end{equation}

$H_{12}$: A taxa Selic $Sel$ mantém uma relação direta  no *spread ex-post* ($SprEp$) e direta com a rentabilidade bancária ($Rent$)

Para a variável Selic ($Sel$) no modelo, será considerada a taxa Selic Over, sendo a média diária das operações no Sistema Especial de Liquidação e Custódia, defasada em 1 período. Será utilizada a série $BM12_TJOVER12$ obtida no banco de dados do IPEA.

\begin{equation}
Sel_{t-1} = \frac{1}{n}\sum_{t=-1}^{n-1}SelDrAn
\end{equation}

Se espera que a taxa selic exerça influência simultaneamente no custo de captação e aplicação porém com maior efeito sobre a aplicação afetando de forma direta o *spread*. Aferando a rentabilidade de forma direta, uma vez que influencia o volume das captações a prazo e maiores níveis de lucro. 

$H_{13}$: A taxa de inflação ($Ipca$) atua de forma direta no *spread ex-post* ($SprEp$) e inversa com a rentabilidade bancária ($Rent$). 

Para o Índice de Preços ao Consumidor Amplo ($IPCA$) será utilizada série ($PRECOS12_IPCAG12$), obtida no portal do IPEA, ajustada para o período amostral e defasada em 1 (hum) período.

\begin{equation}
Ipca_{t-1} = \frac{1}{n}\sum_{t=-1}^{n-1}IpcaMs
\end{equation}

Para o efeito das variações do IPCA sobre o *spread ex-post* espera-se que atue de forma direta, dependendo das sensibilidades de tomadores e investidores e da instituição a esta variável e de forma inversa com a rentabilidade, por influenciar a demanda por operações de crédito.

$H_{14}$: A taxa de compulsório ($Com$) atua de forma direta no *spread ex-post* ($SprEp$) inversa com a rentabilidade bancária ($Rent$)

Para o compulsório será utilizada somatória dos volumes de recolhimento compulsório de recursos a vista ($Série 1850$) e recursos a prazo ($série 1850$) ponderados pelo total de captações a vista (Contas 41100000 ) e total de captações a prazo (Contas 41100002).

\begin{equation}
Comp_{t} = \frac{RcDAv_{t} + RcDAp_{t}}{\sum_{t=1}^{n}DAv_{it} + \sum_{t=1}^{n}DAp_{it}}
\end{equation}

A elevação do nível de compulsório reduz o multiplicador bancário e aumenta a necessidade de captações para atendimento das operações crédito e consequentemente os custos de captação, atuando de forma direta com o *spread* e inversa com rentabilidade.

$H_{15}$: O volume dos meios de pagamentos $Mpag$ atua de forma inversa no *spread ex-post* ($SprEp$) e direta com a rentabilidade bancária ($Rent$)

Para a variável meios de pagamentos ($Mpag$) serão utilizados os dados os meios de pagamentos amplos ($MPM4$) da série $27815$ ajustados para o período do conjunto de dados. Espera-se que as variações dos meios de pagamentos atuem de forma indireta no *spread* e direta a rentabilidade bancária. 

\begin{equation}
Mapg_{t} = \ln(MPM4_{t-1})
\end{equation}

$H_{16}$: A velocidade da moeda ($VelMo$) atua de forma inversa no *spread ex-post* ($SprEp$) e direta com a rentabilidade bancária ($Rent$)

\begin{equation}
VelMo_{t} = \frac{Pib_{t-1}}{BMr_{t-1}}
\end{equation}

$H_{17}$: O *spread ex-ante* ($SprEa_{t-1}$) atua de forma direta *spread ex-post* ($SprEp$) e direto com a rentabilidade bancária ($Rent$)

Para o *spread ex-ante* será utilizada a série $sgs-20783$ defasada em 1 período, obtida no portal de dados abertos o Banco Central. Espera-se que esta variável atue capturando as expectativas das instituições financeiras exercendo influência direta no *spread ex-post* e direta na rentabilidade bancária.

\begin{equation}
SprEa_{t} = SEA_{t-1}
\end{equation}


O \autoref{qdr:datasource} traz um resumo dos dados a serem utilizados na construção do modelo, trazendo uma breve descrição, fonte, código e periodicidade.

```{r table.of.data, message=FALSE, eval=TRUE}
data.source <- list(
    "Demonstrações Financeiras" = list(
        Descrição = "Balancetes (IFs e Conglomerados)",
        Identificação = "370",
        Periodicidade = "Mensal",
        Fonte = "Banco Central"
    ),
    "PIB" = list(
        Descrição = "O Produto Interno Bruto (PIB) denominado como PIB mensal é um indicador com frequência mensal produzido pelo Banco Central do Brasil (BCB) ",
        Identificação = "BM12_PIB12",
        Periodicidade = "Mensal",
        Fonte = "IPEA"
    ),
    "Selic Over" = list(
        Descrição = "Taxa de juros apurada nas operações de empréstimos de um dia entre as instituições financeiras que utilizam títulos públicos federais como garantia",
        Identificação = "BM12_TJOVER12",
        Periodicidade = "Mensal",
        Fonte = "Banco Central"
    ),
    "Meios de Pagamentos" = list(
        Descrição = "Meio de Pagamento - Ampliado - M4 - fim de período",
        Identificação = "BM12_M4NCN12",
        Periodicidade = "Mensal",
        Fonte = "IPEA"
    ),
     "IPCA" = list(
        Descrição = "IPCA Geral",
        Identificação = "PRECOS12_IPCAG12",
        Periodicidade = "Mensal",
        Fonte = "IPEA"
    ),
    "Compulsório Poupança" = list(
        Descrição = "Depósitos de poupança em espécie (remunerados)",
        Identificação = "1848",
        Periodicidade = "Mensal",
        Fonte = "Banco Central"
    ),
    "Compulsório a vista" = list(
        Descrição = "Recursos a vista em espécie (não remunerados)",
        Identificação = "1849",
        Periodicidade = "Mensal",
        Fonte = "Banco Central"
    ),
    "Compulsório a prazo" = list(
        Descrição = "Depósitos a prazo em espécie (remunerados)",
        Identificação = "1850",
        Periodicidade = "Mensal",
        Fonte = "Banco Central"
    ),
    "Base Monetária Ampliada" = list(
        Descrição = "Base Monetária Ampliada (saldo em final de período)",
        Identificação = "1833",
        Periodicidade = "Mensal",
        Fonte = "Banco Central"
    )
)
data.table <-  ldply(data.source, data.frame, .id = "Nome")
```

\begin{qdr}
\vspace{20pt}
\caption{Descrição e origens dos dados para construção dos modelos}
\vspace{1mm}
```{r print.table}
data.table.p <- data.table %>% 
    kbl(booktabs = F, vline = '|') %>% 
        kable_styling(latex_options = c("striped",
                                        "repeat_header",
                                        "scale_down"
                                        ), 
                      font_size = 10, full_width = T,
                      ) %>% 
        column_spec(1, bold = T, width = "3cm", 
                    border_left = TRUE,
                    border_right = TRUE) %>% 
        column_spec(2, width = "5cm",
                    border_left = FALSE,
                    border_right = TRUE) %>% 
        column_spec(3, width = "3cm", 
                    border_left = FALSE,
                    border_right = TRUE) %>% 
        column_spec(4, width = "2cm", 
                    border_left = FALSE,
                    border_right = TRUE) %>% 
        column_spec(5, width = "2cm", 
                    border_left = FALSE,
                    border_right = TRUE) #%>%
    #save_kable("~/Desktop/04-DISSERTATION/12-exportedfigures/data.table.png")
data.table.p
```
\vspace{1mm}
\label{qdr:datasource}
\fonte{Desenvolvido com base nas fontes citadas}
\vspace{-2mm}
\end{qdr}


Este capítulo buscou demonstrar os principais conceitos e procedimentos metodológicos a serem seguidos para realização das análises dos objetivos propostos. No próximo capítulo serão aplicados os procedimentos metodológicos para tratamento e análise de dados e estimação dos modelos.


