---
title: "Determinantes do **spread ex-post** e rentabilidade bancária: Um modelo em painel dinâmico com vetores autorregressivos e estimação por método de momentos generalizados"
author: "JACKSON DA SILVA TORRES"
date: "30 DE JUNHO DE 2021"
output:
  beamer_presentation:
    keep_tex: yes
    slide_level: 2
  slidy_presentation: default
bibliography: referencias.bib
documentclass: beamer
header-includes:
- \input{packages}
- \input{preamble}
- \usepackage{helvet}
- \renewcommand{\familydefault}{\sfdefault}
- \makeindex
- \DeclareUnicodeCharacter{0301}{******}
- \DeclareUnicodeCharacter{0303}{******}
- \DeclareUnicodeCharacter{0327}{******}
- \DeclareUnicodeCharacter{0302}{******}
link-citations: yes
classoption:
- aspectratio=169
- ignorenonframetext
spacing: doublespacing
#biblio-style: abnt
---

```{r setup, include=FALSE}
knitr::opts_chunk$set(echo = FALSE)
knitr::opts_chunk$set(comment = NA)

packagesR <- "~/Desktop/04-DISSERTATION/09-packages/packages.R"
source(packagesR)

```

```{r sources, message=FALSE, results='hide', include=FALSE, eval=FALSE}

purl("~/Desktop/04-DISSERTATION/02-bankingstructure.Rmd",
     output = "~/Desktop/04-DISSERTATION/18-presentation/banking.R",
     documentation = 1)

purl("~/Desktop/04-DISSERTATION/03-spread.Rmd",
     output = "~/Desktop/04-DISSERTATION/18-presentation/spread.R",
     documentation = 1)

purl("~/Desktop/04-DISSERTATION/05-application.Rmd",
     output = "~/Desktop/04-DISSERTATION/18-presentation/application.R",
     documentation = 1)

source("banking.R")
source("spread.R")
source("application.R")
```

## **SUMÁRIO **

:::::::::::::: {.columns}
::: {.column width="60%"}

1. **INTRODUÇÃO**
  
   1. CONTEXTUALIZAÇÃO
     
   2. OBJETIVOS
     
   3.  JUSTIFICATIVA TEÓRICA E PRÁTICA
     
   4. ESTRUTURA DA DISSERTAÇÃO
     
2. **REFERENCIAL TEÓRICO**
   
   1. SETOR BANCÁRIO NO BRASIL
      
   2. SPREAD BANCÁRIO
      
   3. ESTUDOS ANTERIORES
   

:::
::: {.column width="40%"}

3. **PROCEDIMENTOS METODOLÓGICOS**

4. **RESULTADOS**

5. **CONSIDERAÇÕS FINAIS** 

:::
::::::::::::::

## **1.1 CONTEXTUALIZAÇÃO**

a. ***Spread*** como indicador de **desempenho da economia** 
   [@WB:2005; @levine:1997; @dantas:2012;@leal:2006]
   
   - **Elevados níveis** de ***Spread*** atuam no **desfavorecimento do crédito**.
   
   - Fundo Monetário Internacional (FMI) e Banco Mundial (BM) realizam e incentivam estudos sobre o indicador a nível mundial [@WB:2005.
   
      - A maioria indica a **relação inversa** entre ***Spread*** e **desenvolvimento econômico**
      
b. ***Spread*** como **indicador de eficência** do **Sistema Financeiro**  
   [@levine:1997;@dantas:2012;@leal:2006]
   
   - Relacionado com a **solidez** e **competitividade** das instituições 
   
\textcolor{blue}{DESENVOLVIMENTO ECONÔMICO X SISTEMA FINANCEIRO SÓLIDO}

## **1.2 OBJETIVOS**
  
**OBJETIVO GERAL**

1. Investigar variáveis microeconômicas e macroeconômicas que exerçam influência significativa sobre o *spread ex-post* e como estas afetaram a rentabilidade das instituições bancárias brasileiras, entre março de 2011 e novembro de 2020.
   
## **1.2 OBJETIVOS**

**OBJETIVOS ESPECÍFICOS**

1. **Realizar** o mapeamento e sistematização de aspectos teóricos e técnicos sobre o setor bancário e *spread* no Brasil; 

2. **Identificar** e testar variáveis macroeconômicas e microeconômicas enquanto componentes implícitos e explícitos de determinação do ***Spread*** bancário **ex-post**;

3. Analisar como as variações das variáveis determinantes do ***Spread*** bancário afetaram a rentabilidade dos bancos. 

## **1.3 JUSTIFICATIVA TEÓRICA E PRÁTICA**

* **Evidências** da **influência** do nível de ***Spread*** no desenvolvimento econômico.

* **Importância** do ***Spread*** na **solidez** do **sistema financeiro**.

* **Economia** e **Mercado Financeiro** em **constantes transformações**.

* O **cenário brasileiro** é **considerado peculiar** por possuir histórico de [@levine:1997; @matos:2003]: 
   - **Elevados níveis** de ***Spread*** bancário
   
   - **Baixa relação** entre **crédito e PIB**
   
   - **Cenários** de **crescimento econômico** **instáveis** e considerados **baixos**

* **Carências** de **pesquisas** acerca do ***Spread ex-post***

* Existência de lacunas, divergências e incogluências de pesquisas.
 
## **2.1 SETOR BANCÁRIO NO BRASIL**

:::::::::::::: {.columns}
::: {.column width="50%"}

- **Contexto Histórico**

- **Evolução**

- **Organização**
   - Sistema Financeiro Nacional 
   - Órgãos Normativos
   - Órgão Supervisores
   - Operadores
      - Bancos e Caixas Econômicas
      - Banco Comercial
      - Banco de Investimento 
      - Banco de Desenvolvimento
      - Banco de Câmbio
      - Banco Múltiplos
      - Caixa Econômica

:::
::: {.column width="50%"}

- **Características**
   - Concentração Bancária
   - Tendência para domínio da participação estrangeira
   - Elevados níveis de *Spread* bancário
   - Histórico de baixa relação Crédito/PIB
   - Histórico de crescimento instável

:::
::::::::::::::

## **2.1 SETOR BANCÁRIO NO BRASIL**

```{r diagram.sfn, message=FALSE, fig.align='center', fig.height= 3, fig.width=5, eval=TRUE}
diagram.sfn <- 
DiagrammeR::grViz("digraph boxes_and_circle {
  graph [layout = dot, 
        rankdir = TB,
        overlap = true,
        fontname= Helvetica]
  node [ shape = box
         fontname = Helvetica
         penwidth = 2.0
         fillcolor = blue
         ]        
  rec1 [label = 'SISTEMA\n FINANCEIRO\n NACIONAL'
        color = MidnightBlue,
        fillcolor = MidnightBlue
        style = filled
        fontcolor = white]
  
  node [ shape = rounded,
         fillcolor = blue]
  rec2 [label = 'MOEDA, CRÉDITO,\n CAPITAIS E CÂMBIO',
        color = MidnightBlue,
        fillcolor = MidnightBlue
        style = filled
        fontcolor = white]
  rec3 [label = 'SEGUROS\n PRIVADOS']
  rec4 [label = 'PREVIDÊNCIA\n FECHADA']
  
  node[  shape = oval
         fillcolor = blue]
  rec5 [label = 'CMN']; rec6 [label = 'CNSP']; rec7 [label = 'CNPC']
  
  node[shape = sdl_start]
  rec8 [label = 'BANCO CENTRAL']; rec9 [label = 'CVM']; rec10 [label = 'SUSEP']
  rec11 [label = 'PREVIC']
  
  node[shape = box]
  rec12 [label = 'Bancos e Caixa econômicas']
  #rec13 [label = 'Cooperativas de crédito']
  #rec14 [label = 'Instituições de Pagamento']
  #rec15 [label = 'Bolsa de Valores']
  
  node[shape = box]
  rec16 [label = 'Banco\n Comercial']
  rec17 [label = 'Banco\n Múltiplo']
  rec18 [label = 'Banco de\n Investimento']
  rec19 [label = 'Banco de\n Desenvolvimento']
  rec20 [label = 'Banco de\n Câmbio']
  rec21 [label = 'Caixas\n Econômicas']
  
  # edge definitions with the node IDs
  edge[arrowhead = diamond]
  rec1 -> {rec2 rec3 rec4}; rec2 -> rec5; rec3 -> rec6
  rec4 -> rec7
  rec5 -> rec8; rec5 -> rec9; rec6 -> rec10; rec7 -> rec11
  rec8 -> rec12; rec12 -> {rec16 rec17 rec18 rec19 rec20 rec21 }
  
  #
  graph[nodesep = 0.5]

  }" , 
  width = 300, height = 150)
diagram.sfn
```


## **2.2 SPREAD BANCÁRIO**

- **CONCEITOS**
   - O termo *spread* significa — tradução livre — **amplitude**, **crescimento** e **extensão**.
   - Utilizado no **setor financeiro** no sentido de **margem**
   - É obtido através da **diferença** entre a **taxa de aplicação** e a **taxa de captação**
      - Diferença entre custos operacionais [@BCB:2016] [@BCB:2000].
   
$$ 
\textbf{Spread} = \textbf{Taxa de Aplicação} - \textbf{Taxa de Captação}
$$
$$
\textbf{Spread} = \textbf{Juros Tomador} - \textbf{Juros Investidor}
$$ 

- O ***Spread*** bancário representa uma medida que sinaliza o desempenho dos bancos [@levine:1997] e indicador de eficiência da economia[@WB:2005].

## **2.2 SPREAD BANCÁRIO**

:::::::::::::: {.columns}
::: {.column width="50%"}

**ÓTICAS** [@dick:1999]

```{r diagram.otic, message=FALSE, fig.align='center'}
DiagrammeR::grViz("digraph boxes_and_circle {
  graph [layout = dot, rankdir = LR, 
  fontname = Helvetica]
  node [shape = rectangle, fontname = Helvetica, fontsize = 10]        
  rec1 [label = 'Spread Bancário']
  rec2 [label = 'Evolução']
  rec3 [label = 'Estrutura']
  rec4 [label = 'Determinantes']
  rec5 [label = 'Avaliar o comportamento\n ao longo do tempo']
  rec6 [label = 'Identificar e analisar \ncomponentes de resultado']
  rec7 [label = 'Analisar os efeitos de \nvariáveis ao longo do tempo']
  
  # edge definitions with the node IDs
  rec1 -> rec2
  rec1 -> rec3
  rec1 -> rec4
  rec2 -> rec5
  rec3 -> rec6
  rec4 -> rec7
  }", 
  height = 250, width = 200)
```

:::
::: {.column width="50%"}

**CARACTERÍSTICAS**  [@leal:2006]

```{r diagram.carac, message=FALSE, fig.align='center'}
DiagrammeR::grViz("digraph {
  graph [layout = dot, rankdir = LR]
  node [shape = rectangle, fontname = Helvetica, fontsize = 10]        
  rec1 [label = 'Spread Bancário']
  rec2 [label = 'Abrangência\n da Amostra']
  rec3 [label = 'Conteúdo']
  rec4 [label = 'Origem\n da Informação']
  rec5 [label = 'Especificidades das\n operações de crédito\n das instituições']
  rec6 [label = 'Subcomponentes de\n Receitas e Despesas']
  rec7 [label = 'Cenários \nEx-ante e Ex-Post']
  
  # edge definitions with the node IDs
  rec1 -> rec2
  rec1 -> rec3
  rec1 -> rec4
  rec2 -> rec5
  rec3 -> rec6
  rec4 -> rec7
  }", 
  height = 250, width = 200)
```

:::
::::::::::::::

**DIMENSÃO**

```{r d.spread.dim, message=FALSE, fig.align='center'}
DiagrammeR::grViz("digraph {
  graph [layout = dot, rankdir = LR]
  node [shape = rectangle, fontname = Helvetica, fontsize = 10]        
  rec1 [label = 'Spread Bancário']
  
  node [shape = ellipse]
  rec2 [label = 'Tomador']
  rec5 [label = 'Tipo de Recurso']
  
  node [shape = rectangle] 
  rec3 [label = 'Pessoa Jurídica']
  rec4 [label = 'Pessoa Física']
  
  node [shape = ellipse]
  
  node [shape = rectangle]
  rec6 [label = 'Crédito Livre']
  rec7 [label = 'Crédito Direcionado']
  rec8 [label = 'Não Rotativo']
  rec9 [label = 'Não Rotativo\n com Recurso Livre']
  
  # edge definitions with the node IDs
  rec1 -> {rec2,rec5}; rec2 -> rec3; rec2 -> rec4
  rec5 -> {rec6,rec7, rec8, rec9}; rec3 -> rec5; rec4 -> rec5
  }", 
  height = 300, width = 200)
```

## **2.2 SPREAD BANCÁRIO**

**VOLUME-PRAZO-RISCO**

```{r diagram.spread.vol.tem.ris, message=FALSE, fig.align='center'}
DiagrammeR::grViz("digraph {
  graph [layout = dot, rankdir = TB]
  node [shape = rectangle, fontname = Helvetica, fontsize = 10]        
  rec1 [label = 'Spread Bancário']
  node [shape = ellipse] 
  rec2 [label = 'Volume']
  rec3 [label = 'Tempo']
  rec4 [label = 'Risco']
  rec8 [label = 'Garantia']
  node [shape = rectangle] 
  rec5 [label = 'Referente ao volume\n de recursos captados\n e emprestados']
  rec6 [label = 'O prazo de duração das\n operações de crédito']
  rec7 [label = 'O nível de riscos\n das operações']
  rec9 [label = 'A existência garantias para\n operações']
  
  # edge definitions with the node IDs
  rec1 -> {rec2, rec3, rec4, rec8}
  rec2 -> rec5
  rec3 -> rec6
  rec4 -> rec7
  rec8 -> rec9
  rec4 -> rec8
  }", 
  height = 150, width = 300)
```

## **2.2.2 SPREAD BANCÁRIO NO BRASIL**

- Séries mantidas pelo Banco Central:

   - **Spread** Médio das operações de crédito (MOC) 
   
   - **Spread** do Indicador de Custo de Crédito (ICC)
   
- Componentes explícitos do **Spread** [@BCB:2000]:

   - Inadimplência ($Ind$)
   
   - Despesas administrativas ($DA$)
   
   - Impostos diretos ($ID$) e indiretos ($II$)
   
   - Custo de captação ($CP$)
   
   - Margem de lucro ($ML$)

## **2.2.2 SPREAD BANCÁRIO NO BRASIL**

- Considerável diferença entre os spread por tipo de tomador e tipo de crédito

```{r spread.icc, message=FALSE, fig.align='center', fig.width=4, fig.height=2}
#spread.series <- ggplot(spreads.icc, aes(x = Data)) +
#  geom_line(aes(y = Valor, color = as.factor(Tipo))) +
#  labs(color= NULL, y = NULL, x = NULL, 
#       title = "Sepread ICC" ) +
#  theme_minimal() + 
#  theme(legend.position = c(0.85,1.1),
#        legend.key.height = unit(0.1, 'cm'),
#        legend.text = element_text(size = 5),
#        axis.text = element_text(size = 5),
#        axis.title.y.left = element_text(size = 7),
#        title = element_text(size = 7))

#saveRDS(spread.series, file = "/Users/jacksontorres/Desktop/04-DISSERTATION/18-presentation/gplot.RDS")

ggplot.spread <- readRDS(file = "/Users/jacksontorres/Desktop/04-DISSERTATION/18-presentation/gplot.RDS")

ggplot.spread
```

## **2.2.2 SPREAD BANCÁRIO NO BRASIL**

**ESTUDOS EMPÍRICOS**

- Na **literatura acadêmica** **não existe** uma **teoria formalizada** acerca do ***Spread*** bancário [@timotio:2018]

- A **grande maioria** dos **estudos** realizados no Brasil **utilizam** as medidas de
***Spread*** bancário divulgadas pelo Banco Central, que remetem a uma perspectiva
***ex-ante*** [@dantas:2012]

- Estudos empíricos ***spread ex-post***: 
   - GUIMARÃES (2002) 
   - DANTAS (2012) 
   - ALMEIDA (2013)
   - TIMOTIO (2018)

## **2.2.2 SPREAD BANCÁRIO NO BRASIL**

**VARIÁVEIS IDENTIFICADAS**

:::::::::::::: {.columns}
::: {.column width="50%"}

- Modalidade de Instituições
- Controle de Capital 
- Relação Crédito/PIB
- Saldo da carteira de crédito
- Indicador do Custo de Crédito
- Selic
- Depósitos Compulsórios
- Despesas Operacionais

:::
::: {.column width="50%"}

- Inadimplência 
- Risco de Crédito
- Dados contábeis padronizadados
- Base Monetária
- Agregados Monetários
- Velocidade da Moeda
- Selic
- Índice HHI - Concentração 

:::
::::::::::::::

## **3. PROCEDIMENTOS METODOLÓGICOS**

**FERRAMENTAS**

- Trabalho foi desenvolvido e editado em ambiente **R Markdown**

- Utilização de linguagem **Latex** para padronização de textos, figuras e tabelas

- Linguagens **R** e **Python** para coleta, tratamento modelagem e estimação dos conjuntos de dados.

- Utilizados e construídos **frameworks**

## **3. PROCEDIMENTOS METODOLÓGICOS**

**DELIMITAÇÃO DOS DADOS**

- Serão selecionadas a "população" de instituições bancárias das modalidades:

   - Banco Múltiplo
   - Banco Comercial 
   - Banco de Investimento 
   - Banco de Desenvolvimento 
   - Caixas Econômicas
   
- Período entre março 2011 e o novembro de 2020.

- Dados serão obtidos de forma secundária nos bancos de dados abertos do Banco Central, IPEA e IBGE e CVM

## **3. PROCEDIMENTOS METODOLÓGICOS**

**RESUMO DE DADOS**

| **Nome**      |  **Código** | **Periodicidade** | **Fonte** |
| :------- | :--------- | :-------- | :--------- |
| Dados Financeiros                                                            | 370 | Mensal |  Banco Central
| PIB                                                                          |    BM12_PIB12    |    Mensal     |     IPEA      |     
| Selic Over                                                                   |  BM12_TJOVER12   |    Mensal     | Banco Central | 
| Meios de Pagamentos                                                          |   BM12_M4NCN12   |    Mensal     |     IPEA      | 
| IPCA                                                                         | PRECOS12_IPCAG12 |    Mensal     |     IPEA      |                 
| Compulsório Poupança                                                         |       1848       |    Mensal     | Banco Central | 
| Compulsório a vista                                                          |       1849       |    Mensal     | Banco Central | 
| Compulsório a prazo                                                          |       1850       |    Mensal     | Banco Central | 
| Base Monetária Ampliada                                                      |       1833       |    Mensal     | Banco Central | 


## **3. PROCEDIMENTOS METODOLÓGICOS**

Para fins de modelagem, o *spread* será abordado dentro do conceito de precificação, seguindo a decomposição desenvolvida no APÊNDICE A a partir da forma tautógica (\autoref{eq:taut}), na forma da equação \autoref{eq:amor100} e dos componentes da taxa de juros conforme a equação \autoref{eq:txjur100}.

\begin{equation}\label{eq:taut}
Spr = i_{apl} - i_{cap} 
\end{equation}

:::::::::::::: {.columns}
::: {.column width="60%"}

- Período de tempo ($n$)
- Tipo de tomador ($a$) 
- Tipo de recurso ($b$) 
- Modalidade de operação ($c$) 

:::
::: {.column width="40%"}

- Parcela de receita futura ($ROP_{n}$) 
- Tipo de operação ($d$) e origem do capital($e$). 
- Sensibilidades de Volume ($v$), Prazo ($p$), Risco ($r$) e Garantia ($g$)

:::
::::::::::::::


## **3. PROCEDIMENTOS METODOLÓGICOS**

\begin{equation}\label{eq:amor100}
SprEp_{[n,a,b,c,d,e]} = \left[ \frac{ROp_{n}[\frac{   ijr_{}  }{  [1 + ijr_{}]^n -1  }]}{Op_{n}} -1 \right] - \left[ \frac{DC_{n}}{C_{n}} \right]
\end{equation}
 
\begin{equation}\label{eq:txjur100}
\begin{aligned}
ijr_{[n(a,b,c,d,e)]} = & \frac{[i_{adm} + i_{Inad} + i_{IOF} + r +  \frac{(i_{cap} + i_{fgc} + i_{ac}.i_{comp} - i_{r}.i_{fgc}+ i_{cs}.i_{fgc})}{1 - i_{comp} - i_{fgc}}]}
{[1 - (\frac{i_{ll}}{1 - i_{r} - i_{cs}} + i_{pis}.(1 - i_{r} - i_{cs}) + i_{cof}.(1 - i_{r} - i_{cs}) + 0,99i_{r} + i_{cs})]}v'p'g'
\end{aligned}
\end{equation}
 

## **3. PROCEDIMENTOS METODOLÓGICOS**

- Foram testados métodos SUR: *Pooling*, Efeitos Fixos e Efeitos Aleatórios
   - Os resultados apresentaram heterocedasticidade e correlação serial 
- Testes de dependência *cross-seccional* e correlação serial não significam essencialmente que exista essa condição para o modelo  [@sargan:1964] e [@hendry:1978]
   - Mas um problema de especificação dinâmica, com a omissão de variáveis defasadas.


## **3. PROCEDIMENTOS METODOLÓGICOS**

- Foi identificada a metodologia de painel de vetores autoregressivos (PVAR) [@sigmund:2008]
   - Comporta mais de uma variável dependente defasada
   - Variáveis preditoras endógenas 
   - Variáveis preditoras exógenas
   - Estimação por método de momentos generalizados (GMM), 
   - Transformação *Forward orthogonal deviations* 
   - Duas etapas
   
\begin{equation}\label{eq:pvar}
\mathbf{W}_{it} = \mathbf{a}_{i} + \Phi \mathbf{W}_{i, t-1} + \epsilon_{it}  
\end{equation}


## **3. PROCEDIMENTOS METODOLÓGICOS**

- O modelo PVAR-GMM (System) de [@blundelbond:1998] (\autoref{eq:pvarsys}) 
   - Atua corrigindo o viés causado pelos efeitos fixos aplicados em painéis dinâmicos
      - Através da modificação, ou seja, a retirada em primeira ordem, dos instrumentos, passando a serem exógenos aos efeitos fixos
      - Assumindo que as variações nas variáveis instrumentais não são correlacionadas com os efeitos fixos e com o erro. 


\begin{equation}
\mathbf{W}_{it} - \Phi\mathbf{W}_{i, t-1} = \mathbf{a}_{i} + \epsilon_{it}  
\end{equation}


## **3. PROCEDIMENTOS METODOLÓGICOS**

- De acordo com [@bontempi:2015] os modelos PVAR-GMM apresentam problema proliferação de instrumentos.
   - Geram sobreajuste das preditoras endógenas
   - Viés nas variáveis instrumentais estimadores GMM 
   - Enfraquecimento do poder dos testes de superidentificação. 
   
- Para tal problema [@bontempi:2015] defendem utilização da análise de componentes principais (PCA).

- Os instrumentos PCA atuam [@bontempi:2015]: 
   - reduzindo os instrumentos disponíveis, 
   - reescrevendo as informações transmitidas por variáveis altamente correlacionadas em termos de um conjunto de combinações lineares ortogonais ideais das variáveis originais 
      - retendo um número menor deles, sumarizando o painel e formando um espécie de índice-resumo . 

## **3. PROCEDIMENTOS METODOLÓGICOS**

- O modelo PVAR-GMM (System) será testado pelo método J-Hansen, 
   - Analisa a superidentificação de restrições (*overidentifying restrictions*), gerando a estatística J. 
   - A hipotese nula é a validade de todas a variáveis do modelo, através do teste Qui Quadrado e seu respectivo valor P. 

\begin{equation}\label{eq:jhansen}
J_{n}(b,c) = n \hspace{10pt} \text{inf}_{\theta_{[b]} \in \theta_{[b]}} G_{nc} (\Theta_{[b]})^{'}W_{nc}(b,c)G_{nc}(\Theta_{[b]}) 
\end{equation}

## **3. PROCEDIMENTOS METODOLÓGICOS**

- Será utilizado modelo consistente de critérios de seleção de momento (MMSC) 
   - Desenvolvido por  [@andrews-lu:2001], baseado no teste J-Hansen para superidentificação de restrições, 
   - Nos Critério Bayesiano de Schwarz (BIC)
   - Critério de informação Hannan–Quinn (HQIC) 
   - Critério de informação de Akaike (AIC),  
- Indicado para modelos em painéis dinâmicos, para efeitos fixos não observados, estimados por GMM [@sigmund:2008] [@zivotwang:2003].

\begin{equation}\label{eq:andrewslu}
\begin{aligned}{}
& MMSC-BIC = k_{n} = \ln n \hspace{10pt} \text{and} \hspace{10pt} MMSC_{BIC,n}(b,c) = J_{n}(b,c) — (|c| - |b| )ln,n \\
& MMSC-AIC = k_{n} = 2 \hspace{10pt} \text{and} \hspace{10pt} 
MMSC_{AIC,n}(b,c) = J_{n}(b,c) — 2(|c| - |b| ) \\
& MMSC-HQIC = k_{n} = Q \ln \ln n  \hspace{10pt} \text{for some} \hspace{10pt} Q > 2 \hspace{10pt} \hspace{10pt} \text{and} \hspace{10pt}  \\
& MMSC_{HQIC,n}(b,c) = J_{n}(b,c) — Q(|c| - |b|)\ln\ln n
\end{aligned}
\end{equation}


## **3. PROCEDIMENTOS METODOLÓGICOS**

- O modelo PVAR-GMM System será avaliado pela condição de estabilidade padrão dos coeficientes VAR do painel, 
   - Baseado no módulo de cada valor próprio do modelo estimado. 
   - Um modelo VAR é estável se todos os módulos da matriz par forem estritamente menores que um. 
   - A estabilidade implica que o painel VAR é invertível e tem uma representação de média móvel vetorial de ordem infinita.

## **3. PROCEDIMENTOS METODOLÓGICOS**

Para a análise do modelo PVAR-GMM (System) será utilizada a função impulso resposta octogonal (OIRF)
   - Visando analisar a resposta de uma variável ao impulsos das demais variável de forma isolada dentro da mesma equação
   - Eliminando desta forma o problema de correlação endógena, que ocorre no método de impulso resposta convencional (IRF) [@sigmund:2008]

\begin{equation}\label{eq:oirf}
OIRF(k,r) = \frac{\delta\mathbf{W}_{i,t+k}}{\delta(\mathbf{u}_{it})_{r}} = \mathbf{\Theta}_{k}\mathbf{e}_{r}  
\end{equation}

## **3. PROCEDIMENTOS METODOLÓGICOS**

- Os intervalos de confiança para as análises das funções impulso reposta OIRF serão construídos através do procedimento de *bootstrap cross-sectional*

## **3. PROCEDIMENTOS METODOLÓGICOS**

**MODELO**

O modelo PVAR-GMM a ser construído se baseia na hipótese que o \emph{spread ex-post} ($y'$) e rentabilidade ($y''$), utilizadas como preditoras com ($p$) defasagens, são determinados diante um conjunto de variáveis endógenas ($m$) representando suas cateterísticas operacionais e um conjunto de variáveis exógenas ($n$), diante do tempo ($\eta$), conforme representado na equação \autoref{eq:modelfinal} 


\begin{equation}\label{eq:modelfinal}
\begin{aligned}
y_{it} = & \alpha y_{it-1}+ \cdots +\alpha y_{it-p} + \beta_{DAdm} +  \beta_{DesCap} + \beta_{OtDes} + \beta_{Inad} + \beta_{RcPd} + \beta_{EPr} \\ 
& + \beta_{DepAv} + \beta_{DepAp} + \beta_{DepPop} + \beta_{ROpCr} + \beta_{RSrv} + \beta_{RPart} + \beta_{OtROp} + \beta_{OpEmp} \\
& + \beta_{OpFin} + \beta_{tOp} + \beta_{ImpInd} + \beta_{Rend} + \gamma_{SelOvr} + \gamma_{VelMo} + \gamma_{Comp} + \gamma_{GrCon} + \gamma_{IPCA}  \\ 
& + \gamma_{lnBMA} + \gamma_{lnOpCrMkt} + \eta_{i} + \phi_{t} + \epsilon_{it} 
\end{aligned}
\end{equation}


## **3. PROCEDIMENTOS METODOLÓGICOS**

$SprEp_{it}$: O *Spread Ex-post* ($SprEp$) será calculado a partir dos resultados contábeis, resultante da diferença entre a relação de receitas operacionais ($RcOp$ — Conta 71000008) e operações de crédito média ($OpCrMe$ — Conta 16000001), e a relação de despesas de captação ($DesCap$ — Conta 81100008 ) e depósitos médio ($Dep$ — Conta 41000007). 

\begin{equation}\label{eq:sprbase}
SprEp_{it} = \frac{RcOp_{it}}{\frac{1}{2}(OpCr_{it} + OpCr_{it-1}) } - \frac{DesCap_{it}}{\frac{1}{2}(Dep_{it} + Dep_{it-1})}
\end{equation}

## **3. PROCEDIMENTOS METODOLÓGICOS**

$Rent$: A rentabilidade bancária será calculada para cada instituição a partir da relação entre o lucro líquido ($LLqd$ — Conta 61800005) e as receitas das operações de crédito ($R$ — Conta 71100001).
 
\begin{equation}
Rent_{it} = \frac{LLqd_{it}}{R_{it}}
\end{equation}
 

## **3. PROCEDIMENTOS METODOLÓGICOS**

**HIPÓTESES**

| Hipótese | Variável    | Fórmula                   | $SprEp$  | $Rent$  |
|:-----:   | :---------: | :-----------------------: | :-----:  | :-----: |
| $H_{1}$  | $EPr_{it}$                                                        | $\frac{OpTot_{it} - DepTot_{it}}{OpTot_{it}}$                                |    +     |    +    |
| $H_{2}$  | $DepAv$                                                           | $EAv_{it} = \frac{DepAv_{it}}{OpTot_{it}}$                                   |    +     |     +   |
| $H_{3}$   | $EAp$                                                            | $EAp_{it} = \frac{DepAp_{it}}{OpTot_{it}}$                                   |    +     |    -    |
| $H_{4}$  |  $EPop$                                                           | $EPop_{it} = \frac{DepPop_{it}}{OpTot_{it}}$                                 |     +    |   -     |
| $H_{5}$  | $DAdm$                                                            | $DAdm_{it} = \frac{DA_{it}}{OpCr_{it}}$                                      |    +     |   -     |
| $H_{6}$  | $DesCap$                                                          | $DesCap_{it} = \frac{DC_{it}}{DepTot_{it}}$                                  |   +      |    +    |


## **3. PROCEDIMENTOS METODOLÓGICOS**

**HIPÓTESES**

| Hipótese | Variável    | Fórmula                   | $SprEp$  | $Rent$  |
|:-----:   | :---------: | :-----------------------: | :-----:  | :-----: |
| $H_{7}$  | $OtDes$                                                           | $OtDes_{it} = \frac{ DO_{it} - DA_{it} - DC_{it} }{ OpTot_{it} }$            |   +      |    -    |
|$H_{8}$   | $Inad$                                                            | $Inad = \frac{ OP_{it} + OC_{it} }{OpTot_{it}}$                              |   +      |     -   |
| $H_{9}$ | $RcPd$                                                             | $RcPd_{it} = \frac{\frac{\sum_{RCAa}^HOC_{RC}*P_{RC}}{\sum_{}P_{RC}}}{\sum_{OC_{RC}}}$                                                                      |   +      |    -    |
| $H_{10}$ |  $ROpCr$                                                          |                                                                              |     -    |    +    |
| $H_{11}$ | $RSrv$                                                            |                                                                              |    -     |    +    |
| $H_{12}$ | $RPart$                                                           |                                                                              |      +   |   +     |



## **3. PROCEDIMENTOS METODOLÓGICOS**

**HIPÓTESES**

| Hipótese | Variável    | Fórmula                   | $SprEp$  | $Rent$  |
|:-----:   | :---------: | :-----------------------: | :-----:  | :-----: |
| $H_{13}$ | $OtROp$                                                           |                                                                              |      +   |   +     |
| $H_{14}$ | $OpEmp$                                                           |                                                                              |     -    |    +    |
| $H_{15}$ | $OpFin$                                                           |                                                                              |     -    |    -    |   
| $H_{16}$ | $OtOp$)                                                           |                                                                              |      -   |    -    |
| $H_{17}$ | $ImpRend$                                                         |                                                                              |      +   |     -   |
| $H_{18}$ |  $ImpInd$                                                         |                                                                              |    +     |    -    | 


## **3. PROCEDIMENTOS METODOLÓGICOS**

**HIPÓTESES**

| Hipótese | Variável    | Fórmula                   | $SprEp$  | $Rent$  |
|:-----:   | :---------: | :-----------------------: | :-----:  | :-----: |
| $H_{19}$ | $SelOvr$                                                          | $Sel_{t-1} = \frac{1}{n}\sum_{t=-1}^{n-1}SelDrAn$                            |      +   |     +   | 
| $H_{20}$ | $VelMo$                                                           | $PIB_{t} = \frac{k Pib_{t-1}}{BMr_{t-1}}$                                    |       -  |     +   |
| $H_{21}$ | $Com$                                                             | $Comp_{t} = \frac{Rc_{it}}{\sum_{t=1}^{n}Rc_{it}}$                           |    +     |     -   |
| $H_{22}$ |  $GrCon$                                                          | $GC_{it} = \frac{1}{n} + n\frac{\sum_{i=1}^{n}(\frac{R_{it} - 1}{n})^2}{n}$  |    +     |     +   |
| $H_{23}$ | $IPCA$                                                            | $IPCA_{t-1} = \frac{1}{n}\sum_{t=-1}^{n-1}IpcaMs$                            |    +     |   -     |
| $H_{24}$ |  $BMA$                                                            | $lnBMA_{t} = \ln(BMA_{t-1})$                                                 |    -     |    +    |
| $H_{25}$ | $OpCrMkt$                                                         | $lnOpCrMkt = \ln\sum_{i = 1}^nOpTot_{it}$                                    |    -     |    +   |


## **4. RESULTADOS**

|  TEMPO | OBSERVAÇÕES | INSTITUIÇÕES | VARIÁVEIS EXPLICATIVAS  |
|:-----: | :---------: | :----------: | :---------------------: |
| 116    | 10.897      | 193          |   25                    |

## **4. RESULTADOS**

**TESTE MMSC**

|           | Lag.01	  | Lag.02	  | Lag.03	  | Lag.04     |
|:--------- | :-------- | :-------- | :-------- | :--------- |
| MMSC_BIC	| -3119.36	| -3054.954	| -2971.843 | -2900.821  |
| MMSC_AIC	| -342.7489	| -392.7625	| -402.5782	| -391.3003  |
| MMSC_HQIC	| -1374.081	| -1385.675	| -1363.996	| -1332.864  |


## **4. RESULTADOS**

| Variável    | SprEp       |  Rent      | Variável | SprEp     |  Rent     |
| :---------- | :---------- | :--------  |:-------- | :-------- | :-------- |
| lag1 _SprEp |  0.0415 *** | -0.0271    | Inad     |  0.0862   | -0.1189** |
|             | (0.0123)    | (0.0251)   |          | (0.0513)  | (0.0453)  |
| lag1_Rent   | -0.2785 *** |  0.3194*** | RcPd     |  0.0682   | -0.2040***|
|             | (0.0348)    | (0.0125)   |          | (0.0380)  | (0.0413)  |
| lag2_SprEp  | -0.0388 *** | -0.0043    | EPr      | -0.0720***| -0.0223   |
|             | (0.0117)    | (0.0168)   |          | (0.0195)  | (0.0132)  |
| lag2_Rent   |  0.0889 *   |  0.2916*** | DepAv    | -0.0002   | -0.1144***|
|             | (0.0430)    | (0.0230)   |          | (0.0473)  | (0.0270)  | 
| DAdm        |  0.4504 *** |  0.0358 *  | DepAp    | -0.0227   | -0.0193   |
|             | (0.0296)    | (0.0172)   |          | (0.0233)  | (0.0147)  |
| DesCap      |  0.4563 *** |  0.0445    | DepPop   |  0.0736***| -0.0588   |
|             | (0.0447)    | (0.0323)   |          | (0.0105)  | (0.0364)  |




## **4. RESULTADOS**

| Variável    | SprEp       |  Rent      | Variável | SprEp     |  Rent     |
| :---------- | :---------- | :--------  |:-------- | :-------- | :-------- |
| OtDes       |  1.2571 *** |  0.0514    | ROpCr    |  1.0471***| -0.2077***|
|             | (0.0227)    | (0.0275)   |          | (0.0759)  | (0.0547)  |
| RSrv        |  0.1304 *** |  0.0101    | ImpRend  | -0.0080   | -0.3328***|
|             | (0.0083)    | (0.0090)   |          | (0.0458)  | (0.0301)  |
| RPart       |  0.0457 *** | -0.0415*** | SelOvr   | -0.0239*  | -0.0202** |
|             | (0.0022)    | (0.0103)   |          | (0.0115)  | (0.0078)  |
| OtROp       |  0.8462 *** | 0.1017     | VelMo    |  0.2660***|  0.1788***|
|             | (0.0432)    | (0.0546)   |          | (0.0529)  | (0.0434)  |
| OpEmp       |  0.0458     | -0.1486 ***| Comp     |  0.0006***|  0.0001   |
|             | (0.0292)    | (0.0420)   |          | (0.0001)  | (0.0001)  |
| OpFin       | 0.0088      | -0.1411 ***| GrCon    | -0.1250   |  0.0093   |
|             | (0.0328)    | (0.0421)   |          | (0.0705)  | (0.0395)  |


## **4. RESULTADOS**

| Variável    | SprEp       |  Rent      | Variável | SprEp     |  Rent     |
| :---------- | :---------- | :--------  |:-------- | :-------- | :-------- |
| OtOp        |  0.0779 *** | -0.0762    | IPCA     | -0.0320***| -0.0046   |  
|             | (0.0205)    | (0.0497)   |          | (0.0040)  | (0.0049)  |
| ImpInd      | -0.0281     |  0.1033 ***| lnMPA4   | 0.0707*** |  0.0038   |
|             | (0.0215)    | (0.0228)   |          | (0.0170)  | (0.0104)  |
| lnOpCrMkt   | -0.0735 *** |  0.0007    |          |           |           |
|             | (0.0176)    | (0.0095)   |          |           |           |
| *** p<0.001 | ** p < 0.01 | * p < 0.05 |          |           |           |
  

## **4. RESULTADOS**

**TESTE J HANSEN**

| Estatística	| Valor.P 	 | Parâmetros	| Instrumentos	| Método  |
|:----------- | :--------- |:---------- |:-----------   |:------- |
| 365.2375	  | 0.2766298	 | 350	      |  408          |	Hansen-J|

## **4. RESULTADOS**

**ESTABILIDADE DO MODELO**

```{r stability.plot, fig.align='center', fig.width=4, fig.height=2}
fit.pvargmm.2.lags <- readRDS(file = "~/Desktop/04-DISSERTATION/01-data/model/fit.pvargmm.2.lags.RDS")

st.pvar.gmm <- stability(fit.pvargmm.2.lags)

plot(st.pvar.gmm)
```

## **5. CONSIDERAÇÕES FINAIS**

- As variáveis que apresentaram significância simultaneamente no *spread* e na rentabilidade foram:
   - Rentabilidade com uma e duas defasagens
   - Despesas administrativas
   - Receitas de operação de crédito
   - Receitas de participação 
   - Selic over
   - Velocidade da moeda.


## **5. CONSIDERAÇÕES FINAIS**

- Entre as principais variáveis determinantes que exercem influência direta no *spread* estão, em ordem de peso: 
   - Outras despesas operacionais, 
   - Receitas de operação de crédito, 
   - Outras receitas operacionais, 
   - Despesas administrativas, 
   - Velocidade da moeda 
   - Receita de serviços. 

## **5. CONSIDERAÇÕES FINAIS**

- Entre as principais variáveis determinantes que exercem influência direta no *spread* estão, em ordem de peso:
   - Rentabilidade de dois períodos anteriores, 
   - outras operações, 
   - depósitos de poupança,
   - meios de pagamento M4, 
   - receita de participação, 
   - *spread* de um período anterior 
   - compulsório. 

## **5. CONSIDERAÇÕES FINAIS**

- Variáveis que apresentaram influência inversa no *spread*, em ordem de peso estão: 
   - Selic Over, 
   - IPCA, 
   - *Spread* de dois períodos anteriores, 
   - Capital próprio 
   - Operação total do mercado 
   - Rentabilidade de um período anterior.

## **5. CONSIDERAÇÕES FINAIS**

- Variáveis que exercem influência direta com a rentabilidade, em ordem de peso, estão:
   - Rentabilidade de um e dois períodos anteriores, 
   - Velocidade da moeda, 
   - Impostos Indiretos e 
   - Despesas Administrativas. 

## **5. CONSIDERAÇÕES FINAIS**

- Entre as variáveis que apresentaram influência inversa com a rentabilidade, em ordem de peso estão: 
   - Imposto de renda
   - Receita de operações de crédito
   - Risco ponderado de crédito
   - Operações de crédito
   - Operações de financiamento
   - Inadimplência
   - Depósitos a vista
   - Receitas de participações
   - Selic over

## **5. CONSIDERAÇÕES FINAIS**

- Principal determinante simultâneo no **spread** e rentabilidade com relação direta
   - Velocidade da Moeda

Quanto maior a velocidade da moeda, maior os níveis de **spread ex-post** e rentabilidade
  

## **5. CONSIDERAÇÕES FINAIS**

- Diante o resultado da pesquisa e da modelagem econométrica este estudo chega ao conceito que o  **spread** e a rentabilidade bancária são definidos diante:
   - Conjunto de fatores endógenos remetendo as características operacionais de cada grupo e ou instituições
   - Conjunto de fatores exógenos relacionados com a conjuntura social e econômica e de regulação.

## **5. CONSIDERAÇÕES FINAIS**

**ESTUDOS FUTUROS**

- Avaliação dos efeitos dos determinantes do *spread* atuando simultaneamente sobre a taxa de aplicação, taxa de captação e rentabilidade bancária. 
- Orientação de trabalhar os dados no maior nível de desagregação possível para visualização do nível por tipo de tomador, tipo de operação, tipo de recurso, volume, prazo e nível de risco.

## **REFERÊNCIAS**

ALMEIDA, F. D. Determinantes do spread bancário ex-post no Brasil: uma análise de fatores micro e macroeconômicos. Brasíli: Universidade Católica de Brasíl, 2013. 

ALMONACID, Ruben D.; PASTORE, Affonso Celso. Uma nota sobre o multiplicador da oferta monetária. Pesq. Plan. Econômico, IPEA, Rio de Janeiro, 1976. Disponível em: <http: //repositorio.ipea.gov.br/bitstream/11058/6813/1/PPE_v6_n2_Uma%20nota.pdf>. 

ANDREWS, Donald W.K.; LU, Biao. Consistent model and moment selection procedures for GMM estimation with application to dynamic panel data models. Journal of Econometrics, MI, USA, 12 jul. 2000.

## **REFERÊNCIAS**

ARELLANO, Manuel; BOND, Stephen. Some Tests of Specification for Panel Data: Monte Carlo Evidence and an Application to Employment Equations. Review of Economic Studies, v. 58, p. 277–297, 1991. Disponível em: <http://people.stern.nyu.edu/wgreene/ Econometrics/Arellano-Bond.pdf>. 

ARONOVICH, Selmo. Uma nota sobre os efeitos da inflação e do nível de atividade sobre o spread bancário. Revista Brasileira de Economia, v. 48, n. 1, p. 125–40, 1994. 

ASSAF NETO, Alexandre. Finanças corporativas e valor. São Paulo: Atlas, 2020. BABA, Y.; HENDRY, D. F.; STARR, R. M. The Demand for Ml in the USA 1960-1988. 


## **REFERÊNCIAS**

___. Juros e Spread Bancário no Brasil. Brasília, 1999. Disponível em: <https://www.bcb.gov.br/ftp/juros-spread1.pdf>.  [S.l.], 1999. Brasília, 2000. Disponível em: <https://www.bcb.gov.br/ftp/ jurospread112000.pdf>.

____. Programação Monerária 2019. [S.l.], 2019. Disponível em: <https://www.bcb.gov.br/content/publicacoes/programacaomonetaria/pm-022019p.pdf>. 

BACEN, SGS - Sistema Gerenciador de Séries Temporais. Agregados Monetários. [S.l.: s.n.]. Disponível em: https://www3.bcb.gov.br/sgspub/consultarmetadados/consultarMetadadosSeries.do? method=consultarMetadadosSeriesInternet&hdOidSerieSelecionada=27789. Acesso em: 30/11/2020. 


## **REFERÊNCIAS**

BACEN, Sistema Gerenciador de Séries Temporais. Base Monetária. [S.l.: s.n.]. Disponível em https://www3.bcb.gov.br/sgspub/consultarmetadados/ consultarMetadadosSeries.do?method=consultarMetadadosSeriesInternet. Acesso em: /12/2020.

_____. Meios de Pagamentos Ampliados. [S.l.: s.n.]. Disponível em: https://www3.bcb.gov.br/sgspub/consultarmetadados/consultarMetadadosSeries.do? method=consultarMetadadosSeriesInternet&hdOidSerieSelecionada=27810. Acesso em 12/05/2020. 

BANK, WORLD; IMF. Financial sector Assessment: a handbook. Washington DCo: The World Bank, 2005. Disponível em: <http://documents1.worldbank.org/curated/en/ 306701468337879923/pdf/337970rev0Fina10Assessment01PUBLIC1.pdf>. 


## **REFERÊNCIAS**

BINDER, Michael; HSIAO, Cheng; PESARAN, M. Hashem. Estimation and Inference in Short Panel Vector Autoregressions with Unit Roots and Cointegration. Econometric Theory, Cambridge University Press, v. 21, n. 4, p. 795–837, 2005. ISSN 02664666, 14694360. Disponível em: <http://www.jstor.org/stable/3533397>.

BLUNDELL, Richard; BOND, Stephen. Initial conditions and moment restrictions in dynamic panel data models. Journal of Econometrics, v. 87, n. 1, p. 115–143, 1998. Disponível em: <https://www.ucl.ac.uk/~uctp39a/Blundell-Bond-1998.pdf>. 

BONTEMPI, Maria Elena; MAMMI, Irene. Implementing a strategy to reduce the instrument count in panel GMM. The Stata Journal, v. 15, n. 4, p. 1075–1097, 12 jul. 2000. 


## **REFERÊNCIAS**

BORDO, M. D; L., JONUNG; L., SIKLOS P. Institutional and the Velocity of Money: a century of evidence. Economic Inquiry, p. 710–724, 1997. 

BRASIL. CONSTITUIÇÃO DA REPÚBLICA FEDERATIVA DO BRASIL DE 1988. Diário Oficial da República Federativa do Brasil, Brasília, DF, 5 out. 1988. Disponível em: <http://www.planalto.gov.br/ccivil_03/constituicao/constituicao.htm>. Acesso em: 7 set. 2020. 

____. DECRETO No 1.455. Diário Oficial da República Federativa do Brasil, Brasília, DF, 30 dez. 1905. Disponível em: 
<https://www2.camara.leg.br/legin/fed/decret/1900-1909/decreto-1455-30-dezembro- 1905-582773-publicacaooriginal-105568-pl.html>. Acesso em: 5 set. 2020. 


## **REFERÊNCIAS**

_____. DECRETO No 14.728. Diário Oficial da República Federativa do Brasil, Brasília, DF, 16 mar. 1921. Disponível em: 
<https://www2.camara.leg.br/legin/fed/decret/1920-1929/decreto-14728-16-marco- 1921-504798-publicacaooriginal-1-pe.html>. Acesso em: 15 mar. 2021. 
_____. DECRETO-LEI No 759, DE 12 DE AGOSTO DE 1969. Diário Oficial da República Federativa do Brasil, Brasília, DF, 12 ago. 1969. Disponível em: 
<http://www.planalto.gov.br/ccivil_03/decreto-lei/del0759.htm>. Acesso em: 4 set. 2020. 


## **REFERÊNCIAS**

_____. Lei no 4.595, de 31 de dezembro de 1964. Diário Oficial da República Federativa do Brasil, Brasília, DF, 31 dez. 1964. Disponível em: <http://www.planalto.gov.br/ccivil_03/leis/L4595.htm>. Acesso em: 4 set. 2020. 

BROCK, Philip L.; ROJAS SUAREZ, Liliana. Understanding the behavior of bank spreads in Latin America. Journal of Development Economics, v. 63, n. 1,p. 113–134, 2000. Disponível em: <https://EconPapers.repec.org/RePEc:eee:deveco:v:63:y:2000:i:1:p:113-134>. 

CAMARGO, Patrícia Olga. A evolução recente do setor bancário no Brasik. São Paulo: Cultura Acadêmica, 2009. 


## **REFERÊNCIAS**

CAMPELLO, Mauro Luiz Costa; BRUNSTEIN, Israel. UMA ANÁLISE DA COMPETITIVIDADE DOS BANCOS DE VAREJO NO BRASIL. REVISTA GESTÃO DA PRODUÇÃO OPERAÇÕES E SISTEMAS, Unesp, v. 1, n. 1, p. 83–99, 2005.

CARDOSO, Renato Fragelli; KOYAM, Sérgio Mikioa. A CUNHA FISCAL SOBRE A INTERMEDIAÇÃO FINANCEIRA. In: [s.l.]: Banco Central do Brasil, 1999. P. 129–158. 

CMN. Resolução CMN 2.624, de 1999. Diário Oficial da República Federativa do Brasil, Brasília, DF, 29 jul. 1999. Disponível em: <https://www.bcb.gov.br/pre/normativos/busca/downloadNormativo.asp?arquivo= /Lists/Normativos/Attachments/45083/Res_2624_v1_O.pdf>. Acesso em: 4 set. 2020. 


## **REFERÊNCIAS**

_____. Resolução CMN 3.426, de 2006. Diário Oficial da República Federativa do Brasil, Brasília, DF, 26 dez. 2006. Disponível em: 
<https://www.bcb.gov.br/pre/normativos/res/1976/pdf/res_0394_v13_P.pdf>. Acesso em: 4 set. 2020. 

___. Resolução CMN 394, de 1976. Diário Oficial da República Federativa do Brasil, Brasília, DF, 20 out. 1976. Disponível em: 
<https://www.bcb.gov.br/pre/normativos/res/1976/pdf/res_0394_v13_P pdf>. Acesso em: 4 set. 2020. 

____. Resolução No 1.524 de 1988. Diário Oficial da República Federativa do Brasil, Brasília, DF, 24 set. 1988. Disponível em: <https://www.bcb.gov.br/pre/normativos/res/1988/pdf/res_1524_v8_P.pdf>. Acesso em: 24 fev. 2017. 


## **REFERÊNCIAS**

_____. Resolução no 2.099. Diário Oficial da República Federativa do Brasil, Brasília DF, 17 ago. 1994. Disponível em: 
<https://www.bcb.gov.br/pre/normativos/res/1994/pdf/res_2099_v1_O.pdf>. Acesso em: 4 set. 2020. 

CÓRDOBA, Miguel. Análisis Financiero de los Mercados Monetarios y de Valores. Madrid: Saraiva, 1996. 

COSTA, Ana Carla Abrão; NAKANE, Márcio I. Spread bancário no Brasil: dois esclarecimentos e duas constatações. Tecnologia de Crédito, 2004. 


## **REFERÊNCIAS**

COSTA NETO, Yttrio Corrêa da. Bancos oficiais no Brasil: origem e aspectos de seu desenvolvimento. Brasília: Banco Central do Brasil, 2004. Disponível em: 
<https://www.bcb.gov.br/htms/public/BancosEstaduais/livros_bancos_oficiais.pdf>.

COUTO, Rodrigo Luís Rosa. Metodologia de avaliação da capacidade de geração de resultados de instituições financeiras. [S.l.], 2002. (Notas Técnicas do Banco Central do Brasil). Disponível em: <Dispon%C3%ADvel%20em%20%5Curl%7Bhttps://www.bcb.gov.br/pec/notastecnicas/port/2002nt26avalgeracaoresultp.pdf%7D% 20Acesso%20em:%2020/11/2020>.

DANTAS, José A. Determinantes do spread bancário ex post no mercado brasileiro. REV. ADM. MACKENZIE, UNIVERSIDADE PRESBITERIANA MACKENZIE, v. 13, n. 4, p. 48–74, 2012. 


## **REFERÊNCIAS**

DEMIRGÜÇ-KUNT, Ash; HUIZINGAGA, Harry. Determinants of commercial bank interest margins and profitability: some international evidence. The World Bank Economic Review, v. 13, p. 379–408, 1 mai. 1999. Disponível em: <https: //citeseerx.ist.psu.edu/viewdoc/download?doi=10.1.1.194.3108&rep=rep1&type=pdf>. Acesso em: 8 set. 2020.

DICK, Astrid. Banking Spreads in Central America: Evolution, Structure, and Behavior. HIID Development Discussion Papers, Harvard Institute for International Development, Cambridge, 1999. 

DURIGAN, Junior et al. Fatores macroeconômicos, indicadores industriais e o spread bancário no Brasil. Revista de Ciências da Administração - RCA, 2018. DOI: 10.5007/2175-8077.2018v20n51p26. 


## **REFERÊNCIAS**

FARIA, Miguel Figueira de Faria; MENDES, José Amado. Dicionário de História Empresarial Portuguesa, Séculos XIX e XX. Porto: INCM, 2014. v. I. 

FIPECAFI. ESTUDO SOBRE A APURAÇÃO DO SPREAD DA INDÚSTRIA BANCÁRIA. [S.l.], 2005. Disponível em: 
<https://www.bcb.gov.br/ftp/jurospread112000.pdf>. 

FRIEDMAN, M.; SCHWARTZ, A. J. A monetary history of the United States, 1867 – 1960. Princeton: Princeton University Press, 1963. 


## **REFERÊNCIAS**

_____. Monetary Trends in the United States and the United Kingdom Their Relation to Income, Prices, and Interest Rates, 1867-1975. Chicago: University of Chicago Press for NBER, 1982. 

GRAHAM, Benjamin; MEREDITH, Spencer B. A interpretação das demonstrações financeiras. 3. ed. São Paulo: Saraiva, 2012. 

GUIMARÃES, Carlos Gabriel. O Estado Imperial brasileiro e os bancos estrangeiros: o caso do London and Brazilian Bank (1862-1871). Anais do XXVI Simpósio Nacional de História – AUHNP São Paulo, julho 2011, 2011. Disponível em:  <http://www.snh2011.anpuh.org/resources /anais/14/1298818435_ARQUIVO_ TextoLBBnovo.pdf>. 


## **REFERÊNCIAS**

HAFER, R. W.; JANSEN, D. W. The Demand for Money in the United States: Evidence from Cointegration Test. Journal of Money, Credit, and Banking, p. 155–68, 1991. 

HENDRY, David F.; MIZON, Grayham E. Serial Correlation as a Convenient Simplification, Not a Nuisance: A Comment on a Study of the Demand for Money by the Bank of England. The Economic Journal, [Royal Economic Society, Wiley], v. 88,n. 351, p. 549–563, 1978. ISSN 00130133, 14680297. Disponível em:  <http://www.jstor.org/stable/2232053>.HILL, R. Carter. Economertia. 3. ed. São Paulo: Saraiva, 2010. 

HO, Thomas S. Y.; SAUNDERS, Anthony. The Determinants of Bank Interest Margins: Theory and Empirical Evidence. Journal of Financial and Quantitative Analysis,v. 16, n. 4, p. 581–600, 1981. Disponível em:<https://EconPapers.repec.org/RePEc:cup:jfinqa:v:16:y:1981:i:04:p:581-600_00>. 


## **REFERÊNCIAS**

HOLTZ-EAKIN, D.; NEWEY, W.; ROSEN, H.S. Estimating vector autoregressions with panel data. Econometrica, v. 56, n. 1371-1395, 1988. Disponível em: <6>. 

JAMES, Gareth et al. An Introduction to Statistical Learning. 8. ed. New York: Springer, 2017. 

KAPETANIOS, G. A bootstrap procedure for panel data sets with many cross-sectional units. The Econometrics Journal, [Royal Economic Society, Wiley], v. 11, n. 2,p. 377–395, 2008. ISSN 13684221, 1368423X. Disponível em: <http://www.jstor.org/stable/23116081>. 


## **REFERÊNCIAS**

KLEIN, Michael A. A Theory of the Banking Firm. Journal of Money, Credit and Banking, Ohio State University Press, v. 3, n. 2, p. 205–218, mai. 1971. Disponível em: <http://www.jstor.org/stable/1991279>. 

LEITE, J. C. Tecnologia e organizações: um estudo sobre os efeitos da introdução de novas tecnologias no setor bancário brasileiro. 1996. Tese (Doutorado) – São Paulo. 

LEVINE, Ross. Financial Development and Economic Growth: Views and Agenda. Journal of Economic Literature, American Economic Association, v. 35, n. 2,p. 688–726, 1997. ISSN 00220515. Disponível em:  <http://www.jstor.org/stable/2729790>. 


## **REFERÊNCIAS**

MAFFILI, Dener William; BRESSAN, Aureliano Angel; SOUZA, Antônio Artur da. Estudo da Rentabilidade dos Bancos Brasileiros de Varejo no Período de 1999 a 2005. Contabilidade Vista e Revista, SI, v. 238, n. 2, p. 117–138, 12 mai. 2009. Disponível em: <Dispon%C3%ADvel%20em%20%5Curl%7Bhttps: //www.imf.org/external/pubs/ft/op/238/index.htm%7D%20Acesso%20em: %2017%20fev.%202021>. 

MAGALHÃES-TIMOTIO, João G. RELAÇÃO ENTRE INDICADORES CONTÁBEIS E O SPREAD EX-POST DOS BANCOS BRASILEIROS. RACEF – Revista de Administração, Contabilidade e Economia da Fundace, v. 9, n. 2, p. 31–44, 2018. 

MATOS, Orlando Carneiro de. Inter-relações entre Desenvolvimento Financeiro, Exportações e Crescimento Econômico: Análise da Experiência Brasileira. In: NOTAS Técnicas do Banco Central do Brasil. Brasília: BCB, 2003. Disponível em:  <https://www.bcb.gov.br/content/publicacoes/notastecnicas/2003nt40Inter- relentreDesenvFinanp.pdf>. 


## **REFERÊNCIAS**

MILLER, Stephen. Monetary Dynamics: An Application of Cointegration and Error-Correction Modeling. Journal of Money, Credit and Banking, v. 23, n. 2, p. 139–54, 1991. Disponível em: <https://EconPapers.repec.org/RePEc:mcb:jmoncb:v:23:y:1991:i:2:p:139-54>. 

NEVES JÚNIOR, Idalberto José das; SOARES RIBEIRO, Francilanes;MENDES, Frederico. EFICIÊNCIA OPERACIONAL: UMA ANÁLISE EXPLORATÓRIA DOS 50 MAIORES BANCOS BRASILEIROS PELO RANKING BACEN. 4o Congresso USP de Iniciação Científica em Contabilidade, USP, 2007. Disponível em: <https://intercostos.org/documentos/apellidos/Das%20Neves%201.pdf>. 
OREIRO, José Luís da Costa; PAULO, Luiz Fernando de. Determinantes macroeconômicos do spread bancário no Brasil: teoria e evidência recente. Economia Aplicada, v. 10, n. 4, p. 609–634, 2006. 

## **REFERÊNCIAS**

REY, Letícia Dias. Spread Bancário Brasileiro: um indicador de excessos? Insper, 2017. Disponível em: <http://dspace.insper.edu.br/xmlui/bitstream/handle/11224/1799/Let% C3%ADcia%20Dias%20Rey_Trabalho.pdf?sequence=1>. 

ROVER, Suliani; TOMAZZIA, Eduardo Cardeal; FÁVER, Luiz Paulo. Determinantes Econômico-Financeiros e Macroeconômicos da Rentabilidade: Evidências Empíricas do Setor Bancário Brasileo. Revista Brasileira de Economia, XXXV Encontro da ANPAD, 2011. 

SARGAN, Denis J. Wages and Prices in the U.K.: A Study in Econometric Methodology. in Econometric Analysis for National Economic Planning, Paul Hart, Gary Mills and John K. Whitaker (eds) Colston Papers1, Butterworths, London, v. 16, p. 25–54, 1964. 

## **REFERÊNCIAS**

SIGMUND, Michael; FERSTL, Robert. Panel Vector Autoregression inR with the Package panelvar, 2008. Disponível em: <https://www.researchgate.net/publication/ 312165764_Panel_Vector_Autoregression_in_R_with_the_Package_Panelvar>. 

SINGH, Anoop et al. Stabilization and Reform in Latin America: A Macroeconomic Perspective on the Experience Since the Early 1990s. Occasional Paper, International Monetary Fund, v. 238, n. 2, fev. 2005. Disponível em:  <https://www.imf.org/external/pubs/ft/op/238/index.htm>. 

SOUZA, Rodrigo Mendes Leal de. Estrutura e determinantes do spread bancário no Brasil:uma resenha comparativa da literatura empírica. Rio de Janeiro: Universidade do Estado do Rio de Janeiro, 2006. 


## **REFERÊNCIAS**

VASCONCELLOS, Marco Antonio Sandoval de. Macroeconomia. 3. ed. São Paulo: Atlas, 2001. 

VIEIRA, Heleno Piazentini; PEREIRA, Pedro Luiz Valls. Velocidade da moeda e ciclos econômicos no Brasil, 1900-2016. Insper Working Paper, New York, NY, p. 1–38, 2016. Disponível em: <https://www.insper.edu.br/wp-content/uploads/2018/10/Velocidade- moeda-ciclos-economicos-Brasil.pdf>.

ZIVOT, Eric; WANG, Jiahui. Vector Autoregressive Models for Multivariate Time Series. In: Modeling Financial Time Series with S-Plus. Springer, New York, NY, p. 369–413, 2003. Disponível em: <https://doi.org/10.1007/978-0-387-21763-5_11>. 


## **AGRADECIMENTOS**

**OBRIGADO**

## **REFERÊNCIAS**


