---
title: OS EFEITOS DOS COMPONENTES DO *SPREAD* *EX-POST* NA RENTABILIDADE DAS INSTITUIÇÕES
  BANCÁRIAS
author: "JACKSON DA SILVA TORRES"
date: "2021"
output:
  beamer_presentation:
    keep_tex: yes
    slide_level: 2
    #latex_engine: xelatex
  slidy_presentation: default
bibliography: referencias.bib
documentclass: beamer
header-includes:
- \input{packages}
- \input{preamble}
- \usepackage{helvet}
- \renewcommand{\familydefault}{\sfdefault}
- \makeindex
- \DeclareUnicodeCharacter{0301}{******}
- \DeclareUnicodeCharacter{0303}{******}
- \DeclareUnicodeCharacter{0327}{******}
- \DeclareUnicodeCharacter{0302}{******}
panflute-filters: [div-table]
link-citations: yes
classoption:
- aspectratio=169
- ignorenonframetext
spacing: doublespacing
biblio-style: abnt
---

```{r setup, include=FALSE}
knitr::opts_chunk$set(echo = FALSE, eval = FALSE, include = FALSE)
knitr::opts_chunk$set(comment = NA)
```

```{r sources, message=FALSE, results='hide', include=FALSE, eval=FALSE}
source("packages.R")

purl("~/Desktop/04-DISSERTATION/02-bankingstructure.Rmd",
     output = "~/Desktop/04-DISSERTATION/18-presentation/banking.R",
     documentation = 1)

purl("~/Desktop/04-DISSERTATION/03-spread.Rmd",
     output = "~/Desktop/04-DISSERTATION/18-presentation/spread.R",
     documentation = 1)

purl("~/Desktop/04-DISSERTATION/04-method.Rmd",
     output = "~/Desktop/04-DISSERTATION/18-presentation/method.R",
     documentation = 1)

source("banking.R")
source("spread.R")
source("method.R")
```


## **REFERÊNCIAS**

BACEN. 2000. “Juros E Spread Bancário No Brasil.” Brasília: Banco Central do Brasil. https://www.bcb.gov.br/ftp/jurospread112000.pdf. 

———. 2016. “Juros E Spread Bancário.” Brasília: Banco Central do Brasil. 
BANK, WORLD, and IMF. 2005. Financial Sector Assessment: A Handbook. Washington DCo: The World Bank. http://documents1.worldbank.org/curated/en/306701468337879923/pdf/ 337970rev0Fina10Assessment01PUBLIC1.pdf. 

Dantas, José A. 2012. “Determinantes Do Spread Bancário Ex Post No Mercado Brasileiro.” REV. ADM. MACKENZIE 13 (4). UNIVERSIDADE PRESBITERIANA MACKENZIE: 48–74. 



## **REFERÊNCIAS**

Dick, Astrid. 1999. “Banking Spreads in Central America: Evolution, Structure, and Behavior.” HIID Development Discussion Papers. Harvard Institute for International Development, Cambridge. 

Hill, R. Carter. 2010. Economertia. 3rd ed. São Paulo: Saraiva. 

Gareth, 2017. An Introduction to Statistical Learning. 
8th ed. New York: Springer. 

Leal, Rodrigo Mendes. 2006. “Estrutura E Determinantes Do Spread Bancário No Brasil:Uma Resenha Comparativa Da Literatura Empírica.” Rio de Janeiro: Universidade do Estado do Rio de Janeiro. 

## **REFERÊNCIAS**

Levine, Ross. 1997. “Financial Development and Economic Growth: Views and Agenda.” Journal of Economic Literature 35 (2). American Economic Association: 688–726. http://www.jstor.org/stable/2729790. 

Magalhães-Timotio, João G. 2018. “Relação entre Indicadores Contábeis E O Spread Ex-Post Dos Bancos Brasileiros.” RACEF – Revista de Administração, Contabilidade E Economia Da Fundace 9 (2): 31–44. 
Matos, Orlando Carneiro de. 2003. “Inter-Relações Entre Desenvolvimento Financeiro, Exportações E Crescimento Econômico: Análise Da Experiênncia Brasileira.”


